ACORDAO-COMPLETO-2369804

ACÓRDÃO 62/2020 ATA 1/2020 - PLENÁRIO

VISTA, relatada e discutida esta Representação destinada a avaliar a conformidade das concessões de renúncias de receitas decorrentes da Lei 13.799/2019 diante dos requisitos exigidos pela Lei Complementar 101/2000 (Lei de Responsabilidade Fiscal) , pela Lei 13.707/2018 (Lei de Diretrizes Orçamentárias para o exercício de 2019) e pelo disposto no art. 113 do Ato das Disposições Constitucionais Transitórias;
ACORDAM os Ministros do Tribunal de Contas da União, reunidos em Sessão do Plenário, diante das razões expostas pelo Relator, em:
9.1. conhecer da presente Representação, satisfeitos os requisitos de admissibilidade previstos nos arts. 235, caput, e 237, do Regimento Interno deste Tribunal, para, no mérito, considerá-la procedente; 
9.2. referendar a medida cautelar e providências acessórias adotadas pelo relator por meio do despacho contido na peça 64 destes autos, nos termos do art. 276, § 1º, do RITCU;
9.3. determinar ao Ministério da Economia, à Superintendência de Desenvolvimento do Nordeste e à Superintendência de Desenvolvimento da Amazônia, no âmbito de suas respectivas competências, com fundamento no art. 250, inc. II, do Regimento Interno do TCU, que somente reconheçam/concedam/aprovem direitos de fruição de benefícios previstos na Lei 13.799/2019 quando sobrevier a implementação de todas as condições de eficácia de renúncia de receitas previstas no art. 14 da Lei de Responsabilidade Fiscal, no art. 114 da Lei 13.707/2018 (Lei de Diretrizes Orçamentárias para 2019) e no art. 113 do Ato das Disposições Constitucionais Transitórias, em sintonia com a resposta à Consulta veiculada pelo Acórdão 1907/2019-TCU-Plenário;
9.4. determinar ao Ministério do Desenvolvimento Regional, ao Ministério da Economia e à Casa Civil da Presidência da República, no âmbito de suas respectivas competências, com fundamento no art. 250, inc. II, do Regimento Interno do TCU, que, no prazo de 180 (cento e oitenta) dias, adotem medidas com vistas a atender os requisitos estabelecidos no art. 14 da Lei de Responsabilidade Fiscal, no art. 114 da Lei 13.707/2018 (Lei de Diretrizes Orçamentárias para 2019) e no art. 113 do Ato das Disposições Constitucionais Transitórias, para que os benefícios previstos na Lei 13.799/2019 possam ter eficácia;
9.5. alertar a Superintendência de Desenvolvimento do Nordeste, a Superintendência de Desenvolvimento da Amazônia, o Ministério do Desenvolvimento Regional e o Ministério da Economia, com fundamento no art. 59, § 1º, inciso V, da Lei Complementar 101/2000, que o reconhecimento do direito ao benefício de reinvestimento de 30% do IRPJ, prorrogado pela Lei 13.799/2019, no corrente exercício, está condicionado à implementação prévia de medidas de compensação, de forma a assegurar a compatibilidade da renúncia fiscal com o disposto no inciso II do art. 14 da Lei de Responsabilidade Fiscal;
9.6. dar ciência ao Ministério da Economia, ao Ministério do Desenvolvimento Regional,  à Casa Civil da Presidência da República, à Secretaria do Tesouro Nacional e à Secretaria da Receita Federal do Brasil de que os dispositivos estabelecidos pelo Decreto 9.682/2019 não suprem a deficiência de cumprimento dos condicionantes previstos no art. 14 da Lei de Responsabilidade Fiscal, no art. 114 da Lei 13.707/2018 e no art. 113 do Ato das Disposições Constitucionais Transitórias em relação aos mecanismos de renúncias de receitas previstos na Lei 13.799/2019;
9.7. dar ciência à Advocacia-Geral da União, ao Ministério do Desenvolvimento Regional, à Casa Civil da Presidência da República, à Superintendência de Desenvolvimento do Nordeste e à Superintendência de Desenvolvimento da Amazônia que a Lei 13.799/2019 passou a viger e ter potencial de produzir efeitos em 2019, portanto a ela se aplica a Lei de Diretrizes Orçamentárias de 2019, salvo quanto às restrições introduzidas pelo art. 116, § 1º, da Lei 13.707/2018, tendo em vista que sua aprovação se deu em 2018;
9.8. dar ciência deste acórdão ao Ministério da Economia, ao Ministério do Desenvolvimento Regional, à Casa Civil da Presidência da República, à Superintendência de Desenvolvimento do Nordeste, à Superintendência de Desenvolvimento da Amazônia, à Secretaria do Tesouro Nacional, à Secretaria da Receita Federal do Brasil, à Comissão de Finanças e Tributação da Câmara dos Deputados, à Comissão de Assuntos Econômicos do Senado Federal e à Comissão Mista de Planos, Orçamentos Públicos e Fiscalização do Congresso Nacional.

Representação para avaliar a conformidade das concessões de benefícios tributários decorrentes da Lei 13.799/2019 diante dos requisitos exigidos pela legislação.

Casa Civil da Presidência da República; Ministério da Economia; e Ministério do Desenvolvimento Regional.

3. Interessado: Secretaria do Tesouro Nacional.

Ministro Raimundo Carreiro.

13.1. Ministros presentes: José Mucio Monteiro (Presidente), Walton Alencar Rodrigues, Benjamin Zymler, Augusto Nardes, Aroldo Cedraz, Raimundo Carreiro (Revisor), Ana Arraes e Bruno Dantas (Relator).
13.2. Ministro-Substituto convocado: Marcos Bemquerer Costa.
13.3. Ministro-Substituto presente: André Luís de Carvalho.

BRUNO DANTAS

Adoto como parte do relatório, com os ajustes necessários e destaques do original, a instrução de mérito produzida no âmbito da Secretaria de Macroavaliação Governamental (peça 34) , a qual contou com a anuência do titular da subunidade técnica (peça 35) :
“INTRODUÇÃO
1. Trata-se de Representação desta Unidade Técnica (peça 1) com vistas a avaliar a conformidade das concessões de benefícios tributários decorrentes da Lei 13.799/2019 diante dos requisitos exigidos pela Lei Complementar 101/2000 (Lei de Responsabilidade Fiscal - LRF) e pela Lei de Diretrizes Orçamentárias para o exercício de 2019 (LDO/2019) e, ainda, pelo disposto no art. 113 do Ato das Disposições Constitucionais Transitórias (ADCT) .
2. Conforme Despacho do Relator, Ministro Bruno Dantas, de 16/1/2019 (peça 5) , foi determinada a oitiva dos Ministérios da Economia e do Desenvolvimento Regional para se manifestarem, no prazo de quinze dias, sobre os fatos apontados nesta Representação, especialmente sobre:
a) estimativa de impacto orçamentário e financeiro decorrente da concessão dos benefícios tributários previstos na Lei 13.799/2019 para os exercícios de 2019 a 2021;
b) mecanismos a serem utilizados para implementação do art. 2º do Decreto 9.682/2919, indicando, inclusive, os órgãos responsáveis pelo controle e pela verificação da adequação dos projetos a que se refere o art. 1º da Medida Provisória 2.199-14/2001 e o art. 19 da Lei 8.167/1991 no que tange às exigências do art. 14 da Lei de Responsabilidade Fiscal e dos arts. 114 e 116 da Lei de Diretrizes Orçamentárias de 2019;
3. Com base também no despacho do Relator, foi encaminhada cópia da Representação formulada pela Semag (peça 3) e do referido despacho (peça 4) aos Ministérios da Economia e do Desenvolvimento Regional e à Casa Civil da Presidência da República. Posteriormente, foi deferido o ingresso da Secretaria do Tesouro Nacional (STN) nos mencionados autos na condição de interessada (peça 25) .
HISTÓRICO
4. Em 3/1/2019 foi sancionada a Lei 13.799, que alterou os arts. 1º e 3º da Medida Provisória (MP) 2.199-14/2001, prorrogando o prazo (até 31/12/2023) para protocolização e aprovação de novos projetos beneficiados com a redução de 75% do imposto de renda para instalação, ampliação, modernização ou diversificação, bem como pela aplicação do percentual de 30% do imposto de renda devido para reinvestimento em empreendimentos dos setores da economia que venham a ser considerados, em ato do Poder Executivo, prioritários para o desenvolvimento regional, nas áreas de atuação da Superintendência do Desenvolvimento do Nordeste (Sudene) e da Superintendência do Desenvolvimento da Amazônia (Sudam) , nos seguintes termos:
‘Art. 1ª Sem prejuízo das demais normas em vigor aplicáveis à matéria, a partir do ano-calendário de 2000, as pessoas jurídicas que tenham projeto protocolizado e aprovado até 31 de dezembro de 2023 para instalação, ampliação, modernização ou diversificação, enquadrado em setores da economia considerados, em ato do Poder Executivo, prioritários para o desenvolvimento regional, nas áreas de atuação da Superintendência do Desenvolvimento do Nordeste (Sudene) e da Superintendência do Desenvolvimento da Amazônia (Sudam) , terão direito à redução de 75% (setenta e cinco por cento) do imposto sobre a renda e adicionais calculados com base no lucro da exploração.’
 (…) 
‘Art. 1ª Sem prejuízo das demais normas em vigor sobre a matéria, fica mantido, até 31 de dezembro de 2023, o percentual de 30% (trinta por cento)  previsto no inciso I do caput do art. 2º da Lei 9.532, de 10 de dezembro de 1997, para empreendimentos dos setores da economia que venham a ser considerados, em ato do Poder Executivo, prioritários para o desenvolvimento regional.’ (grifou-se) 
5. Na Representação elaborada pela Semag (peça 1) ressaltou-se, inicialmente, que notícias veiculadas ao longo dos últimos dias informavam que a renovação do benefício tributário em questão teria impactos fiscais relevantes no próprio exercício de 2019, sem que a perda de arrecadação nesse ano tenha sido prevista na Lei Orçamentária de 2019, destacando notícia publicada no jornal ‘O Estado de São Paulo’, em 4/1/2019, dando conta que ‘o governo iria abrir mão de R$ 6,8 bilhões adicionais entre 2019 e 2020, segundos cálculos da Receita Federal’.
6. O projeto PLS 656/2015, que deu origem à Lei em análise, foi apresentado no âmbito do Senado Federal pelo Senador Eunício de Oliveira em 29/9/2015, com o objetivo de alterar apenas o art. 1º da MP 2.199-14 de 2001. Como justificativa da proposição, o Senador destacou que o incentivo fiscal previsto naquele dispositivo é relevante para a criação de empregos e o desenvolvimento econômico e social das regiões Norte e Nordeste e que o fim da vigência desses benefícios em 31/12/2018 poderia inviabilizar a execução dos projetos implantados nas áreas da Sudam e Sudene. Ademais, ressaltou que a fruição do benefício fiscal ocorre no exercício seguinte ao ano de aprovação do projeto de instalação, ampliação, modernização ou diversificação enquadrados pelo Poder Executivo como prioritários para o desenvolvimento regional (§ 1º do art. 1º da MP 2.199/2001) . No entanto, não foi observada qualquer menção quanto à compatibilidade da prorrogação desse benefício fiscal com os resultados fiscais e à estratégia para não afetar o equilíbrio orçamentário-financeiro (via previsão na Lei Orçamentária Anual (LOA) ou indicação de medidas compensatórias) .
7. Depois de aprovação na Comissão de Desenvolvimento Regional e Turismo do Senado Federal, o projeto foi então encaminhado para análise da Comissão de Assuntos Econômicos em decisão terminativa. Com relação aos aspectos fiscais do projeto, o relatório dessa comissão datado de 26/5/2017 destacou que:
‘Naturalmente, os incentivos concedidos pressupõem algum nível de renúncia fiscal. De acordo com o Demonstrativo dos Gastos Tributários publicado pela Receita Federal do Brasil, as desonerações do imposto sobre a renda das pessoas jurídicas relativas à Sudam e à Sudene estimadas para 2017 alcançam, respectivamente, R$ 2,3 bilhões e R$ 3,3 bilhões. O mesmo documento indica que, em conjunto, essas desonerações representam menos de 2% do total dos gastos tributários previstos para 2017 no Brasil. Trata-se, a nosso ver, de um percentual reduzido frente a seu impacto na redução das desigualdades regionais no País.’ (grifou-se) 
8. No âmbito dessa Comissão, o relator propôs emenda para acrescentar ao PLS 656/2015 uma alteração do art. 3º da MP 2.199/2001, prorrogando até a data de 31/12/2023 a possibilidade de as empresas com empreendimentos em operação na área de atuação da Sudam e da Sudene depositarem para reinvestimento o percentual de 30% do valor do imposto de renda devido, benefício fiscal que também se extinguiria em 31/12/2018.
9. Em momento seguinte, o relator apresentou relatório reformulado para avaliação da comissão, informando que o impacto orçamentário e financeiro do projeto de lei para 2018 já estava contemplado na Lei Orçamentária de 2018, assim como na Lei de Diretrizes Orçamentárias de 2018, acrescentando que:
‘O impacto gerado pelo art. 1º da Medida Provisória 2.199- 14/2001 nas áreas de atuação da SUDAM, no ano de 2018, é de R$ 2.267.158.875 (dois bilhões, duzentos e sessenta e sete milhões, cento e cinquenta e oito mil e oitocentos e setenta e cinco reais) . Nas áreas de atuação da SUDENE, o valor previsto para 2018 é de R$ 3.394.775.976 (três bilhões, trezentos e noventa e quatro milhões, setecentos e setenta e cinco mil, novecentos e setenta e seis reais) . Esses valores constam do Demonstrativo dos Gastos Tributários da Receita Federal, no Quadro XIII, itens 45 e 51 respectivamente.
Emenda apresentada na CAE e acatada nesse Parecer propõe alteração no art. 3º da Medida Provisória 2.199-14/2001. Essa alteração também acarretará impactos orçamentários e financeiros que devem ser considerados. Nas áreas de atuação da SUDAM, conforme item 48 do Quadro XIII, o impacto previsto para 2018 é de R$ 64.989.386 (sessenta e quatro milhões, novecentos e oitenta e nove mil, trezentos e oitenta e seis reais) . Nas áreas de atuação da SUDENE, conforme item 54 do Quadro XIII, o valor corresponde a R$ 68.138.515 (sessenta e oito milhões, cento e trinta e oito mil, quinhentos e quinze reais) .
Para os anos de 2019 e 2020, estima-se o impacto similar ao ano de 2018, atualizando-se os valores pelo IPCA previsto na Lei de Diretrizes Orçamentárias para 2018, em seu Anexo IV - Metas Fiscais, que prevê inflação de 4,2% em 2018 e 2019.
Diante disso, estima-se que o impacto orçamentário ocasionado pelo projeto, a partir da sua vigência em 2018, é de R$ 5,795 bilhões no primeiro ano, R$ 6,038 bilhões em 2019, e R$ 6,292 bilhões em 2020.’ (grifou-se) 
10. Posteriormente, em 17/4/2018, a Senadora Simone Tebet apresentou duas emendas ao PLS 656/2015, objetivando, em suma, estender os benefícios fiscais à área de atuação da Superintendência do Desenvolvimento do Centro-Oeste (Sudeco) , cujo impacto estimado em sua proposta, segundo o cálculo elaborado pela Consultoria de Orçamentos, Fiscalização e Controle do Senado Federal, foi de R$ 2,318 bilhões em 2018, R$ 2,416 bilhões em 2019 e R$ 2,517 bilhões em 2020.
11. Assim, conforme consta da Representação, o projeto foi aprovado pela Comissão de Assuntos Econômicos contemplando tais emendas e encaminhado para apreciação da Câmara dos Deputados, onde foi cadastrado como PL 10.160/2018. Relatou-se também que o relatório aprovado pela Comissão de Integração Nacional, Desenvolvimento Regional e da Amazônia não contemplou qualquer menção aos possíveis impactos fiscais do projeto de lei. Da mesma forma, o parecer do relator pela Comissão de Finanças e Tributação (CFT) e pela Comissão de Constituição e Justiça e de Cidadania (CCJC) expressou entendimento de que a proposição não teria implicação orçamentária e financeira imediata, ‘nem permite dimensionar o impacto futuro, já que isso dependerá de conhecer quais os projetos que virão a ser aprovados e quais seriam os tributos apurados pelas pessoas jurídicas que os subscreveram’. Acrescentou que ‘se por hipótese não houver nenhum novo projeto aprovado em nenhuma das regiões, o impacto orçamentário das disposições da proposição será equivalente a zero’. Assim, o relator manifestou-se pela não implicação orçamentária e financeira do PL 10.160/2018, pela aprovação da proposição, assim também, pela constitucionalidade, juridicidade e boa técnica legislativa do referido projeto de lei.
12. O PL 10.160/2018 foi aprovado pelo Plenário da Câmara dos Deputados em 11/12/2018 e encaminhado à sanção. Por sua vez, o Presidente da República sancionou o projeto em 3/1/2019 (Lei 13.799/2019) com veto parcial, por contrariedade ao interesse público, conforme a Mensagem 8 (peça 30) daquela data encaminhada ao Presidente do Senado Federal. Com base em manifestação do Ministério da Economia, o Presidente vetou os dispositivos do projeto que estendiam os benefícios fiscais às empresas em operação na área de atuação da Sudeco considerando as seguintes razões:
‘A concessão de desoneração tributária possui restrições estipuladas na Lei Complementar 101, de 4 de maio de 2000 - Lei de Responsabilidade Fiscal (LRF) , e na Lei 13.473, de 8 de agosto de 2017 - Lei de Diretrizes Orçamentárias (LDO) para o exercício de 2018. Elas disciplinam que tais medidas deverão priorizar a redução da renúncia, o aumento de receita e estabelecer cronograma de redução do benefício, de modo que a renúncia total da receita não ultrapasse, em dez anos, 2% do produto interno bruto. Ademais, a arrecadação na LDO 2019 não considerou a perda de receita decorrente da extensão de benefícios à SUDECO. Do mesmo modo, o projeto não está acompanhado de um aumento de receita compensatória e estimativa trienal do impacto orçamentário-financeiro como determinam a legislação vigente.’ (grifou-se) 
13. Em 4/1/2019, o Presidente da República assinou o Decreto 9.682/2019, que dispôs sobre a aprovação de projetos beneficiados com os incentivos fiscais de redução e reinvestimento do imposto de renda nas áreas da Sudam e da Sudene de que tratam a Lei 13.799/2019. O normativo previu, in verbis:
‘Art. 2º A aprovação dos projetos a que se refere o art. 1º da Medida Provisória 2.199-14, de 2001, e o art. 19 da Lei 8.167, de 16 de janeiro de 1991, e a concessão dos incentivos fiscais correspondentes deverão observar os limites estabelecidos pela Secretaria Especial da Receita Federal do Brasil do Ministério da Economia no Demonstrativo dos Gastos Tributários - DGT incluídos na estimativa de receita da lei orçamentária, na forma do disposto no art. 12 da Lei Complementar 101, de 4 de maio de 2000.
Art. 3º no exercício de 2019, os benefícios e os incentivos fiscais que tenham sido concedidos ou ampliados pela Lei 13.799, de 2019, e que ultrapassem os limites a que se refere o art. 2º, somente entrarão em vigor quando implementadas as medidas de compensação de que trata o inciso II do caput do art. 14 da Lei Complementar 101, de 2000.
Parágrafo único. Para os exercícios de 2020 e posteriores, os benefícios e os incentivos fiscais a que se refere o caput deverão ser considerados nas previsões de receita, na forma do disposto no art. 12 e no art. 14 da Lei Complementar 101, de 2000.’ (grifou-se) 
14. Diante desses fatos apresentados, a Semag, conforme Representação, considerou que a aprovação e sanção da matéria atinente à Lei 13.799/2019 não observou a legislação de regência de concessão dos benefícios tributários, quanto aos arts. 113 do ADCT, 14 da LRF e 114 e 116 da LDO/2019, os quais dispõem:
ADCT:
‘Art. 113 A proposição legislativa que crie ou altere despesa obrigatória ou renúncia de receita deverá ser acompanhada da estimativa do seu impacto orçamentário e financeiro.’ (grifou-se) 
LRF:
‘Art. 14. A concessão ou ampliação de incentivo ou benefício de natureza tributária da qual decorra renúncia de receita deverá estar acompanhada de estimativa do impacto orçamentário-financeiro no exercício em que deva iniciar sua vigência e nos dois seguintes, atender ao disposto na lei de diretrizes orçamentárias e a pelo menos uma das seguintes condições:
I - demonstração pelo proponente de que a renúncia foi considerada na estimativa de receita da lei orçamentária, na forma do art. 12, e de que não afetará as metas de resultados fiscais previstas no anexo próprio da lei de diretrizes orçamentárias;
II - estar acompanhada de medidas de compensação, no período mencionado no caput, por meio do aumento de receita, proveniente da elevação de alíquotas, ampliação da base de cálculo, majoração ou criação de tributo ou contribuição.
§ 1º A renúncia compreende anistia, remissão, subsídio, crédito presumido, concessão de isenção em caráter não geral, alteração de alíquota ou modificação de base de cálculo que implique redução discriminada de tributos ou contribuições, e outros benefícios que correspondam a tratamento diferenciado.
§ 2º Se o ato de concessão ou ampliação do incentivo ou benefício de que trata o caput deste artigo decorrer da condição contida no inciso II, o benefício só entrará em vigor quando implementadas as medidas referidas no mencionado inciso.
§ 3º O disposto neste artigo não se aplica:
I - às alterações das alíquotas dos impostos previstos nos incisos I, II, IV e V do art. 153 da Constituição, na forma do seu § 1º;
II - ao cancelamento de débito cujo montante seja inferior ao dos respectivos custos de cobrança.’ (grifo nosso) 
LDO/2019:
‘Art. 114 As proposições legislativas e as suas emendas, conforme o art. 59 da Constituição, que, direta ou indiretamente, importem ou autorizem diminuição de receita ou aumento de despesa da União, deverão estar acompanhadas de estimativas desses efeitos no exercício em que entrarem em vigor e nos dois exercícios subsequentes, detalhando a memória de cálculo respectiva e correspondente compensação para efeito de adequação orçamentária e financeira, e compatibilidade com as disposições constitucionais e legais que regem a matéria. (grifou-se) 
 (…) 
§ 3º A estimativa do impacto orçamentário-financeiro deverá ser elaborada ou homologada por órgão competente da União e acompanhada da respectiva memória de cálculo.
§ 4º A remissão à futura legislação, o parcelamento de despesa ou a postergação do impacto orçamentário-financeiro não elidem a necessária estimativa e correspondente compensação previstas no caput.
 (…) 
§ 7º As disposições desta Lei aplicam-se inclusive às proposições legislativas mencionadas no caput em tramitação no Congresso Nacional. (grifou-se) 
 (…) 
Art. 116. Somente será aprovado o projeto de lei ou editada a medida provisória que institua ou altere receita pública quando acompanhado da correspondente demonstração da estimativa do impacto na arrecadação, devidamente justificada.
§ 1º Ficam vedadas a concessão e a ampliação de incentivos ou benefícios de natureza financeira, tributária, creditícia ou patrimonial, exceto a prorrogação por prazo não superior a cinco anos, desde que o montante do incentivo ou benefício prorrogado seja reduzido em pelo menos dez por cento ao ano e que o respectivo ato seja acompanhado dos objetivos, metas e indicadores relativos à política pública fomentada, bem como da indicação do órgão responsável pela supervisão, acompanhamento e avaliação. (grifou-se) 
15. Pela análise inicial, entendeu-se que o descumprimento do art. 113 do ADCT se deu porque o projeto de lei inicial não foi instruído com demonstração da estimativa do impacto orçamentário e financeiro dele decorrente. Posteriormente, no relatório produzido no âmbito da Comissão de Assuntos Econômicos do Senado Federal, reproduziram-se os montantes estimados pela Secretaria da Receita Federal do Brasil (RFB) em subsídio à discussão do projeto de lei orçamentária para 2018. Ocorre que essas estimativas se referem apenas ao cálculo de perda de arrecadação com base na legislação em vigor naquela ocasião (data de encaminhamento do projeto de lei orçamentária pelo Poder Executivo ao Congresso Nacional, 31/8/2017) . Dessa forma, o impacto orçamentário e financeiro decorrente do PLS 656/2015 não estava contemplado naquele montante. Nesse sentido, a própria RFB esclareceu no Demonstrativo de Gastos Tributários Projeto de Lei Orçamentária Anual (PLOA) 2018 que:
‘A seguir, são apresentados os gastos tributários vigentes no ano de 2018, segundo a legislação vigente até agosto de 2017, com respectivas fontes de informação, agregados conforme a natureza do gasto.’ (grifou-se) 
16. No que concerne à justificação da emenda proposta pela Senadora Simone Tebet, verificou-se que constou uma estimativa de impacto calculada pela Consultoria de Orçamentos, Fiscalização e Controle do Senado Federal relativa à concessão dos benefícios para empresas da área da Sudeco, mas sem indicação de medidas compensatórias a serem utilizadas, conforme exige o art. 14 da LRF.
17. Da mesma forma, foi relatado que, ao longo da tramitação do projeto na Câmara dos Deputados, também não se identificou registro do atendimento ao disposto no art. 113 do ADCT e no art. 14 da LRF em razão da ausência de estimativa de impacto no exercício que entrou em vigor e nos dois seguintes, como também pela ausência de indicação quanto ao cumprimento das condições constantes dos incisos I ou II daquele art. 14.
18. Ressaltou-se que, uma vez que não houve demonstração pelo proponente de que a renúncia foi considerada na estimativa de receita da Lei Orçamentária de 2019 e de que não afetaria as metas de resultados fiscais estabelecidas na LDO/2019 (inciso I) , bem como das medidas de compensação referentes ao período (inciso II) , durante a tramitação das referidas proposições legislativas. Então, com base no § 2º do art. 14 da LRF, o incentivo somente poderia entrar em vigor após a implementação das medidas de compensação previstas no referido inciso II.
19. No que concerne ao tema renúncia de receita no âmbito da LDO/2019, foi destacado ainda o teor dos §§ 3º e 4º do art. 21, a seguir transcritos, pelos quais se infere que as propostas originárias das Casas Legislativas devem se coadunar com esse objetivo estabelecido pela LDO/2019 de redução das renúncias de receitas, o que não ocorreu em relação ao PL 10.160/2018.
‘§ 3º O Chefe do Poder Executivo encaminhará ao Congresso Nacional plano de revisão de despesas e receitas, inclusive de incentivos ou benefícios de natureza financeira, tributária ou creditícia, para o período de 2019 a 2022, acompanhado das correspondentes proposições legislativas e das estimativas dos respectivos impactos financeiros anuais.
§ 4º O plano de que trata o § 3º e as correspondentes proposições legislativas:
I - (VETADO) ;
II - (VETADO) ; e
III - no que tange às receitas:
a) priorizarão medidas voltadas à redução de renúncia e ao aumento de receita, ao combate à sonegação, à progressividade tributária e à recuperação de créditos tributários; e
b) estabelecerão, em relação aos benefícios tributários:
1. prazo de vigência para cada benefício; e
2. cronograma de redução de cada benefício, de modo que a renúncia total da receita, no prazo de 10 (dez) anos, não ultrapasse 2% (dois por cento) do produto interno bruto.’ (grifou-se) 
20. Na Representação, destaca-se que, não obstante o dispositivo acima estabelecer obrigação para o Presidente da República, é razoável inferir que as propostas originárias das Casas Legislativas devem se coadunar com esse objetivo estabelecido pela LDO/2019 de redução das renúncias de receitas. No entanto, o PL 10.160/2018 caminhou justamente no sentido contrário ao referido objetivo dessa norma legal, que, no atual arcabouço constitucional em matéria orçamentária e financeira, cumpre o papel de guia para a elaboração e execução do orçamento da União, vinculando todos os poderes e órgãos da administração pública federal, não apenas o Poder Executivo.
21. Mencionou-se que, conforme previsto no § 3º do art. 1º da MP 2.199-14/2001 (alterado pela Lei 12.995/2014) , o prazo de fruição do benefício fiscal de redução de 75% do imposto de renda para instalação, ampliação, modernização ou diversificação, constante do art. 1º do PL 10.160/2018, bem como da Lei 13.799/2019, é de dez anos, contados a partir do ano-calendário de início de sua fruição. Assim, foi observado que o projeto, bem como, posteriormente, a lei em comento, não atenderam ao § 1º do art. 116 da LDO/2019, anteriormente transcrito, que veda a concessão e ampliação de benefício tributário em 2019, exceto a prorrogação por prazo máximo de cinco anos, contanto que haja uma redução de 10% ao ano do referido benefício e que o ato contenha objetivos, metas e indicadores para a política pública.
22. Relatou-se na Representação que, por meio do Decreto 9.682/2019 (art. 2º, transcrito anteriormente) , aparentemente o Poder Executivo buscou corrigir essa falha observada na Lei 13.799/2019, no que diz respeito à projeção do impacto orçamentário-financeiro, bem como indicação de medidas de compensação, com o estabelecimento da limitação de aprovação dos projetos e a concessão dos respectivos benefícios fiscais aos montantes consignados pela RFB no Demonstrativo de Gastos Tributários que acompanhou o PLOA 2019. No entanto, foi salientado que se deve ‘averiguar a eficácia desse dispositivo para controlar a expansão da renúncia fiscal instituída por meio da Lei 13.799/2019’.
23. Destarte, considerando especialmente o disposto no § 4º do art. 114 da LDO/2019, foi observado na Representação que não há fundamento para remeter o preenchimento desses requisitos para momento posterior, pois se trata de condições prévias à criação de renúncias de receitas. Desse modo, a previsão de cálculo futuro do impacto incluída no parágrafo único do art. 3º do Decreto 9.682/2019 não supre as exigências dispostas na Constituição, na LRF e, ainda, na LDO.
24. Mencionaram-se os impactos decorrentes dos benefícios tributários nas finanças públicas, considerando que o governo federal enfrenta nos últimos anos déficits primários recorrentes e dificuldades para cumprimento da ‘Regra de Ouro’.
25. O relevante histórico de fiscalizações realizadas pelo Tribunal também foi salientado, por meio das quais foram expedidas diversas recomendações e determinações a órgãos do Poder Executivo com vistas ao cumprimento dos dispositivos constitucionais e legais sobre o tema, principalmente quanto ao art. 14 da LRF.
26. Além disso, em 2018, a partir de Representação do Ministério Público junto ao TCU, constante do processo TC Processo 012.691/2018-6, que apontava vícios na concessão de benefícios tributários decorrentes da Lei 13.606/2018 e da Lei Complementar 162/2018, o Tribunal realizou análise concomitante aos fatos, resultando em alerta ao Poder Executivo acerca das irregularidades identificadas por meio de despacho expedido pelo Ministro Relator Vital do Rêgo (peça 23 daquele processo) .
27. Registre-se que, nos Relatórios sobre as Contas do Presidente da República referentes aos exercícios de 2016, 2017 e 2018, o Tribunal alertou o Poder Executivo com relação ao descumprimento dos referidos dispositivos legais naqueles exercícios, com impacto significativo nas contas públicas.
28. A Semag concluiu que, diante desse quadro, caberia ao Tribunal de Contas da União determinar a apuração, com a urgência devida, de qual será o real impacto fiscal decorrente da concessão desses benefícios fiscais e a estratégia do governo federal para a neutralização dos efeitos visando o cumprimento das regras fiscais mencionadas anteriormente.
29. Em despacho de 16/1/2019 (peça 5) , o Exmo. Sr. Ministro Relator Bruno Dantas acompanhou o posicionamento exposto na Representação, tanto em relação às impropriedades formais em apuração, quanto em relação às preocupações relativas aos impactos fiscais decorrentes dos benefícios em apreço.
30. Assim, o Relator, naquele momento processual e com a urgência que a medida requeria, acolheu a proposta ofertada pela Semag e determinou a realização de oitiva dos Ministérios da Economia e do Desenvolvimento Regional sobre os fatos apontados nesta Representação.
EXAME TÉCNICO
Ministério da Economia - resposta à oitiva
31. Em resposta à oitiva promovida por esta Semag (Ofício 6/2019-TCU/Semag, de 21/1/2019 - peça 9) , o Ministério da Economia-ME encaminhou, conforme o Ofício SEI 9/2019/Aeci-ME (peça 16) , de 6/2/2019, a Nota Cetad/Coest 12, de 4/2/2019 (peça 17) , bem como, por meio do Ofício 100/2019-RFB/Gabinete, de 7/12/2019, a Nota Audit/Diaex 9, de 5/2/2019 (peça 18) . Ressalta-se que ambas as Notas apresentam o mesmo teor. Em anexo à Nota Audit/Diaex 9/2019, também foi encaminhada a Nota Cosit 2, de 8/1/2019 (peça 18) . Todas elas foram elaboradas pela RFB.
32. Acerca do primeiro questionamento (letra ‘a’ do ofício: estimativa de impacto orçamentário e financeiro decorrente da concessão dos benefícios tributários previstos na Lei 13.799/2019 para os exercícios de 2019 a 2021) , consta incialmente das referidas Notas Cetad/Coest 12/2019 e Nota Audit/Diaex 9/2019 que, dada a sistemática de utilização do benefício previsto no art. 1º da MP 2.199-14/2001 (redução de 75% do imposto de renda) , os novos projetos aprovados em 2019 somente poderiam iniciar o usufruto desses benefícios a partir do ano subsequente, ou seja, 2020, conforme análise jurídica exposta na Nota Cosit 2/2019. Assim, entende aquela Secretaria que esse benefício fiscal não trará impacto financeiro para o ano de 2019.
33. No que concerne ao incentivo de redução para reinvestimento, previsto no art. 3º daquela MP, a RFB afirmou que a dilatação do prazo de fruição instituída pela Lei 13.799/2019 afeta os fatos geradores do imposto de renda ocorridos já durante o ano de 2019. A seguir, constam os valores projetados pela Secretaria relativamente aos citados benefícios fiscais para o período 2019-2020 (peça 18, p. 4) :
R$ milhões
34. Segundo aquelas Notas, essas estimativas foram baseadas nas informações disponíveis nas bases de dados da Receita Federal, mais especificamente na Escrituração Contábil Fiscal (ECF) , onde há campos específicos em que as empresas demonstram o cálculo e informam os valores relativos à isenção/redução de 75% e à redução de reinvestimento. Assim, a partir desses dados, adota-se a hipótese de que novos projetos beneficiados com a isenção/redução de 75% aprovados em 2019 correspondiam a 10% de renúncia fiscal observada nos anos anteriores (linear ao prazo de utilização de dez anos) . Para o incentivo de redução de reinvestimento, informou-se que foi utilizada a mesma base de renúncia fiscal efetiva, e a hipótese empregada foi de que o nível de reinvestimento observado nos anos anteriores seria mantido. Ademais, os valores projetados foram calculados utilizando-se os parâmetros macroeconômicos oficiais produzidos pela Secretaria de Política Econômica (SPE) do Ministério da Economia (ME) .
35. Quanto à citada Nota Cosit 2/2019, foi explicado também, em relação ao benefício de redução de 75% do imposto de renda (1º da MP 2.199-14/2001) , que somente no ano-calendário seguinte ao cumprimento de todas as condições para o gozo o benefício poderá ser usufruído (§ 1º do artigo) ou, caso o laudo constitutivo seja emitido após esse prazo, o benefício se iniciará no ano de emissão do laudo (§ 2º do artigo) .
36. No que respeita ao impacto na apuração do imposto de renda, a RFB lista na Nota as possibilidades de situação de projetos considerando a alteração promovida pela Lei 13.799/2019, quais sejam (peça 18, p. 10) :
‘- projeto apresentado e aprovado até 31/12/2018: o estado do projeto não foi alterado pela Lei, pois este está de acordo com o regramento anterior, mesmo que o início da fruição se dê em 2019 ou ano posterior;
- projeto apresentado até 31/12/2018, ou em 2019, e aprovado em 2019: a alteração legal produz alteração no estado do projeto e há efeitos tributários, uma vez que a dilação do prazo permite que este projeto supere as duas condições iniciais para aquisição do direito ao benefício (apresentação e aprovação do projeto até 31/12/2023) , todavia, a fruição ainda depende do início de operação do projeto e da emissão do laudo constitutivo;’
37. Aquela Secretaria relata, ainda, que, para a segunda possibilidade, cujos projetos seriam impactados pela alteração legal, ‘caso seja superada a natural burocracia para apreciação e aprovação do projeto, seja iniciada a operação do projeto e seja emitido o laudo constitutivo, tudo no ano de 2019, o benefício fruirá somente a partir do ano calendário de 2020’ (peça 18, p. 10) .
38. Em relação ao benefício de redução para reinvestimento (art. 3º da MP) , a RFB, no âmbito da Nota Cosit 2/2019, confirma que ‘a dilatação do prazo implica impacto na arrecadação do imposto sobre renda já no ano de 2019’ (peça 18, p. 11) .
39. No que concerne ao questionamento contido na letra ‘b’ (‘mecanismos a serem utilizados para a implementação do art. 2º do Decreto 9.682/2019, indicando, inclusive, os órgãos responsáveis pelo controle e pela verificação da adequação dos projetos a que se refere o art. 1º da Medida Provisória 2.199-14/2001 e o art. 19 da Lei 8.167/1991 no que tange às exigências do art. 14 da Lei de Responsabilidade Fiscal e dos arts. 114 e 116 da Lei de Diretrizes Orçamentárias de 2019’) , referente à oitiva, o ME assim se pronunciou (peça 17, p. 5) :
‘18. A respeito dos mecanismos a serem utilizados para implementação deste dispositivo, deve-se consignar que, dada a natureza do fato gerador do Imposto de Renda e sua modalidade de lançamento por homologação, a Administração Tributária não possui mecanismos para acompanhar em tempo real a utilização efetiva das renúncias pelos contribuintes, de forma a materializar o disposto no decreto, com vistas ao cumprimento do art. 14 da Lei de Responsabilidade Fiscal.’ (grifou-se) 
Análise da oitiva do Ministério da Economia
40. Quanto ao teor das manifestações apresentadas pelo ME no sentido de que os novos projetos aprovados em 2019 somente poderiam iniciar o usufruto do benefício previsto no 1º da MP 2.199-14/2001 no ano de 2020, entende-se que a alegação pode prosperar. Com efeito, conforme previsto nos §§ 1º e 2º da referida MP, transcritos a seguir, somente no ano calendário seguinte ao cumprimento de todas as condições para o gozo, o benefício poderá ser usufruído ou, caso o laudo constitutivo seja emitido após esse prazo, a utilização do incentivo se dará no ano subsequente ao laudo.
‘Art. 1º. (…) 
§ 1o A fruição do benefício fiscal referido no caput deste artigo dar-se-á a partir do ano-calendário subsequente àquele em que o projeto de instalação, ampliação, modernização ou diversificação entrar em operação, segundo laudo expedido pelo Ministério da Integração Nacional até o último dia útil do mês de março do ano-calendário subsequente ao do início da operação.
§ 2o. Na hipótese de expedição de laudo constitutivo após a data referida no § 1o, a fruição do benefício dar-se-á a partir do ano-calendário da expedição do laudo.’
41. Em relação ao incentivo de redução para reinvestimento (art. 3º 'daquela MP) , também merece acolhida a manifestação constante das citadas Notas de que a dilatação do prazo de fruição promovida pela Lei 13.799/2019 afeta os fatos geradores do Imposto de Renda da Pessoa Jurídica (IRPJ) ocorridos já neste exercício de 2019. Assim, a RFB apresentou a estimativa de impacto orçamentário e financeiro dos benefícios em tela entre 2019 e 2021, à exceção daquele incentivo de redução de 75% do imposto de renda (1º da MP 2.199-14/2001) , cuja prorrogação somente acarretou o usufruto a partir de 2020.
42. No que diz respeito ao questionamento da letra ‘b’, entende-se que são pertinentes os esclarecimentos prestados pela RFB quanto à impossibilidade de implementação do art. 2º do Decreto 9.682/2019, tendo em vista que a Administração Tributária não possui mecanismos para acompanhar em tempo real a utilização efetiva das renúncias pelos contribuintes, considerando a natureza do fato gerador do imposto de renda e sua modalidade de lançamento por homologação.
43. Registre-se que, mais adiante nesta instrução, no âmbito da resposta da Casa Civil da Presidência da República à comunicação do TCU a respeito desta Representação, serão abordadas outras razões expostas pela RFB que impossibilitam o cumprimento do supracitado art. 2º do Decreto 9.682/2019, conforme a Nota Cetad/Coest 12/2019.
Ministério do Desenvolvimento Regional - resposta à oitiva
44. Em atenção à oitiva encaminhada por meio Ofício 5/2019-TCU, de 21/1/2019 (peça 8) , o Ministério do Desenvolvimento Regional (MDR) encaminhou, por meio do Ofício 87/2019/Secex (MDR) - MDR, a Nota Técnica 1/CFI/CGFI/SPF1/Secex/MDR, de 19/2/2019 (peça 25) , contendo informações sobre a legalidade e legitimidade das renúncias de receita tributárias em apreço.
45. Preliminarmente, conforme consta da referida Nota Técnica, o Ministério defende que, no mérito, a Lei 13.799/2019 veio ao encontro dos objetivos institucionais do órgão (peça 25, p. 3) :
‘ (…) e da necessidade da efetiva realização dos Objetivos Fundamentais da República Federativa do Brasil, consagrados no art. 3º, III, da CF, uma vez que os incentivos fiscais se constituem num dos mais importantes instrumentos da política de redução das desigualdades sociais e regionais que insistem em enodoar a história do nosso país.’
46. O MDR alega que estrutura produtiva interna privilegiou as regiões Sudeste e Sul como áreas de maior industrialização e de recebimento de investimentos produtivos durante o século XX, levando a um crescimento desequilibrado entre as regiões do Brasil, sendo que, essencialmente, as regiões Norte, Nordeste e Centro-Oeste desenvolveram-se com menor capacidade produtiva e menores aportes em infraestrutura, fato que se repercute no Produto Interno Bruto local e na qualidade de vida de suas populações.
47. Com efeito, os incentivos fiscais foram criados com o intuito de atrair empreendimentos do setor privado para essas regiões menos favorecidas com o objetivo de promover o desenvolvimento delas, em harmonia com os objetivos fundamentais da República Federativa do Brasil de erradicar a pobreza e a marginalização e reduzir as desigualdades sociais e regionais. Além disso, alega que o art. 43 da Carta Magna prevê que a União, visando ao seu desenvolvimento e à redução das desigualdades regionais, articulará suas ações nas regiões em desenvolvimento e que os incentivos regionais compreenderão, além de outros, na forma da lei, as isenções, reduções ou diferimento temporário de tributos federais devidos por pessoas físicas ou jurídicas.
48. No que concerne à Lei 13.799/2019, o Ministério defende que a prorrogação dos incentivos em tela não implicou violação do art. 14 da LRF e dos arts. 114 e 116 da LDO/2019. Primeiro, porque, conforme consta das Notas Cetad/Coest 12/2019 e Cosit 2/2019, já comentadas anteriormente, em relação à prorrogação do incentivo de redução de 75% do imposto de renda, não haverá impacto orçamentário-financeiro para o ano de 2019, uma vez que, dada a sua sistemática de concessão, novos projetos aprovados neste ano somente poderiam iniciar o usufruto dos benefícios a partir do ano subsequente, isto é, 2020.
49. Acerca do incentivo de redução para reinvestimento, alegou-se que, embora a dilatação do prazo de fruição afete os fatos geradores do imposto de renda ocorridos já durante o ano de 2019, o que impactaria na arrecadação, a Lei criou mecanismos que implicarão aumento de receita para a União, ao determinar a devolução de recursos antes renunciados (depósitos efetuados a título de reinvestimento há mais de cinco anos) , os quais poderão se caracterizar como medida de compensação, conforme estabeleceu o art. 2º da Lei 13.799/2019, que alterou o art. 19 da Lei 8.167/1991, que trata do incentivo em comento:
‘Art. 2º O art. 19 da Lei 8.167, de 16 de janeiro de 1991, passa a vigorar com as seguintes alterações:
‘Art. 19. (…) 
§ 4º Para empreendimentos que tenham depósitos efetuados há mais de 5 (cinco) anos e não tenham projeto apresentado à Sudene ou à Sudam até 31 de dezembro de 2018, os recursos a título de reinvestimento do imposto de renda, excluída a parcela de recursos próprios, serão revertidos em favor da União.’ (grifou-se) 
50. Para amparar esse argumento, o Ministério assim se manifestou (peça 25, p. 7-8) :
‘34. Por outro lado, estudos realizados pelas Superintendências e Bancos Operadores (Banco do Nordeste e Banco da Amazônia) demonstram que o valor dos depósitos a serem repassados em favor da União é de aproximadamente R$ 185,4 milhões (Anexo - Docs. SEI 1150868 e 1150878) , incluídas as parcelas de recursos próprios e as transferências obrigatórias de que tratam os arts. 157 a 159 da CF/88.
35. Nesta senda, admitindo que eventuais depósitos efetuados junto aos bancos operadores em 2019, relativos a fatos geradores do Imposto de Renda ocorridos já durante o ano de 2019, implicarão em impacto na arrecadação já de 2019 - o que se admite apenas a título de argumentação - temos a percepção de que a reversão à União, dos depósitos efetuados a título de reinvestimento há mais de 5 (cinco) anos, ressalvado elevado juízo de valor diverso, configura medida de compensação, eis que gerará aumento de receita perfeitamente possível de ser caracterizada como proveniente de aumento da base de cálculo, como admitido pela Lei de Responsabilidade Fiscal — LRF.
36. De anotar que o Ministério do Desenvolvimento Regional disciplinará o processo de devolução desses recursos por meio de Portaria, onde será determinado: (i) que os depósitos efetuados a título de reinvestimento de imposto de renda há mais de 5 (cinco) anos, por pessoas jurídicas que não apresentaram os respectivos projetos à Sudam ou à Sudene até 31 de dezembro de 2018, deverão ser revertidos em favor da União no prazo de 90 (noventa) dias, a contar da data da publicação da portaria, excluídas as parcelas de recursos próprios, corrigidos na forma estabelecida pela legislação de regência da matéria.’
51. Segundo o MDR, essa hipótese de medida de compensação, pela reversão à União dos depósitos efetuados há mais de cinco anos por pessoas jurídicas que não apresentaram seus projetos até 31/12/2018, representa um aumento da base de cálculo do IRPJ no exercício de 2019, uma vez que as parcelas diferidas nos exercícios anteriores a 2014 serão efetivamente exigidas e recolhidas no presente exercício.
52. Para garantir que essa renúncia fiscal não exceda ao valor pretensamente compensado, conforme alteração realizada pelo art. 2º da Lei 13.799/2019, que incluiu o § 4º do art. 19 da Lei 8.167/1991, anteriormente transcrito, defende-se a instituição de mecanismo de controle dos depósitos à conta da dedução do IRPJ recolhido sobre os fatos geradores ocorridos a partir de janeiro de 2019. Assim, o órgão propôs no âmbito da Nota Técnica em comento (peça 25, p. 10-11) :
‘68. Considerando que a legislação tributária e o Regulamento do Imposto de Renda preveem a possibilidade de recolhimentos mensais e ajustes trimestrais, a garantia de equivalência entre a renúncia fiscal decorrente da Lei 113.799, de 2019 e a compensação por ela providenciada no exercício de 2019 poderá ser garantida mediante a limitação dos valores passíveis de dedução e depósito vinculado ao efetivamente recolhido pelos bancos operadores por força do art. 3º da lei em comento.
 (…) 
71. Conforme informações colhidas junto aos bancos depositários, os valores passíveis de devolução à União somam R$ 142,4 milhões na área da Sudam (Doc. SEI 1150878) e R$ 43,0 milhões na área da Sudene (Doc. SEI 1150868) . A regulamentação a ser expedida ao amparo do Decreto 9.682, de 2019, deverá estabelecer um limite prudencialmente inferior ao estimado para cada Superintendência, de modo a prevenir eventual impacto de judicialização desses recolhimentos. A partir do acompanhamento pari passo dos recolhimentos e da emissão das autorizações de depósito em cada Superintendência tais limites poderão ser ajustados até o final do exercício, inclusive com o remanejamento de eventual excedente de uma área em benefício da outra, uma vez que a renúncia e a compensação devem ser tratadas globalmente, e não regionalmente.’
53. Além dessa hipótese de medida de compensação, pela reversão à União dos depósitos efetuados há mais de cinco anos por pessoas jurídicas que não apresentaram seus projetos até 31/12/2018, o Ministério defende, também, que esse benefício de redução para reinvestimento, assim como acontece como o benefício de redução de 75% do imposto de renda, possui peculiaridades que ‘o tornam, de igual forma, sui generis, e que fazem com que seus efeitos tributários não ocorram no mesmo exercício da ocorrência do fato gerador (…) ’ (peça 25, p. 8) .
54. O MDR explica que a apuração do imposto de renda das beneficiárias deve ocorrer com base no lucro real, cuja apuração se dará no ano base, ou seja, no próprio ano de ocorrência do fato gerador (lucro) , e recolhimento definitivo somente no ano seguinte, ou trimestralmente com ajuste anual. A possibilidade de realização do depósito visando ao benefício é facultada a qualquer pessoa jurídica que atenda a determinadas condições, todavia a efetiva fruição do benefício exige o atendimento de determinados requisitos para aprovação do projeto. Dessa forma, conclui (peça 25, p. 9) :
‘53. Em virtude da semelhança da sistemática de reinvestimento e da redução, no que diz respeito ao diferimento dos prazos de aquisição e usufruto do direito ao incentivo, entendemos que é possível conceber que, tanto quanto para a redução, a prorrogação do reinvestimento instituída pela Lei 13.799/2019, não causará impactos financeiros e tributários em 2019. Não há como depósitos realizados em 2019, resultantes de fatos geradores ocorridos em 2019 (lucro da exploração) , já gerar efeitos tributários (impactos) no próprio exercício de 2019.’
55. Em relação à possível ineficácia dos instrumentos de controle a serem instituídos em cumprimento ao art. 2º do Decreto 9.682/2019, a seguir transcrito, o órgão não vislumbra risco de utilização plena do benefício pelas empresas, referente à dedução do imposto de renda, uma vez que, em termos de custo, a Lei exige o depósito concomitante de recursos próprios correspondentes a 50% do valor deduzido, cujo custo financeiro via de regra supera a remuneração dos depósitos pelo banco depositário. Do lado dos riscos, considerando que o levantamento dos recursos depositados, inclusive os próprios, dependerá de aprovação do projeto pelos órgãos competentes, não seria racional da parte das empresas qualquer insurgência contra as normas expedidas, sob o risco de pagamento dos encargos e sanções pelo atraso no efetivo recolhimento. Ressaltou-se, ainda, que o valor estimado da possível compensação promovida pelo art. 2º da Lei 13.799/2019 (que incluiu o § 4º do art. 19 da Lei 8.167/1991) , anteriormente comentado, supera largamente a renúncia fiscal estimada para o presente exercício.
56. Ainda no que concerne ao referido Decreto 9.682/2019, relatou-se que o Ministério editará portaria para disciplinar o assunto, estabelecendo as seguintes determinações (peça 25, p. 12) :
‘a) em relação aos incentivos de redução de 75% do imposto de renda, de que trata o art. 1º da 2.199-14/2001:
a.1) está autorizada a aprovação de novos projetos pela Sudam e pela Sudene
b) em relação aos incentivos a serem utilizados para fins de reinvestimento de que trata o art. 19 da Lei 8.167/1991:
b.1) que no exercício de 2019, a Sudam e a Sudene somente poderão aprovar projetos visando ao reinvestimento de recursos depositados há menos de 5 (cinco) anos, e relativos aos períodos de apuração encerrados até 31 de dezembro de 2018;
b.2) que os depósitos efetuados a título de reinvestimento de imposto de renda há mais de 5 (cinco) anos, por pessoas jurídicas que não apresentaram os respectivos projetos à Sudam ou à Sudene até 31 de dezembro de 2018, deverão ser revertidos em favor da União no prazo de 90 (noventa) dias, a contar da data da publicação da portaria, excluídas as parcelas de recursos próprios, corrigidos na forma estabelecida pela legislação de regência da matéria;
b.3) que depósitos relativos a fatos geradores ocorridos no próprio exercício de 2019, somente poderão ser efetuados até o limite da estimativa dos recursos revertidos em favor da União, a título de compensação, de acordo com os mecanismos de controle desse limite pelas superintendências e bancos operadores;
b.4) que depósitos relativos a fatos geradores ocorridos no próprio exercício de 2019, que excedam o limite da disponibilidade dos recursos revertidos em favor da União, a título de compensação, somente poderão ser recebidos pelos bancos operadores quando do encerramento da apuração em 2020, mediante a apuração do lucro real.’
57. Por fim, manifestou-se que (peça 25, p. 12) 
‘ (...) considerando as competências especificas das Superintendências de Desenvolvimento Regional, e considerando que a possibilidade de aplicação de recursos de reinvestimento em capital de giro é matéria nova, criada pela Lei ne 13.799/2019, a portaria ministerial irá determinar que a aprovação de projetos para reinvestimento de depósitos em capital de giro, na forma autorizada pelo § 5º, do art. 19 da Lei 8.167, de 16 de janeiro de 1991, com redação dada pelo art. 2º da Lei 13.799, de 2019, além das condições estabelecidas na portaria a ser publicada, deverá observar os procedimentos a serem estabelecidos pelas Diretorias Colegiadas das respectivas Superintendências.’
58. Cabe registrar que, em anexo ao retro mencionado Ofício 87/2019/Secex, o MDR encaminhou relação das empresas que possuem contas de reinvestimento há mais de cinco anos (posição de 31/1/2019) , elaborada pelo Banco do Nordeste do Brasil S.A - BNB (peça 25, p. 14-23) , bem como das empresas enquadradas no § 4° do art. 2° da Lei 13.799/2019 (depósitos efetuados há mais de cinco anos e que não tenham projeto aprovado até 31/12/2018) , encaminhadas pelo Banco da Amazônia S.A. - Basa (peça 25, p. 24-27) com saldo corrigido até 31/1/2019.
Análise da oitiva do Ministério do Desenvolvimento Regional
59. Quanto à defesa do mérito da Lei 13.799/2019, o Ministério apresentou a justificativa de que os incentivos fiscais vieram ao encontro de um dos objetivos fundamentais da República Federativa do Brasil, uma vez que constituem um dos mais importantes instrumentos da política de redução das desigualdades sociais e regionais, conforme se depreende da leitura dos arts. 3º, inciso III, e 43, § 2º, inciso III, da Constituição Federal. De fato, analisando os referidos dispositivos, transcritos a seguir, observa-se a preocupação do constituinte em propiciar o desenvolvimento regional mais equânime, utilizando-se, para tanto, entre outros instrumentos, os incentivos fiscais.
‘Art. 3º Constituem objetivos fundamentais da República Federativa do Brasil:
 (…) 
III - erradicar a pobreza e a marginalização e reduzir as desigualdades sociais e regionais;
 (…) 
Art. 43. Para efeitos administrativos, a União poderá articular sua ação em um mesmo complexo geoeconômico e social, visando a seu desenvolvimento e à redução das desigualdades regionais.
 (…) 
§ 2o. Os incentivos regionais compreenderão, além de outros, na forma da lei:
III - isenções, reduções ou diferimento temporário de tributos federais devidos por pessoas físicas ou jurídicas.’
60. Ressalta-se que, no exame das Contas anuais do Presidente da República, com base nos números apresentados pela RFB, tem-se constatado que a distribuição das renúncias de receita tributária tem seguido o mesmo padrão ao longo dos anos, ou seja, as regiões Norte, Nordeste e Centro-Oeste recebem valores e percentuais inferiores aos das regiões mais desenvolvidas economicamente, Sudeste e Sul, conforme tabela a seguir relativa ao exercício de 2018.
Renúncias de receitas federais - regionalização - 2018
R$ milhões
Fonte: Relatório sobre as Contas do Presidente da República de 2018.
61. Assim, considerando que a estrutura produtiva brasileira se concentra nas regiões mais desenvolvidas, o que acarreta menos investimentos às demais regiões, como relatado pelo órgão, e considerando que o mecanismo de geração das renúncias tributárias, em regra, é associado à presença de produção e renda nessas regiões Sul e Sudeste) , entende-se que a prorrogação dos incentivos em comento tem amparo em evidências factuais e visa contribuir para o alcance do objetivo constitucional de reduzir as desigualdades regionais e sociais nas regiões Norte e Nordeste.
62. Acerca do benefício previsto no 1º da MP 2.199-14/2001 (redução de 75% do imposto de renda) , também assiste razão ao MDR, conforme já comentado em relação à análise das alegações do ME, de que somente no ano calendário seguinte ao cumprimento de todas as condições para o gozo, o benefício poderá ser usufruído ou, caso o laudo constitutivo seja emitido após esse prazo, a utilização do incentivo se dará no ano subsequente ao laudo.
63. No que respeita ao incentivo de redução para reinvestimento (art. 3º da MP) , o Ministério aduziu que a prorrogação desse benefício também, da mesma forma em relação ao citado benefício da redução, não trouxe impacto em 2019, ao considerar que a efetiva fruição deste estava condicionada à aprovação do projeto pela respectiva Agência de Desenvolvimento em momento posterior (art. 19 da lei 8.167/1991) . Verifica-se, entretanto, que essa alegação não pode ser aceita, tendo em vista que a renúncia fiscal, ou seja, a perda da arrecadação, materializa-se a cada pagamento a menor (30%) do IRPJ que o contribuinte realiza, seja na apuração trimestral, nos pagamentos mensais por estimativa ou no ajuste anual, conforme inclusive apontou a RFB na sua Nota Cetad/Coest 13, de 4/2/2019, encaminhada pela Casa Civil da Presidência da República (peça 29, p. 49-54) , a ser comentada posteriormente nesta instrução.
64. Outrossim, o MDR ainda argumentou que, mesmo se a dilatação do prazo de fruição afetasse os fatos geradores do imposto de renda ocorridos já durante o ano de 2019, o que impactaria na arrecadação, o art. 2º da Lei 13.799/2019, por meio do qual foi incluído o § 4º do art. 19 da Lei 8.167/1991 (reversão dos recursos reinvestidos para União no caso dos depósitos efetuados há mais de cinco anos sem que o respectivo projeto tenha sido aprovado até 31/12/2018) , criou mecanismos que implicarão aumento de receita para a União em 2019, ao determinar a devolução de recursos antes renunciados, referentes a esses depósitos, os quais poderiam se caracterizar como medida de compensação, por ampliação da base de cálculo, conforme prevista pelo II do art. 14 da LRF.
65. No entanto, entende-se que, considerando que a base de cálculo do IRPJ é o lucro das empresas apurado anualmente, essa hipótese apresentada pelo órgão, da pretensa medida de compensação por conta da reversão dos depósitos, não deve ser aceita, uma vez que essa reversão não pode ser considerada como aumento da base de cálculo, a qual seria uma condição que justificaria a concessão ou ampliação do incentivo, de acordo com o supracitado dispositivo da LRF.
Casa Civil da Presidência da República - resposta à comunicação
66. Em resposta à comunicação (peça 10) promovida por esta Semag (Ofício 8/2019-TCU/Semag, de 21/1/2019) , por meio da qual notificou-se a Casa Civil da Presidência da República sobre o Despacho do Ministro Relator Bruno Dantas (peça 5) , bem como foram encaminhadas cópias das peças 3 e 4 deste processo, aquele órgão enviou o Ofício 32/2019/CGGOV/Digov/SE/CC/PR (peça 29) .
67. Com efeito, a Casa Civil apresentou informações enviadas pelo MDR e pelo ME, por meio da Nota Técnica 1/CFI/CGFI/SPF1/Secex/MDR, de 19/2/2019, e da Nota Cetad/Coest 12, de 4/2/2019, já comentadas anteriormente. Da mesma forma, foi encaminhada a Nota Cetad/Coest 13, de 4/2/2019, que será abordada a seguir, e que tratou da análise do Decreto 9.682/2019.
68. A citada Nota foi elaborada pela RFB, a qual destacou, inicialmente, que as informações sobre renúncias constantes do Demonstrativo de Gastos Tributários (DGT) , mencionado no art. 2º Decreto 9.682/2019, apresentam a natureza de estimativas, não se constituindo em limites orçamentários para utilização das renúncias fiscais, bem como não significando que esses valores ingressariam nos cofres públicos caso a renúncia não existisse.
69. A Secretaria lembrou que as estimativas de receita do PLOA 2019, bem como as estimativas de renúncias do DGT, não contemplaram os efeitos da Lei 13.799/2019, impossibilitando, assim, sua utilização como parâmetro para aprovação dos projetos ao longo do exercício de 2019, da forma estabelecida no referido Decreto. Acrescenta, ainda, que ‘verificou-se a impossibilidade de atendimento, no âmbito da Receita Federal, ao disposto no art. 2º do Decreto 9.682, de 2019, que tratou os valores de renúncia constantes do DGT como limites orçamentários’ (peça 29, p. 52) .
70. Conforme salientado naquela Nota, ainda que se afastem essas razões, o disposto no art. 2º do Decreto não poderia ser implementado pela Secretaria tendo em vista o não conhecimento do valor da renúncia no momento da aprovação dos projetos, bem como a não concomitância da fruição do benefício com o recebimento de informações pelo fisco. Ademais, alegou-se que as regras que conformam o arcabouço desses benefícios fiscais não impõem qualquer tipo de limite quantitativo para usufruto, tanto em relação ao número de contribuintes que podem se beneficiar, quanto ao montante individual máximo que cada um pode utilizar, o que dependerá exclusivamente de variável incerta, ou seja, do valor apurado como lucro do empreendimento.
71. Com efeito, a RFB informa que ‘a defasagem temporal entre a fruição e o fluxo de informações está relacionada com a modalidade do lançamento por homologação do Imposto de Renda, em que o contribuinte tem o dever de apurar, informar e recolher o tributo, observada a legislação aplicável, sem exame prévio da autoridade tributária’ (peça 29, p. 52) . Somente no ano seguinte, o contribuinte cumpre a obrigação acessória de preencher e enviar a declaração de imposto de renda, informando, no caso, que utilizou os benefícios fiscais.
72. Desse modo, acrescenta que os benefícios em tela se materializam a cada pagamento a menor que o contribuinte realiza, seja na apuração trimestral, nos pagamentos mensais por estimativa ou no ajuste anual, sem qualquer conhecimento ou intervenção da administração. Completa, ainda, que a ‘informação sobre a utilização somente é enviada para a administração tributária após o aperfeiçoamento do fato gerador do Imposto de Renda, circunstância que impossibilita o acompanhamento de forma concomitante à fruição dos benefícios, impedindo qualquer forma de controle tempestivo do montante renunciado’ (peça 29, p. 53) .
Análise da resposta da Casa Civil da Presidência da República
73. Das informações prestadas pela Casal Civil, a única ainda não analisada diz respeito à Nota Cetad/Coest 13, de 4/2/2019, elaborada pela RFB e que tratou do teor do Decreto 9.682/2019. Nela, conforme relatado anteriormente, a Secretaria ressalta, em suma, a impossibilidade de atendimento do art. 2º do Decreto, considerando que as renúncias de receita do DGT apresentam natureza de estimativas, não podendo assim, servir como limites orçamentários para concessão de benefícios.
74. Entende-se, inicialmente, que os argumentos apresentados por aquela Secretaria merecem ser acolhidos. Em primeiro lugar, é fato que o referido Demonstrativo que acompanha o PLOA efetivamente é apenas uma previsão da renúncia decorrente do incentivo tributário, não se revestindo de grau de certeza inerente às despesas diretas ou à arrecadação, como explicado pela RFB. Outrossim, conforme já observado, não há concomitância da fruição do benefício com o recebimento das informações pelo fisco, sendo que a utilização do incentivo somente é enviada para a Administração após a ocorrência do fato gerador (ano seguinte, quando da declaração do imposto de renda) , impedindo qualquer controle tempestivo do montante renunciado.
75. Em segundo lugar, as estimativas de renúncia contidas no DGT que acompanhou o PLOA 2019 não contemplaram a prorrogação dos benefícios estabelecida pela Lei 13.799/2019, conforme já relatado, o que impossibilita sua utilização como parâmetro para aprovação dos projetos ao longo deste ano, como pretendeu o disposto no Decreto.
76. Em terceiro lugar, e mais importante, a legislação que rege a concessão e ampliação dos incentivos fiscais não estabelece qualquer limite para usufruto dos benefícios, tanto em relação ao número de contribuintes, quanto ao montante utilizado pelos beneficiários, considerando o atendimento das condições legais de usufruto. Diante disso, entende-se que houve exorbitância do poder regulamentar do Decreto, notadamente quanto aos seus arts. 2º e 3º, ensejando um conflito de ilegalidade entre o ato e a legislação que trata da matéria.
CONCLUSÃO
77. A presente Representação foi formulada por esta Semag, com fundamento no art. 237, inciso VI, do Regimento Interno do Tribunal de Contas da União, e objetivou avaliar as possíveis irregularidades na concessão e ampliação dos benefícios tributários prorrogados pela Lei 13.799/2019, diante dos requisitos exigidos pela LRF, pela LDO/2019 e, ainda, pelo disposto no art. 113 do ADCT.
78. A Lei em apreço alterou os arts. 1º e 3º da Medida Provisória 2.199-14/2001 com vistas a prorrogar até 31/12/2023 o prazo para protocolização e aprovação de novos projetos beneficiados com a redução de 75% do imposto de renda e adicionais calculados com base no lucro de exploração, para instalação, ampliação, modernização ou diversificação, bem como para aplicação do percentual de 30% para reinvestimento, concernentes a empreendimentos dos setores da economia que venham a ser considerados, em ato do Poder Executivo, prioritários para o desenvolvimento regional, nas áreas de atuação da Sudene e da Sudam.
79. O PLS 656/2015, que deu origem à Lei em análise, foi apresentado no âmbito do Senado Federal, passando posteriormente por diversas comissões do Congresso Nacional. Após aprovação em 1º/12/2018 pela Câmara dos Deputados, o Presidente da República sancionou o projeto em 3/1/2019 com veto parcial, relativo aos dispositivos que estendiam os benefícios fiscais às empresas em operação na área de atuação da Sudeco, por considerar que os benefícios não atenderam aos dispositivos da LRF e da LDO/2019 que versam sobre a concessão dos incentivos fiscais.
80. Após a sanção da Lei 13.799/2019, em 4/1/2019 o Presidente da República assinou o Decreto 9.682/2019, que dispôs sobre a aprovação de projetos e concessão dos benefícios em apreço nas áreas da Sudam e da Sudene, conforme o art. 1º da Medida Provisória 2.199-14/2001 e o art. 19 da Lei 8.167/1991. Segundo o disposto no Decreto, a aprovação dos projetos e a concessão dos incentivos fiscais deverão observar os ‘limites estabelecidos’ no DGT.
81. O Decreto também estabeleceu que os referidos benefícios fiscais que tenham sido concedidos ou ampliados pela Lei 13.799/2019, e que ultrapassem os limites a que se refere o art. 2º, somente entrarão em vigor quando implementadas as medidas de compensação de que trata o inciso II do caput do art. 14 da LRF.
82. Diante desses fatos apresentados, a Semag, no âmbito da instrução inicial da Representação, considerou que a aprovação pelo Congresso Nacional e a sanção, por parte do Presidente da República, da matéria atinente à Lei 13.799/2019, não observou a legislação de regência relativa à concessão e ampliação dos benefícios tributários, especialmente quanto aos arts. 113 da do ADCT, 14 da LRF e 114 e 116 da LDO/2019.
83. De fato, contatou-se o descumprimento do art. 113 do ADCT, pois no âmbito do projeto de Lei do Congresso Nacional, e posteriormente, da Lei em apreço, sancionada pelo Presidente da República, não foi demonstrada a estimativa do impacto orçamentário e financeiro decorrentes dessas renúncias de receita. No tocante à LRF, o descumprimento dos incisos I e II do art. 14 diz respeito à ausência da estimativa desse impacto, acompanhada da correspondente demonstração de que a renúncia foi considerada na estimativa de receita da lei orçamentária, e não afetaria as metas dos resultados fiscais previstas no anexo próprio da LDO, ou alternativamente, a indicação de medidas de compensação. Além disso, não se observaram outros requisitos necessários para prorrogação desses benefícios, previstos na LDO/2019, entre os quais a memória de cálculo detalhada dessa estimativa do impacto (caput do respectivo art. 114) .
84. Da mesma forma, conforme relatado na instrução inicial desta Representação, descumpriu-se o § 1º do art. 116 da LDO/2019, uma vez que a ampliação do benefício não atendeu ao prazo de prorrogação não superior a cinco anos (o prazo de fruição é de dez anos, conforme estabelece o § 3º do art. 1º da MP 2.199-14/2001) , nem demonstrou que o montante do incentivo deveria ser reduzido em pelo menos dez por cento ao ano e que o respectivo ato fosse acompanhado dos objetivos, metas e indicadores relativos à política pública fomentada.
85. Nota-se que o § 2º do art. 14 da LRF prevê que se o ato de concessão ou ampliação do incentivo ou benefício decorrer da condição contida no inciso II (acompanhado de medida de compensação no exercício de sua vigência e nos dois seguintes) , o benefício somente entrará em vigor quando implementadas essas medidas.
86. No que concerne ao referido dispositivo, o Tribunal, conforme o Acórdão 263/2016-TCU-Plenário (relatoria Ministro Raimundo Carreiro) , em processo (TC Processo 003.850/2016-1) de consulta formulada pelo Ministro de Estado da Fazenda, sobre o momento em que pode ser considerada cumprida a exigência de implementação das medidas de compensação em comento para concessão ou ampliação desses benefícios, se posicionou da seguinte forma:
‘ (…) 
9.2.1. para fins do disposto no art. 14, inciso II e § 2º, da Lei Complementar 101/2000 - Lei de Responsabilidade Fiscal (LRF) , a exigência de implementação de medidas de compensação para concessão ou ampliação de renúncias de receitas é considerada cumprida:
9.2.1.1. a partir da elevação de alíquotas de tributos, por meio de lei ou de decreto, na data de publicação da lei ou do decreto, ainda que tais tributos devam obediência ao princípio da anterioridade nonagesimal, desde que o ato normativo que promova a elevação de alíquota se mantenha eficaz ao longo de todo o exercício financeiro e que o valor a ser arrecadado após a noventena, mas no mesmo exercício, seja suficiente para neutralizar o impacto orçamentário-financeiro da renúncia naquele exercício;
9.2.1.2. a partir da elevação de alíquotas de tributos, por meio de medida provisória, na data de conversão da medida provisória em lei, ainda que tais tributos devam obediência ao princípio da anterioridade nonagesimal, desde que o ato normativo que promova a elevação de alíquota se mantenha eficaz ao longo de todo o exercício financeiro e que o valor a ser arrecadado após a noventena, mas no mesmo exercício, seja suficiente para neutralizar o impacto orçamentário-financeiro da renúncia naquele exercício;
9.2.2 para os exercícios financeiros seguintes ao da concessão ou ampliação da renúncia de receita, o mecanismo previsto no inciso I do art. 14 da Lei de Responsabilidade Fiscal exige que a renúncia seja considerada nas estimativas de receita das respectivas leis orçamentárias, na forma do art. 12 dessa mesma Lei, de modo a não afetar as metas fiscais estabelecidas nas respectivas leis de diretrizes orçamentárias;’
87. Não obstante, cabe observar que a Lei 13.799/2019 se encontra válida no ordenamento jurídico e, portanto, produzindo seus efeitos legais. A esse respeito, convém transcrever entendimento exposto pelo Exmo. Procurador do Ministério Público de Contas Sergio Caribé, no âmbito de consulta formulada pelo então Ministro da Fazenda, Eduardo Guardia, acerca de procedimentos adotados no caso de medidas legislativas aprovadas sem a observância do disposto no art. 112 da Lei 13.473/2017 (LDO/2018) , nos arts. 15, 16 e 17 da LRF, no art. 113 do ADCT e no art. 167 da Constituição Federal, ou seja, que geram obrigações para a União sem a devida adequação aos requisitos previstos em normas orçamentárias e financeiras:
‘18. Em termos práticos, cumpre esclarecer, desde já, ser inviável negar cumprimento a lei aprovada pelo Congresso Nacional, ainda que padeça de vício de inconstitucionalidade, tendo em vista a necessidade de respeito à ordem jurídica firmada no Estado Democrático de Direito. Dessa forma, a resposta à consulta perpassa a necessidade de distinguir o momento em que ocorre o descumprimento de dispositivos previstos em leis ordinárias ou complementares, como é o caso da LDO e da LRF, respectivamente, daquele em que se materializa a ofensa ao disposto na Constituição Federal.
19. Nesse ponto, manifesto entendimento no sentido de que, havendo inobservância às leis que dispõe sobre a obrigatoriedade da estimativa de impacto orçamentário durante o trâmite do projeto de lei, ou seja, na fase interna corporis, a avaliação da legalidade cabe ao Poder Legislativo, por meio das comissões que tenham atribuição para tanto.
20. Por outro lado, a partir do momento em que a lei entra no ordenamento jurídico, sem que tenha sido observado procedimento previsto na Constituição Federal, ela nasce eivada de vício que atrai a apreciação pelo Poder Judiciário, por meio do Supremo Tribunal Federal (STF) , guardião da Carta Magna.
21. No caso da consulta ora em exame, trata-se de situações enquadradas na hipótese descrita no item anterior, quando já se exauriu o processo legislativo e o normativo que incrementou despesas ou acarretou diminuição na arrecadação, sem que a correspondente estimativa de impacto orçamentário, já se encontra vigente.’
88. Ressalta-se, também, a importância desses incentivos em exame para as regiões beneficiadas (Norte e Nordeste) , conforme destacou o Ministério do Desenvolvimento Regional, em resposta à oitiva realizada, como instrumentos de política regional voltados para a geração de emprego e renda nessas regiões.
89. Desse modo, considerando que esses incentivos fiscais se constituem em um dos mais importantes instrumentos da política de redução das desigualdades sociais e regionais, consagrados como objetivos fundamentais da República (arts. 3º, inciso II, e 43, § 2º, inciso III, da Constituição Federal) , que a ampliação desses incentivos foi proposta no âmbito do Congresso Nacional, e ainda, que já vigoram há décadas, entende-se que o Tribunal não deva determinar a suspensão cautelar da implementação desses incentivos, o que poderia gerar decréscimo dos investimentos e insegurança jurídica.
90. Nessa mesma linha, o Exmo. Ministro Relator Vital do Rêgo decidiu, em situação similar, não adotar medidas cautelares voltadas a suspender os benefícios tributários decorrentes da Lei Complementar 162/2018 e Lei 13.606/2018, no âmbito do Relatório que fundamentou o Acórdão 1360/2018-TCU-Plenário, referente à Representação do Ministério Público junto ao TCU (TC Processo 012.691/2018-6) que analisou possíveis irregularidades relacionadas à concessão desses incentivos. Naquela oportunidade, o Exmo. Relator assim se pronunciou: ‘Diante dessa situação peculiar, entendo que a atuação desta Corte de Contas deve ser pautada pelo equilíbrio, sem descuidar das atribuições que a Constituição Federal delega ao TCU, em especial no que diz respeito à fiscalização das contas públicas e a sustentabilidade fiscal de União’.
91. Registre-se que, no âmbito do referido Acórdão, o Tribunal reconheceu a Representação e expediu alerta ao Poder Executivo acerca das irregularidades identificadas:
‘9.2. referendar o alerta ao Poder Executivo acerca da ausência de atendimento aos requisitos legais previstos no art. 14, inciso II, § 2º, da Lei de Responsabilidade Fiscal, no art. 112 da Lei 13.473/2017 (LDO/2018) e no art. 113 do Ato das Disposições Constitucionais Transitórias, quando da implementação do Programa Especial de Regularização Tributária das Microempresas e Empresa de Pequeno Porte optantes pelo Simples Nacional (Pert-SN) e do Programa de Regularização 'Tributária Rural (PRR) , nos termos do art. 59, § 1º., inciso V, da Lei Complementar 101/2002.’
92. Historicamente o Tribunal, com base em diversas fiscalizações, tem se pronunciado em outras situações análogas a examinada nesta Representação, quando expediu diversas recomendações e determinações a órgãos do Poder Executivo com vistas ao cumprimento dos dispositivos constitucionais e legais sobre o tema, principalmente quanto ao art. 14 da LRF, quais sejam: itens 9.2 e 9.3 do Acórdão 747/2010-TCU-Plenário (relatoria Ministro Augusto Nardes) , item 9.4 do Acórdão 809/2014-TCU-Plenário (relatoria Ministro Benjamin Zymler) , item 9.1 do Acórdão 1205/2014-TCU-Plenário (relatoria Ministro Raimundo Carreiro) , subitem 1.6.1 do Acórdão de Relação 384/2016-TCU-Plenário (relatoria Ministro Augusto Nardes) , item 9.5 do Acórdão 793/2016-TCU-Plenário (relatoria Ministro Raimundo Carreiro) , item 9.2 do Acórdão 2776/2017-TCU-Plenário (relatoria Ministra Ana Arraes) , item 9.1 do Acórdão 1270/2018-TCU-Plenário (relatoria Ministro José Múcio Monteiro) e itens 9.5 a 9.7 do Acórdão 2756/2018-TCU-Plenário (relatoria Ministro José Múcio Monteiro) . Ademais, conforme o subitem 9.2.3 do Acórdão 263/2016-TCU-Plenário (relatoria Ministro Raimundo Carreiro) , entendeu-se que a concessão ou ampliação de renuncias de receitas deve se pautar pelos pressupostos gerais da gestão fiscal responsável insculpidos no § 1º do art. 1º da LRF, quais sejam: planejamento, transparência, prevenção de riscos e correção de desvios.
93. Na mesma linha, esta Corte de Contas, nos Relatórios sobre as Contas do Presidente da República referentes aos exercícios de 2016 (relatoria Ministro Bruno Dantas) , 2017 (relatoria Ministro Vital do Rêgo) e 2018 (relatoria Ministra Ana Arraes) , alertou o Poder Executivo com relação ao descumprimento dos referidos dispositivos legais naqueles exercícios, inclusive quanto ao art. 113 do ADCT e artigos das respectivas LDOs.
94. Assim, entende-se que se deva expedir alerta ao Poder Executivo acerca da ausência de atendimento aos requisitos legais previstos no art. 14, incisos I e II, da LRF, nos arts. 114 e 116 da LDO/2019 e no art. 113 do ADCT, quando da implementação e sanção dos benefícios tributários decorrentes da Lei 13.799/2019, tais como: projeção do impacto orçamentário-financeiro, acompanhada da correspondente demonstração; atendimento ao disposto na lei de diretrizes orçamentárias; demonstração de que a renúncia foi considerada na estimativa de receita da lei orçamentária e não afetaria as metas dos resultados fiscais previstas no anexo próprio da lei de diretrizes orçamentárias; ou alternativamente, a indicação de medidas de compensação tributárias; fixação de vigência máxima de cinco anos; o montante do incentivo ou benefício prorrogado seja reduzido em pelo menos dez por cento ao ano e que seja acompanhado de objetivos, metas e indicadores relativos à política pública fomentada.
95. Convém observar, também, o requisito contido no supramencionado § 2º do art. 14 da LRF, quanto à necessidade de implementação das medidas de compensação durante a vigência do incentivo fiscal, com vistas a resguardar o equilíbrio orçamentário-financeiro e as metas fiscais. Com efeito, cabe salientar o alerta emitido pelo Tribunal (subitem 9.2 do Acórdão 384/2016-TCU-Plenário) , no âmbito do monitoramento da determinação referente ao subitem 9.2.3.1 do Acórdão 747/2010-TCU-Plenário, relativo ao cumprimento do disposto no art. 14, inciso II, da LRF, bem como o entendimento desta Corte contido do subitem 9.2.3 do já comentado Acórdão 263/2016-TCU-Plenário:
Acórdão 384/2016-TCU-Plenário
‘9.2. Alertar o Poder Executivo Federal e, na sua estrutura, o Ministério da Fazenda, com fundamento no art. 59, § 1º, inciso V, da Lei Complementar 101/2000, que, nos termos do disposto no § 2º do art. 14 da Lei de Responsabilidade Fiscal, deve haver compatibilidade temporal entre a vigência das renúncias de receitas e as respectivas medidas de compensação;’
Acórdão 263/2016-TCU-Plenário
‘9.2.3. a temática das renúncias de receitas guarda estreita relação com a sustentabilidade fiscal e a efetividade das políticas públicas, razão pela qual a concessão ou ampliação de uma renúncia, além de atender às exigências específicas do art. 14 da Lei de Responsabilidade Fiscal, também deve pautar-se pelos pressupostos gerais da gestão fiscal responsável insculpidos no § 1º do art. 1º desse mesmo diploma legal, quais sejam: planejamento, transparência, prevenção de riscos e correção de desvios;’
96. Assim, com base no que dispõe o art. 14, inciso II, § 2º, bem como nos subitens 9.2 e 9.2.3 dos Acórdão 384/2016-TCU-Plenário e 263/2016-TCU-Plenário, respectivamente, convém propor que seja determinado ao Ministério da Economia que implemente as medidas de compensação de que trata o art. 14 da LRF necessárias à concessão e ampliação dos incentivos fiscais prorrogados pela Lei 13.799/2019.
97. Ademais, propõe-se que seja determinado ao Ministério da Economia que informe no Demonstrativo de Gastos Tributários, documento produzido pela Secretaria da Receita Federal do Brasil em atendimento ao § 6º do art. 165 da Constituição e ao inciso II do art. 5º da LRF, e que acompanhará o projeto de lei orçamentária para 2020, a estimativa do impacto desses benefícios fiscais prorrogados pela Lei 13.799/2019, em atendimento ao previsto no caput do art. 14 da LRF.
98. Considerando, conforme mencionado anteriormente, que a aprovação de norma em comento não atendeu ao previsto nos arts. 113 do ADCT, 14 da LRF e 114 e 116 da LDO/2019, há que se arguir a inconstitucionalidade e ilegalidade da Lei 13.799/2019, segundo já salientado no âmbito da instrução inicial desta Representação.
99. A apreciação em primeiro plano de matéria de natureza relativa a controle abstrato de constitucionalidade não está inserida no arcabouço de competências constitucional e legalmente conferidas ao TCU, já que cabe originalmente aos legitimados citados no art. 103 da CF/1988 propor ação direta de inconstitucionalidade. Assim, cabe a aplicação do enunciado da Súmula 70 desta Corte, a qual estabelece que, nas fiscalizações realizadas nas unidades jurisdicionadas, ao constatar irregularidades cuja apreciação esteja fora de sua competência, o TCU poderá dar também conhecimento destes fatos à autoridade competente.
100. Assim, conforme proposta também contida na instrução inicial, considerando que os elementos constantes dos autos podem aproveitar à ação fiscalizatória do Ministério Público da União, entende-se pertinente encaminhar à Advocacia-Geral da União e à Procuradoria-Geral da República cópia desta representação, a fim de que a autoridade competente, em vista das disposições contidas nesses dispositivos constitucionais e legais, avalie a pertinência de instaurar os procedimentos cabíveis para análise da constitucionalidade da Lei 13.799/2019, bem como da sua ilegalidade, tendo em vista o conflito verificado entre seus dispositivos e o art. 14 da Lei Complementar 101/2000, c/c os arts. 114 e 116, caput e § 1º, da Lei 13.707/2018 (LDO/2019) .
101. Quanto à não observância das condições legais e constitucionais para aprovação do projeto inicial por parte do Parlamento, que resultou na Lei 13.799/2019, registra-se que o Tribunal já identificou essa prática por parte do Congresso Nacional durante o exame das Contas do Presidente da República, bem como em processo de Monitoramento (TC Processo 030.150/2015-0) , no âmbito do qual foi exarada recomendação (item 9.2 do Acórdão 793/2016-TCU-Plenário, relatoria Ministro Raimundo Carreiro) aos Presidentes da Câmara dos Deputados e do Senado Federal para que orientem os órgãos de assessoramento legislativo que atuam junto às comissões competentes, quando da análise de propostas que concedam ou ampliam renúncias de receita tributárias, sobre a necessidade de que seja verificado o cumprimento dos requisitos exigidos no art. 14 da LRF.
102. Registre-se que, no âmbito de auditoria realizada por esta Semag, diante da constatação de descumprimento aos dispositivos constitucionais e legais quanto ao atendimento aos requisitos para instituição de renúncias de receitas tributárias concedidas no exercício de 2017, este Tribunal, por meio do Acórdão 2937/2018-TCU-Plenário (relatoria Ministro José Múcio Monteiro) , assim decidiu:
‘9.2. alertar:
 (…) 
9.2.2. o Poder Legislativo que a manutenção da atual dinâmica de expansão das despesas e/ou inibição de receitas, mediante inovações ou alterações legislativas desacompanhadas de adequadas estimativas do impacto orçamentário-financeiro nas finanças da União e de medidas mitigadoras destes impactos, acarreta riscos significativos para a sustentabilidade fiscal do país, além de comprometer a capacidade operacional dos órgãos federais para a prestação de serviços públicos essenciais aos cidadãos;’
103. Assim, entende-se que se deva propor recomendação, similar àquela do item 9.2 do Acórdão 793/2016-TCU-Plenário, aos Presidentes da Câmara dos Deputados e do Senado Federal para que procedam à referida orientação diretamente às comissões competentes.
104. Isso posto, cumpre rememorar que, diante dos fatos apontados na instrução inicial da Representação, o Exmo. Sr. Ministro Relator Bruno Dantas acompanhou o posicionamento exposto pela Unidade Técnica e determinou a realização de oitiva dos Ministérios da Economia e do Desenvolvimento Regional sobre os fatos apontados nesta Representação.
105. Conforme resposta do Ministério da Economia (representado pela RFB) , considera-se que pode ser acolhida a explicação no sentido de que, dada a sistemática de utilização do benefício de redução de 75% do imposto de renda (art. 1º da MP 2.199-14/2001) , os novos projetos aprovados em 2019 somente poderiam iniciar o usufruto desses benefícios a partir do ano subsequente, ou seja, 2020, ou seja, o benefício fiscal não trará impacto financeiro para o ano de 2019. Esse entendimento também foi corroborado pelo MDR (item 40 desta instrução) .
106. Quanto ao incentivo de redução para reinvestimento, previsto no art. 3º daquela MP, entende-se que assiste razão àquele Ministério quanto à explicação de que a dilatação do prazo de fruição instituída pela Lei 13.799/2019 afeta os fatos geradores do imposto de renda ocorridos já durante o ano de 2019. Em cumprimento à oitiva, o ME também informou os valores projetados pela RFB relativamente aos citados benefícios fiscais para o período 2019-2021 (itens 41 e 42) .
107. Ademais, verifica-se que são pertinentes os esclarecimentos prestados pela RFB quanto à impossibilidade de implementação do art. 2º do Decreto 9.682/2019, tendo em vista que a Administração Tributária não possui mecanismos para acompanhar em tempo real a utilização efetiva das renúncias pelos contribuintes, considerando a natureza do fato gerador do imposto de renda e sua modalidade de lançamento por homologação (item 42) .
108. Ressalta-se que a Casa Civil também prestou esclarecimentos, por meio de Nota elaborada pela RFB, acerca do teor do referido Decreto 9.682/2019. Entende-se que as alegações apresentadas também devem ser acolhidas. Primeiro porque verifica-se a impossibilidade de atendimento do art. 2º do Decreto, considerando que as renúncias de receita do DGT apresentam natureza de estimativas, não podendo assim, servir como limites orçamentários para concessão desses benefícios (item 74) .
109. Além disso, tendo em vista que as estimativas de renúncia contidas no DGT que acompanhou o PLOA 2019 não contemplaram a prorrogação dos benefícios estabelecidos pela Lei 13.799/2019, torna-se impossível sua utilização como parâmetro para aprovação dos projetos ao longo deste ano, como pretendeu o disposto no Decreto  (item 75) .
110. Ademais, a legislação que trata dos incentivos não estabeleceu qualquer limite para seu usufruto. Diante disso, considera-se que houve exorbitância do poder regulamentar do Decreto, notadamente quanto aos seus arts. 2º e 3º, ensejando um conflito de ilegalidade entre o ato e a legislação em apreço (item 76) .
111. Nesse sentido, considerando que o Decreto está eivado de irregularidade, por introduzir limite para usufruto desses benefícios tributário, entende-se por bem propor recomendação à Casa Civil da Presidência da República que proceda à revogação dos citados arts. 2º e 3º do Decreto 9.682/2019, por contrariarem a legislação referente à concessão e ampliação dos benefícios tributários, bem como propõe-se determinar à Sudene e à Sudam que se abstenham em aplicar os arts. 2º e 3º daquele Decreto, pelos mesmos motivos.
112. No que concerne à resposta do Ministério do Desenvolvimento Regional à oitiva, entende-se que, de fato, os incentivos fiscais se constituem num dos mais importantes instrumentos da política de redução das desigualdades sociais e regionais (item 59) .
113. Corrobora esse entendimento a constatação, no âmbito do exame das Contas anuais do Presidente da República, de que a distribuição das renúncias de receita tributária vem seguindo o padrão no sentido de que as regiões Norte, Nordeste e Centro-Oeste, menos favorecidas, recebem os menores percentuais e valores em relação aos totais desses incentivos, enquanto as regiões economicamente mais desenvolvidas, Sudeste e Sul, se beneficiam com maiores montantes. Desse modo, a prorrogação dos incentivos em comento visa contribuir para a redução das desigualdades regionais e sociais (item 61) .
114. Especificamente quanto ao benefício de redução para reinvestimento (art. 3º da MP) , o MDR alegou que sua prorrogação não traria impacto em 2019, ao considerar que a efetiva fruição do incentivo estava condicionada à aprovação do projeto pela respectiva Agência de Desenvolvimento em momento posterior. Verifica-se, entretanto, que esse entendimento não pode prosperar, considerando que a renúncia fiscal, ou seja, a perda da arrecadação, materializa-se a cada pagamento a menor (30%) do IRPJ que o contribuinte realiza, seja na apuração trimestral, nos pagamentos mensais por estimativa ou no ajuste anual (item 63) .
115. Por fim, o Ministério alegou que a reversão dos recursos reinvestidos para a União no caso dos depósitos efetuados há mais de cinco anos sem que o respectivo projeto tenha sido aprovado até 31/12/2018 (§ 4º do art. 19 da Lei 8.167/1991) , poderia se caracterizar como medida de compensação, por ampliação da base de cálculo e que, por isso, poderia justificar a concessão ou ampliação do incentivo, em conformidade com o disposto no II do art. 14 da LRF. No entanto, essa argumentação não encontra amparo legal, visto que a reversão em apreço não pode ser considerada aumento da base de cálculo, já que a base de cálculo do IRPJ é o lucro das empresas apurado anualmente (item 65) .
PROPOSTA DE ENCAMINHAMENTO
116. Pelo exposto, submetem-se os autos à consideração superior, propondo:
a) conhecer da presente Representação, satisfeitos os requisitos de admissibilidade previstos nos arts. 235, caput, e 237 do Regimento Interno deste Tribunal;
b) nos termos do art. 59, § 1º, inciso V, da Lei Complementar 101/2000 (Lei de Responsabilidade Fiscal) , alertar o Poder Executivo acerca da ausência de atendimento aos requisitos legais previstos no art. 14 da Lei de Responsabilidade Fiscal, nos arts. 114 e 116 da Lei 13.707/2018 (Lei de Diretrizes Orçamentárias para 2019) e no art. 113 do Ato das Disposições Constitucionais Transitórias (Emenda Constitucional 95/2016) , quando da implementação e sanção dos benefícios tributários decorrentes da Lei 13.799/2019, tais como: projeção do impacto orçamentário-financeiro, acompanhada da correspondente demonstração; atendimento ao disposto na lei de diretrizes orçamentárias; demonstração de que a renúncia foi considerada na estimativa de receita da lei orçamentária e não afetaria as metas dos resultados fiscais previstas no anexo próprio da lei de diretrizes orçamentárias; ou alternativamente, a indicação de medidas de compensação tributárias; fixação de vigência máxima de cinco anos; o montante do incentivo ou benefício prorrogado seja reduzido em pelo menos dez por cento ao ano e que seja acompanhado de objetivos, metas e indicadores relativos à política pública fomentada (item 94 desta instrução) ;
c) determinar, com fulcro no art. 43, inciso I, da Lei 8.443/1992, c/c o art. 250, inciso II, do Regimento Interno do TCU, ao Ministério da Economia que:
c.1) informe no Demonstrativo de Gastos Tributários, documento produzido pela Secretaria da Receita Federal do Brasil em atendimento ao § 6º do art. 165 da Constituição Federal e ao inciso II do art. 5º da Lei de Responsabilidade Fiscal, que acompanhará o Projeto de Lei Orçamentária para o exercício de 2020 a estimativa do impacto dos benefícios fiscais prorrogados pela Lei 13.799/2019, em atendimento ao previsto no caput do art. 14 da Lei de Responsabilidade Fiscal (item 97) ;
c.2) implemente as medidas de compensação necessárias à concessão e ampliação dos incentivos fiscais prorrogados pela Lei 13.799/2019, em cumprimento ao § 2º do art. 14 da Lei de Responsabilidade Fiscal e em observância aos subitens 9.2 e 9.2.3 dos Acórdão 384/2016-TCU-Plenário e 263/2016-TCU-Plenário, respectivamente (item 96) ;
d) determinar, com fulcro no art. 43, inciso I, da Lei 8.443/1992, c/c o art. 250, inciso II, do Regimento Interno do TCU, à Superintendência do Desenvolvimento do Nordeste e à Superintendência do Desenvolvimento da Amazônia que se abstenham de aplicar os arts. 2º e 3º do Decreto 9.682/2019, por contrariarem a legislação referente à concessão e ampliação dos benefícios fiscais (itens 107 a 111) ;
e) recomendar, com fulcro no art. 43, inciso I, da Lei 8.443/1992, c/c o art. 250, inciso III, do Regimento Interno do TCU, aos Presidentes da Câmara dos Deputados e do Senado Federal que orientem as comissões competentes, quando da análise de proposições que concedam ou ampliem renúncias de receita tributárias, sobre a necessidade de que seja verificado o cumprimento dos requisitos exigidos no art. 113 do ADCT (EC 95/2016) , no art. 14 da LRF e nos dispositivos das respectivas LDOs que tratam da matéria, entre os quais: projeção do impacto orçamentário-financeiro, acompanhada da correspondente demonstração; atendimento ao disposto na lei de diretrizes orçamentárias; demonstração de que a renúncia foi considerada na estimativa de receita da lei orçamentária e não afetaria as metas dos resultados fiscais previstas no anexo próprio da lei de diretrizes orçamentárias; ou alternativamente, a indicação de medidas de compensação tributárias (itens 101 a 103) ;
f) recomendar, com fulcro no art. 43, inciso I, da Lei 8.443/1992, c/c o art. 250, inciso III, do Regimento Interno do TCU, à Casa Civil da Presidência da República que proceda à revogação dos arts. 2º e 3º do Decreto 9.682/2019, por contrariarem a legislação referente à concessão e ampliação dos benefícios fiscais (itens 107 a 111) ;
g) encaminhar cópia desta representação à Advocacia-Geral da União e à Procuradoria-Geral da República para avaliação quanto à constitucionalidade e ilegalidade da Lei 13.799/2019, diante do disposto no art. 113 do ADCT, bem como do conflito entre a referida lei e o art. 14 da Lei Complementar 101/2000, c/c os arts. 114 e 116, caput e § 1º, da Lei 13.707/2018 (LDO 2019) (itens 98 a 100) ;
h) dar ciência da decisão que vier a ser adotada nestes autos ao Ministério da Economia, ao Ministério do Desenvolvimento Regional, à Casa Civil da Presidência da República, à Superintendência de Desenvolvimento do Nordeste, à Superintendência de Desenvolvimento da Amazônia, à Comissão de Finanças e Tributação da Câmara dos Deputados, à Comissão de Assuntos Econômicos do Senado Federal e à Comissão Mista de Planos, Orçamentos Públicos e Fiscalização do Congresso Nacional;
i) arquivar o presente processo, com fulcro no art. 169, inciso V, do Regimento Interno do TCU.”
2.	O Secretário da Semag manifestou-se em linha com o mérito do exame técnico de sua unidade instrutora, sem prejuízo de propor encaminhamento alternativo ao registrado nos autos (peça 36) :	
“1. Trata-se de Representação formulada pela Semag acerca de possíveis desconformidades na prorrogação de benefícios tributários decorrente da Lei 13.799/2019 diante dos requisitos estabelecidos na Lei Complementar 101/2000 (Lei de Responsabilidade Fiscal – LRF) , na Lei de Diretrizes Orçamentárias para o exercício de 2019 (LDO/2019) e, ainda, do disposto no art. 113 do Ato das Disposições Constitucionais Transitórias (ADCT) . 
Conforme já destacado pelo relator em seu despacho, os impactos fiscais decorrentes dos benefícios tributários aprovados à aparente revelia da gestão fiscal responsável têm trazido inquietude ao Tribunal de Contas da União, “porquanto têm sido recorrentemente objeto de alertas contidos nos últimos pareceres prévios emitidos por esta Corte sobre as contas presidenciais anuais”.
Na forma exposta no Relatório e Parecer Prévio sobre as Contas do Presidente de 2018, o montante de benefícios tributários, financeiros e creditícios tem crescido substancialmente nos últimos anos, passando de 3% do PIB em 2003 para 4,6% em 2018, tendo atingido 6,7% do PIB em 2015. Em 2018, esses benefícios somaram R$ 314,2 bilhões, sendo R$ 292,8 bilhões de benefícios tributários e R$ 21,4 bilhões de subsídios financeiros e creditícios.
Em razão dessa materialidade, o cumprimento das regras constitucionais e legais que autorizam a concessão de renúncias de receitas tem sido objeto de reiteradas análises dessa Corte de Contas, mormente com a atuação desta Secretaria de Macroavaliação Governamental (Semag) . Tendo em vista a necessidade de manter coerência e uniformidade desta assentada com as propostas desta unidade técnica em outros trabalhos que, de forma similar, trataram do descumprimento dos requisitos fiscais para concessão de renúncia de receitas, dissinto parcialmente dos encaminhamentos propostos pela Diretoria de Responsabilidade Fiscal (Diref) , pelos motivos que passo a explicar.
Inicialmente, registra-se decisão recente do Tribunal de Contas da União – proferida posteriormente à instrução da Diref –, no âmbito do TC Processo 039.853/2018-7. Referido processo tratou de consulta que discutiu os procedimentos a serem adotados no caso de medidas legislativas aprovadas sem a devida adequação aos requisitos previstos em normas orçamentárias e financeiras. Nessa consulta, o Tribunal, por meio do Acórdão 1907/2019-TCU-Plenário, de relatoria do ministro Raimundo Carreiro, deliberou no seguinte sentido:
‘ACORDAM os Ministros do Tribunal de Contas da União, reunidos em Sessão de Plenário, em:
9.1. responder ao consulente que medidas legislativas que forem aprovadas sem a devida adequação orçamentária e financeira, e em inobservância ao que determina a legislação vigente, especialmente o art. 167 da Constituição Federal, o art. 113 do ADCT, os arts. 15, 16 e 17 da LRF, e os dispositivos pertinentes da LDO em vigor, somente podem ser aplicadas se forem satisfeitos os requisitos previstos na citada legislação;'
Entende-se, assim, que no presente caso concreto, uma vez caracterizado o descumprimento dos dispositivos constitucionais e legais orientadores da concessão de renúncias de receitas, deva-se adotar encaminhamento coerente com a decisão do Tribunal nessa consulta, alinhado, ressalta-se, às manifestações desta Semag em casos similares.
Feitas essas considerações iniciais, exponho a seguir os fundamentos para a proposta de encaminhamento que apresentarei alternativamente àquela oferecida pela Diref.  
A Lei 13.799/2019 alterou os arts. 1º e 3º da Medida Provisória (MP) 2.199-14/2001, para prorrogar, até 31/12/2023, o prazo para protocolização e aprovação de novos projetos considerados prioritários para o desenvolvimento regional, em ato do Poder Executivo, nas áreas de atuação da Superintendência do Desenvolvimento do Nordeste (Sudene) e da Superintendência do Desenvolvimento da Amazônia (Sudam) . Também dispôs sobre os depósitos para reinvestimento efetuados pelas empresas em operação nas áreas de atuação da Sudene e da Sudam. Em síntese, a norma representa renovação de benefícios tributários que se extinguiriam ao final do exercício de 2018, prorrogando-os até o final de 2023.
Em razão dessas alterações, os projetos aprovados pela Sudam e Sudene teriam direito a dois benefícios: 1. redução de 75% do imposto sobre a renda e adicionais calculados com base no lucro da exploração; e 2. a possibilidade de aplicação do percentual de 30% do imposto de renda devido para reinvestimento em empreendimentos igualmente considerados prioritários.
 A irregularidade apontada na presente representação está relacionada ao descumprimento do art. 113 do ADCT c/c art. 14 da LC 101/2000 c/c art. 114 e 116 da LDO/2019, por ter havido, quando da tramitação do projeto de lei, a falta de estimativa do impacto orçamentário e financeiro para o exercício de 2019 e para os dois seguintes, a inexistência de demonstração de que a renúncia foi considerada na estimativa de receita da lei orçamentária e de que não afetaria as metas de resultados fiscais previstas no anexo próprio da lei de diretrizes orçamentárias e a ausência de medidas de compensação. 
 Com efeito, essas falhas motivaram o veto parcial do projeto de lei, conforme Mensagem nº 8 de 3/1/2019, na parte dos benefícios fiscais destinados às empresas em operação na área de atuação da Superintendência do Desenvolvimento do Centro-Oeste (Sudeco) , na forma que segue:
‘A concessão de desoneração tributária possui restrições estipuladas na Lei Complementar nº 101, de 4 de maio de 2000 - Lei de Responsabilidade Fiscal (LRF) , e na Lei nº 13.473, de 8 de agosto de 2017 - Lei de Diretrizes Orçamentárias (LDO) para o exercício de 2018. Elas disciplinam que tais medidas deverão priorizar a redução da renúncia, o aumento de receita e estabelecer cronograma de redução do benefício, de modo que a renúncia total da receita não ultrapasse, em dez anos, 2% do produto interno bruto. Ademais, a arrecadação na LDO 2019 não considerou a perda de receita decorrente da extensão de benefícios à SUDECO. Do mesmo modo, o projeto não está acompanhado de um aumento de receita compensatória e estimativa trienal do impacto orçamentário–financeiro como determinam a legislação vigente.’ (grifou-se) 
 Ademais, na mesma data, o Presidente da República assinou o Decreto 9.682/2019, que dispõe sobre a aprovação de projetos beneficiados com os incentivos fiscais de redução e reinvestimento do imposto de renda nas áreas da Sudam e da Sudene de que tratam a Lei 13.799/2019, in verbis:
‘Art. 2º A aprovação dos projetos a que se refere o art. 1º da Medida Provisória nº 2.199-14, de 2001, e o art. 19 da Lei nº 8.167, de 16 de janeiro de 1991, e a concessão dos incentivos fiscais correspondentes deverão observar os limites estabelecidos pela Secretaria Especial da Receita Federal do Brasil do Ministério da Economia no Demonstrativo dos Gastos Tributários - DGT incluídos na estimativa de receita da lei orçamentária, na forma do disposto no art. 12 da Lei Complementar nº 101, de 4 de maio de 2000. 
Art. 3º No exercício de 2019, os benefícios e os incentivos fiscais que tenham sido concedidos ou ampliados pela Lei nº 13.799, de 2019, e que ultrapassem os limites a que se refere o art. 2º, somente entrarão em vigor quando implementadas as medidas de compensação de que trata o inciso II do caput do art. 14 da Lei Complementar nº 101, de 2000.
Parágrafo único. Para os exercícios de 2020 e posteriores, os benefícios e os incentivos fiscais a que se refere o caput deverão ser considerados nas previsões de receita, na forma do disposto no art. 12 e no art. 14 da Lei Complementar nº 101, de 2000.’ (grifou-se)  
 Diante disso, o Ministro Relator determinou a realização de oitiva, para que o Ministério da Economia e o Ministério do Desenvolvimento Regional (MDR) se manifestassem sobre os fatos apontados na representação, mormente quanto a estimativa de impacto orçamentário e financeiro decorrente da concessão dos benefícios tributários previstos na Lei 13.799/2019 para os exercícios de 2019 a 2021 e quanto aos mecanismos a serem utilizados para a implementação do art. 2º do Decreto 9.682/2019. 
 A Receita Federal do Brasil (RFB) informou (peça 29, p. 45) que dos dois incentivos prorrogados pela Lei 13.799/2019, redução de 75% do imposto de renda pessoa jurídica (IRPJ) e redução para reinvestimento de 30% do IRPJ, apenas o segundo teria impacto orçamentário e financeiro em 2019, na forma que segue:
	ESTIMATIVA DE RENÚNCIA FISCAL

	R$ Milhões

	Benefício Fiscal
	2019
	2020
	2021

	SUDAM/SUDENE
	Redução/ Isenção de 75% do IRPJ
	0,00
	    611,73 
	   1.306,88 

		Redução para reinvestimento de 30% do IRPJ
	    143,83 
	    143,98 
	      144,13 

	Total
	   143,83 
	   755,71 
	  1.451,01 

	Fonte: Receita Federal do Brasil
 O benefício de redução/isenção de 75% do IRPJ não trará impacto no presente exercício, conforme pontuado na Nota Cosit 2, de 8 de janeiro de 2019 (peça 18, p. 9) , em razão de disposição expressa do art. 1°, § 1°, da MP 2.199/2001:
‘Art. 10 Sem prejuízo das demais normas em vigor aplicáveis à matéria, a partir do ano-calendário de 2000, as pessoas jurídicas que tenham projeto protocolizado e aprovado até 31 de dezembro de 2023 para instalação, ampliação, modernização ou diversificação, enquadrado em setores da economia considerados, em ato do Poder Executivo, prioritários para o desenvolvimento regional, nas áreas de atuação da Superintendência do Desenvolvimento do Nordeste (Sudene) e da Superintendência do Desenvolvimento da Amazônia (Sudam) , terão direito à redução de 75% (setenta e cinco por cento) do imposto sobre a renda e adicionais calculados com base no lucro da exploração. 
§1° A fruição do benefício fiscal referido no caput deste artigo dar-se-á a partir do ano-calendário subsequente àquele em que o projeto de instalação, ampliação, modernização ou diversificação entrar em operação, segundo laudo expedido pelo Ministério da Integração Nacional até o último dia útil do mês de março do ano calendário subsequente ao do início da operação.’ (grifou-se) 
 Para o caso específico desse benefício, tendo em conta a ausência de impacto orçamentário-financeiro em 2019, o MDR considerou (peça 29, p. 31) que:
‘Com efeito, considerando as competências específicas do órgão fazendário, o qual, para mensuração das renúncias fiscais utiliza o método de "perda de arrecadação", conforme DGT anexo à PLOA/2019, conclui-se que a prorrogação do incentivo da redução do imposto de renda, operada pela Lei n° 13.799, de 2019, não incide na hipótese de violação às exigências do art. 14 da Lei de Responsabilidade Fiscal, e dos arts. 114 e 116 da Lei de Diretrizes Orçamentárias de 2019.
Assim, e em conclusão, entendemos não subsistir razão jurídica e legal que justifique a não continuidade dos atos de expedição dos laudos, tampouco o efetivo reconhecimento do direito aos incentivos, pelos órgãos competentes, à conta da edição da Lei n° 13.799, de 2019.’
 No que concerne ao benefício de reinvestimento de 30% do IRPJ, o prazo definido na legislação é para fruição desse benefício. Desse modo, a dilação do seu prazo de vigência, procedida pela Lei 13.799/2019, implicará impacto na arrecadação do imposto sobre a renda já no ano de 2019.
 Em resposta à oitiva realizada, a RFB, além de estimar o impacto dos benefícios fiscais, nos termos da tabela supra, respondeu, em síntese:
os valores no DGT são estimativas e não se constituem em limites orçamentários para a utilização da renúncia; 
não há previsão de renúncia no DGT para os benefícios prorrogados pela Lei n° 13.799, de 2019; 
dado que as normas que regem esses benefícios não estipulam limites para sua utilização, e seu valor depende de variável futura e incerta, no momento da aprovação dos projetos não é possível saber com exatidão o montante de renúncia que ocorrerá; e
dada a natureza do fato gerador do Imposto de Renda e sua modalidade de lançamento por homologação, a Administração Tributária não possui mecanismos para acompanhar em tempo real a utilização efetiva das renúncias pelos contribuintes, de forma a materializar o disposto no decreto, com vistas ao cumprimento do art. 14 da Lei de Responsabilidade Fiscal.
 Em relação ao benefício de redução para reinvestimento de 30% do IRPJ, o MDR defende que a própria Lei 13.799/2019, alinhada à Lei de Responsabilidade Fiscal, ao prorrogar os incentivos fiscais, cuidou de impor medida compensatória (peça 29, p. 31) , tendo em vista que introduziu o § 4° no art. 19 da Lei 8.167/1991. O impacto estimado pelas Superintendências e Bancos Operadores (Banco do Nordeste e Banco da Amazônia) demonstra que o valor dos depósitos a serem repassados em favor da União é de aproximadamente R$ 185,4 milhões, nos termos que segue:
‘Art. 2º O art. 19 da Lei nº 8.167, de 16 de janeiro de 1991, passa a vigorar com as seguintes alterações:
Art. 19.  .....................................................................................................................
.....................................................................................................................................
§ 4º Para os empreendimentos que tenham depósitos efetuados há mais de 5 (cinco) anos e não tenham projeto apresentado à Sudene ou à Sudam até 31 de dezembro de 2018, os recursos a título de reinvestimento do imposto de renda, excluída a parcela de recursos próprios, serão revertidos em favor da União.’
 Ademais, o MDR considera (peça 29, p. 33) que os impactos financeiros do benefício de redução para reinvestimento somente serão percebidos no exercício seguinte, uma vez que uma das condicionantes para adesão ao programa é ser optante da tributação da renda com base no lucro real. Assim, como a apuração de lucro realizada no ano-base, leia-se, no próprio ano de ocorrência do fato gerador (lucro) será recolhida definitivamente somente no ano seguinte, ou, na melhor das hipóteses, trimestralmente com ajuste anual, conforme ensinamento do professor Sabagg, a seguir apresentado, somente será possível notar qualquer impacto relativo à promulgação da Lei 13.799/2019, a partir do ano subsequente, ou seja, no ano de 2020:
‘ (...) a opção pelo lucro real se faz com base na contabilidade real, vale dizer, com suporte no chamado lucro real, o qual resulta da diferença da receita bruta menos as despesas operacionais, mediante rígidos critérios contábeis ou fiscais de escrita. Desse modo, a sistemática exige naturalmente o arquivo de documentos comprobatórios de tais receitas e despesas. Essa é a razão pela qual a tributação pelo lucro real requer um controle mais rigoroso por parte da empresa optante.
Assim, o lucro real é o lucro líquido do período-base, ajustado pelas adições, exclusões ou compensações prescritas ou autorizadas pela lei fiscal. Em resumo, a tributação se baseia na soma das receitas, deduzindo-se as despesas. 
[...]
Com respaldo nesse sistema, as pessoas jurídicas podem optar pelo pagamento por estimativa, consistente no pagamento mensal de um valor do imposto de renda aferido com base em um lucro estimado fixado em lei (...) , formalizando-se, no final do ano, um ajuste anual, por meio do qual será abatido o valor que foi pago mensalmente por estimativa durante o ano-base. 
A legislação atual possibilita a quem estiver obrigado ao regime a alternativa de escolher entre pagar o imposto de renda e a contribuição social por estimativa, ou, então, utilizar o sistema de apuração trimestral — são as modalidades de apuração de lucro real anual ou lucro real trimestral. Esta última modalidade é recomendável para as empresas que possuem lucros mais lineares (sem os "picos de faturamento") . Vale lembrar que a opção é irretratável (art. 232, RIR/99) e que, desde o ano calendário de 1997, está extinto o sistema de lucro real mensal.’
 Convém observar, conforme consta da exordial, o descumprimento aos ditames do art. 113 do ADCT, c/c o art. 14 da LC 101/2000 e os arts. 114 e 116 da LDO/2019, por ter havido, quando da tramitação do projeto de lei que resultou na promulgação da Lei 13.799/2019, a falta de estimativa do impacto orçamentário e financeiro no exercício de 2019 e nos dois seguintes, a inexistência de demonstração de que a renúncia foi considerada na estimativa de receita da lei orçamentária e de que não afetaria as metas de resultados fiscais previstas no anexo próprio da lei de diretrizes orçamentárias e a ausência de medidas de compensação. 
 Assim, no que concerne ao benefício de redução/ isenção de 75% do IRPJ, ainda que não exista impacto no exercício de 2019, entende-se que a Lei 13.799/2019 nasceu eivada de vício por incidir na hipótese de violação à exigência de estimativa do impacto orçamentário e financeiro prevista no art. 113 do ADCT, c/c o caput do art. 14 da Lei de Responsabilidade Fiscal e os arts. 114 e 116 da LDO/2019. Por essa razão, ratifico o encaminhamento constante da alínea “g” da instrução da subunidade técnica no sentido de encaminhar cópia desta representação à Advocacia-Geral da União e à Procuradoria-Geral da República para avaliação quanto à constitucionalidade da Lei 13.799/2019 e a sua conformidade com normativos gerais de direito financeiro.
 Na parte relacionada ao benefício de redução para reinvestimento de 30% do IRPJ, entendo que os argumentos apresentados pelo MDR não devem prosperar pelas razões já expostas pela subunidade técnica. Segundo lição do art. 14, inciso II, da LC 101/2000, as medidas de compensação serão efetivadas por meio do aumento de receita, proveniente da elevação de alíquotas, ampliação da base de cálculo, majoração ou criação de tributo ou contribuição. Nesses termos, a reversão de depósitos realizados, nos termos do § 4° do art. 19 da Lei 8.167/1991, não corresponde a qualquer das hipóteses de aumento de receitas previstas na LRF.
 As medidas autorizadas pela LRF, para os casos em que compensações devam ser implementadas, estão em regra relacionadas ao aumento de receita tributária de forma não eventual. Observa-se a intenção do legislador em determinar hipóteses de compensação taxativas, de modo a preservar o fluxo de receitas estimado para o exercício em que determinada renúncia for criada ou majorada.
 Nessa linha, é o entendimento firmado pelo TCU, por meio do Acórdão 263/2016-TCU-Plenário, de relatoria do Ministro Raimundo Carreiro:
‘9.2.1. para fins do disposto no art. 14, inciso II e § 2º, da Lei Complementar 101/2000 – Lei de Responsabilidade Fiscal (LRF) , a exigência de implementação de medidas de compensação para concessão ou ampliação de renúncias de receitas é considerada cumprida:
9.2.1.1. a partir da elevação de alíquotas de tributos, por meio de lei ou de decreto, na data de publicação da lei ou do decreto, ainda que tais tributos devam obediência ao princípio da anterioridade nonagesimal, desde que o ato normativo que promova a elevação de alíquota se mantenha eficaz ao longo de todo o exercício financeiro e que o valor a ser arrecadado após a noventena, mas no mesmo exercício, seja suficiente para neutralizar o impacto orçamentário-financeiro da renúncia naquele exercício;
9.2.1.2 a partir da elevação de alíquotas de tributos, por meio de medida provisória, na data de conversão da medida provisória em lei, ainda que tais tributos devam obediência ao princípio da anterioridade nonagesimal, desde que o ato normativo que promova a elevação de alíquota se mantenha eficaz ao longo de todo o exercício financeiro e que o valor a ser arrecadado após a noventena, mas no mesmo exercício, seja suficiente para neutralizar o impacto orçamentário-financeiro da renúncia naquele exercício;
9.2.2. para os exercícios financeiros seguintes ao da concessão ou ampliação da renúncia de receita, o mecanismo previsto no inciso I do art. 14 da Lei de Responsabilidade Fiscal exige que a renúncia seja considerada nas estimativas de receita das respectivas leis orçamentárias, na forma do art. 12 dessa mesma Lei, de modo a não afetar as metas fiscais estabelecidas nas respectivas leis de diretrizes orçamentárias;
9.2.3. a temática das renúncias de receitas guarda estreita relação com a sustentabilidade fiscal e a efetividade das políticas públicas, razão pela qual a concessão ou ampliação de uma renúncia, além de atender às exigências específicas do art. 14 da Lei de Responsabilidade Fiscal, também deve pautar-se pelos pressupostos gerais da gestão fiscal responsável insculpidos no § 1º do art. 1º desse mesmo diploma legal, quais sejam: planejamento, transparência, prevenção de riscos e correção de desvios;’
 A posição acima está alinhada à primeira manifestação do TCU sobre o tema, exarada no Acórdão 747/2010-TCU-Plenário, de relatoria do Ministro Augusto Nardes, em que determina que não sejam utilizados, como medidas de compensação às renúncias, outros meios que não os estritamente elencados no inciso II do art. 14 da Lei de Responsabilidade Fiscal:
‘9.2. determinar ao Ministério da Fazenda que:
[...]
9.2.3. em conjunto com o Ministério de Planejamento, Orçamento e Gestão:
9.2.3.1. adote, quando da concessão ou ampliação de renúncias de receitas, providências com vistas a que não sejam utilizados, como medidas de compensação às renúncias, os ajustes na programação orçamentária e financeira da despesa pública nem o excesso de arrecadação, em estrita observância ao inciso II do art. 14 da Lei de Responsabilidade Fiscal;’
O entendimento acima foi ratificado no voto condutor do Acórdão 3437/2012-TCU-Plenário, que negou provimento ao pedido de reexame interposto contra o subitem 9.2.3.1. do Acórdão 747/2010-TCU-Plenário (supracitado) e deixou assente que as “disposições atinentes à renúncia de receita devem ser interpretadas de forma restritiva, como ocorre com toda norma que introduz exceção no ordenamento jurídico”, além de entender como exaustivo o rol de medidas de compensação constante do art. 14, inciso II, da LRF, na forma que segue:
‘20. Feito esse adendo, e retornando ao ponto central do pedido de reexame, inicio meu raciocínio salientando que a arrecadação de receitas consiste em atividade imprescindível para a manutenção do equilíbrio fiscal. Não é à toa que o art. 11 da LRF estabelece que “constituem requisitos essenciais da responsabilidade na gestão fiscal a instituição, previsão e efetiva arrecadação de todos os tributos da competência constitucional do ente da Federação.”
21. Essa regra, todavia, não é absoluta, havendo previsão na própria LRF de situações nas quais a arrecadação de determinado tributo pode ser renunciada. Tal possibilidade, inclusive, é mencionada já no § 1º do artigo inaugural da lei, ao dispor que “a responsabilidade na gestão fiscal pressupõe a ação planejada e transparente, em que se previnem riscos e corrigem desvios capazes de afetar o equilíbrio das contas públicas, mediante (...)  a obediência a limites e condições no que tange a renúncia de receita”.
22. A leitura de tais dispositivos permite concluir que a arrecadação consiste na regra da gestão fiscal diligente, sendo a renúncia de receita medida de exceção, submetida a certas condições. Em decorrência desse entendimento, tem-se que as disposições atinentes à renúncia de receita devem ser interpretadas de forma restritiva, como ocorre com toda norma que introduz exceção no ordenamento jurídico.
23. Fixada essa premissa, e passando aos incisos vinculados ao caput do art. 14, vejo que o legislador complementar foi claro ao distinguir duas situações que podem preceder à renúncia de receita.
24. A primeira delas, estabelecida no inciso I, diz respeito ao benefício tributário previsto para vigorar no exercício financeiro seguinte. Nesse caso, como a renúncia de receita foi contemplada na fase de planejamento orçamentário, requer-se do proponente, quando da implementação do benefício, apenas demonstrar que o seu impacto orçamentário-financeiro foi considerado na estimativa da receita e que sua concessão não afetará as metas e resultados fiscais previstos no anexo da lei de diretrizes orçamentárias.
25. A segunda situação, contida no inciso II, refere-se ao incentivo fiscal concedido durante o exercício financeiro em curso, sem que tenha havido previsão na lei orçamentária anual da referida redução de arrecadação da receita. Nesse caso, o legislador entendeu por bem elencar, de forma exaustiva, quais as medidas compensatórias que poderiam ser adotadas pelo gestor, de modo a garantir o equilíbrio fiscal do Estado. Requereu, ainda, como garantia, que essas medidas fossem implementadas previamente à entrada em vigor do benefício (art. 14, § 2º) .
26. Tais condicionantes apenas refletem a importância conferida pela Lei de Responsabilidade Fiscal ao planejamento e à transparência em questão orçamentário-financeira. Buscou-se privilegiar, assim, a renúncia de receitas inicialmente prevista no orçamento, criando regras rígidas para minimizar a prática de sua concessão, no decorrer do exercício, sem a transparência devida e sem o desejado planejamento que lhe deve anteceder.
27. Em face desse cenário, mais uma vez pedindo vênias ao ilustre Relator, não vislumbro espaço no inciso I do art. 14, caput, para autorizar a concessão ou ampliação de benefícios fiscais dos quais decorra renúncia de receita tendo como justificativa o excesso de arrecadação auferido no exercício. A uma, porque o dispositivo destina-se a disciplinar renúncia de receitas contempladas na fase do planejamento orçamentário, o que não ocorre na espécie analisada. A duas, porquanto a aceitação do excesso de arrecadação como contrapartida para a renúncia de receita alargaria sobremaneira a utilização do instituto, indo na contramão da transparência orçamentária buscada pelo art. 165, § 6º, da Constituição Federal e do próprio espírito da LRF.’
 Do mesmo modo, o argumento relacionado à suposta falta de impacto desse benefício em 2019 não deve ser aceito, uma vez que a renúncia fiscal, ou seja, a perda da arrecadação, materializa-se a cada pagamento a menor (30%) do IRPJ que o contribuinte realiza, seja na apuração trimestral, nos pagamentos mensais por estimativa, ou no ajuste anual, conforme inclusive apontou a RFB na sua Nota Cetad/Coest 13, de 4/2/2019, encaminhada pela Casa Civil da Presidência da República (peça 29, p. 53) .
 Tem-se, assim, que a Lei 13.799/2019 foi aprovada em desacordo com as regras constitucionais e legais relacionadas à instituição/majoração de renúncias de receitas e que o impacto orçamentário e financeiro previsto, para um dos benefícios, em 2019, é de R$ 143,83 milhões.
 Se, de um lado, não é possível negar os atributos jurídicos de vigência e validade da lei que concede, amplia ou prorroga a renúncia, de outro, é preciso reconhecer que as demais normas do Direito Orçamentário e Financeiro também estão em vigor e não podem, igualmente, ser contrariadas. Desse modo, deve-se buscar uma solução que respeite todo o arcabouço jurídico orçamentário. 
 Com relação à parte da renúncia que terá seus efeitos financeiros já em 2019, o fato de a Lei 13.799/2019 estar vigente não dispensa, assim, a necessidade de que sejam instituídas medidas de compensação, conforme destacado no pronunciamento da subunidade (peça 35) :
‘Nesse caso, entende-se que a conformidade fiscal da renúncia somente será preservada se cumprida a condição exigida pelo inciso II do art. 14 da Lei de Responsabilidade Fiscal (LRF) , qual seja, “aumento de receita, proveniente da elevação de alíquotas, ampliação da base de cálculo, majoração ou criação de tributo ou contribuição”, devendo o benefício ser concedido apenas depois de implementada a devida compensação (art. 14, § 2º, da LRF) . Consoante a jurisprudência do TCU destacada na instrução precedente (peça 34, p. 17) , se a compensação se der mediante a elevação de alíquotas de tributos, considera-se instituída a medida na data de publicação da respectiva lei ou decreto ou na data de conversão em lei da respectiva medida provisória.’ (Acórdão 263/2016-TCU-Plenário, relatoria Ministro Raimundo Carreiro) .
 Adoto, ainda, como fundamento deste despacho, excerto do relatório condutor do Acórdão 1907/2019-TCU-Plenário, de relatoria do ministro Raimundo Carreiro, dada a sua utilidade no presente caso e a semelhança entre os objetos tratados em ambos os processos:
‘Parte das leis aprovadas pelo Congresso Nacional que criam programas e aperfeiçoam políticas públicas carreia consigo o aumento das obrigações financeiras da União. Conquanto as leis sejam aprovadas seguindo-se o escorreito processo legislativo, impõe-se perquirir quais são as consequências da inobservância de normas de direito financeiro que estabelecem exigências para a mesma mobilização de recursos públicos que essas leis pretendem levar a efeito.
Se uma lei descumpre os requisitos imprescindíveis para que seja autorizada a mobilizar recursos financeiros do Estado, está apta a produzir efeitos imediatos? A questão é central e crítica, pois de sua resposta depende a higidez de todo o arcabouço institucional que rege as finanças estatais, cuja matriz original nasce na própria Constituição e se desdobra em leis complementares com regras gerais e leis orçamentárias que orientam e autorizam os gastos públicos – vale lembrar, um conjunto normativo amplo e aprovado no Parlamento com quóruns específicos e ritos próprios, que não se confundem com aqueles destinados à aprovação de leis ordinárias comuns. 
Para deslindar a questão, é preciso compreender que os requisitos aplicáveis para a instituição de despesa ou renúncia de receitas não são somente os constantes da lei específica que institui tal obrigação. Deve-se obediência, primeiramente, às condições para implementação de nova despesa ou renúncia de receita, presentes nas normas de Direito Financeiro elencadas pelo consulente (Lei de Responsabilidade Fiscal, Lei de Diretrizes Orçamentárias e Constituição Federal) , as quais, ou integram o texto constitucional, ou foram elaboradas em atendimento a dispositivo específico da Carta Cidadã (art. 163, §1º, para a LRF, e art. 165, II, da Constituição, para a LDO) .
Como bem arguido pela PGFN em parecer (peça 1, pp. 12-20) , medidas legislativas que impliquem ônus às finanças públicas não podem ser executadas se não tiverem a devida adequação orçamentária e financeira. Nessas condições, a lei constitui uma proposição referente a hipóteses, não se podendo falar em geração de consequências jurídicas que impliquem renúncia de receita ou geração de despesa para a União. Como os fatos previstos, com lastro na Constituição Federal, como condições de aplicação da lei que institui despesas ou renúncias de receitas, não vieram a ocorrer, tal norma instituidora deve ser aplicada mediante interpretação conjunta do ordenamento jurídico, considerando, portanto, a existência prévia de normas gerais igualmente vigentes e plenamente eficazes.
No julgamento do RE 403205/RS, rel. min Ellen Gracie, o Supremo Tribunal Federal decidiu que, mesmo ao aplicar benefício fiscal previsto em lei, o gestor público deve perseguir a satisfação da finalidade legal, tomando-se o ordenamento jurídico em conjunto, pois o pleno cumprimento das normas jurídicas constitui o núcleo do ato administrativo. Nesse contexto, a Administração pode negar a concessão de benefício, se não atendidos outros requisitos previstos em lei distinta, incidentes no caso concreto.
Além disso, ao conceder medida cautelar na ADI 5816/RO, o ministro Alexandre de Moraes assim se manifestou acerca dos riscos de concessão de renúncia de receita sem o atendimento de requisito previsto no art. 113 do ADCT, também suscitado na presente consulta:
‘No caso da Ação Direta de Inconstitucionalidade de que ora se cuida, sustenta-se desatendimento ao comando constitucional do artigo 113 do ADCT, que exige, presente norma geradora de renúncia de receita, estimativa dos reflexos orçamentário e financeiro. O fundamento constitucional é claro, devendo ser prestigiado com máxima força. Isso porque a ideia de responsabilidade fiscal ocupa patamar de especial posição no quadro dos valores constitucionais.
No momento processual que se verifica, resultante de juízo mínimo de delibação e cognição sumária, mostram-se confirmados os requisitos necessários para a concessão da medida liminar, incluído, considerados os riscos orçamentários, o do periculum in mora. 
Diante do exposto, com fundamento no art. 10, § 3º, da Lei 9.868/1999 e no art. 21, V, do Regimento Interno do SUPREMO TRIBUNAL FEDERAL, CONCEDO A MEDIDA CAUTELAR pleiteada, suspendendo-se, ad referendum do Plenário desta CORTE, a eficácia da Lei do Estado de Rondônia 4.012/2017’. (grifamos) 
As medidas legislativas que criam obrigações para a União sem atendimento dos mencionados requisitos devem ter sua ilegalidade e inconstitucionalidade arguidas no Poder Judiciário. No entanto, até que sobrevenha decisão judicial, a execução de tais leis pelo gestor público traria prejuízos de difícil reparação para as finanças públicas, além de vulnerar o Direito Financeiro tal como erigido pela Constituição Federal. Sublinhe-se, ademais, que autorizar a concessão de benefícios tributários ou a realização de despesas sem respeitar os requisitos legais caracterizaria ato de improbidade administrativa do gestor público, como estatui a Lei 8.429/1992, em seu art. 10, verbis:
Art. 10. (Omissis) 
VI - realizar operação financeira sem observância das normas legais e regulamentares ou aceitar garantia insuficiente ou inidônea;
VII - conceder benefício administrativo ou fiscal sem a observância das formalidades legais ou regulamentares aplicáveis à espécie;
IX - ordenar ou permitir a realização de despesas não autorizadas em lei ou regulamento. (grifo nosso) 
No caso destes autos, a inobservância dos requisitos preceituados na Lei de Responsabilidade Fiscal, Lei de Diretrizes Orçamentárias, e na própria Constituição Federal, malferiria o interesse jurídico tutelado por essas normas, qual seja, o da manutenção de finanças públicas equilibradas. Quando uma lei específica cria obrigação para os cofres públicos sem o atendimento dos mencionados requisitos, impõe-se interpretação sistemática do ordenamento, para que seja adotada a providência menos gravosa para a sociedade e protegido o bem jurídico maior presente nas normas de finanças públicas, como preconiza a Constituição, em benefício de toda a coletividade e, inclusive, das gerações futuras.
Portanto, o Poder Executivo não pode, ao empregar recursos públicos, ignorar os requisitos previstos em normas de Direito Orçamentário e Financeiro, de extração constitucional. Considera-se, assim, que as medidas legislativas, mesmo que hígidas quanto aos atributos jurídicos de existência e validade, só podem ser implementadas quando forem satisfeitos os requisitos legais e constitucionais para a aplicação de recursos públicos em políticas e programas governamentais. A contrario sensu, ter-se-iam fulminadas as regras que conformam o arcabouço jurídico das finanças públicas a cada nova proposição legislativa que as afrontasse.
Do mesmo modo, o gestor público, que seria responsável por implementar uma despesa ou renúncia instituída em desacordo com a legislação orçamentária em vigor, fica impedido de fazê-lo. Entretanto, não se pode exigir que um gestor isoladamente negue execução a uma lei que cumpriu todo o rito para sua aprovação, mas que não atendeu aos requisitos de Direito Financeiro. Nesse caso, o Poder Público deve, por um lado, manifestar-se formalmente a fim de apontar a contradição e instar os órgãos competentes a questionar a constitucionalidade ou mesmo a legalidade do ato, interpretando sistematicamente o ordenamento jurídico, para concluir que determinada lei em vigor não é apta a mobilizar recursos públicos por desatendimento a preceitos jusfinanceiros. Por outro lado, devem ser adotadas medidas para tratar da obrigação inexequível, de modo a resguardar o equilíbrio das finanças públicas, a programação orçamentária-financeira e, também, as metas fiscais vigentes.’
 Prolífica à presente análise, outrossim, é a manifestação inserida no voto condutor do acórdão supramencionado:
‘É bem verdade, no entanto, que, ainda se a aludida Lei nº 13.606/2018 nada tivesse dito acerca da necessidade de atendimento prévio das exigências da LRF, careceria de eficácia até quando viesse a ocorrer o citado atendimento dos requisitos da LRF. Isso porque após a entrada de uma determinada norma no mundo jurídico compete ao seu aplicador dar-lhe cumprimento de acordo com o conteúdo não apenas da norma nova, mas sim de todo o ordenamento jurídico.
Quero com isso dizer que, diante de uma nova norma, cabe ao seu aplicador verificar se há no ordenamento jurídico outras normas sobre o assunto e, em caso positivo, buscar uma aplicação de harmonize as normas envolvidas, ainda que a nova norma não traga comando expresso nesse sentido. (...) ’ (grifou-se) 
 Desse modo, tendo em conta a necessidade de interpretar sistematicamente o ordenamento jurídico, de manter o equilíbrio das finanças públicas, a programação orçamentária-financeira e, também, as metas fiscais vigentes e, ao mesmo tempo, de garantir a aplicabilidade da Lei 13.799/2019, em conformidade com as demais disposições constitucionais e legais de Direito Orçamentário e Financeiro, considera-se oportuno determinar à Superintendência de Desenvolvimento do Nordeste e à Superintendência de Desenvolvimento da Amazônia que apenas reconheçam o direito ao benefício de reinvestimento de 30% do IRPJ, prorrogado pela Lei 13.799/2019, após implementadas medidas de compensação compatíveis com o inciso II do art. 14 da Lei de Responsabilidade Fiscal, no montante de R$ 143,83 milhões, conforme estimativas da Receita Federal do Brasil. 
 Entende-se, também, desnecessária a determinação ao Ministério da Economia, proposta no subitem “c1” da instrução pregressa, no sentido de que “informe no Demonstrativo de Gastos Tributários, documento produzido pela Secretaria da Receita Federal do Brasil em atendimento ao § 6º do art. 165 da Constituição Federal e ao inciso II do art. 5º da Lei de Responsabilidade Fiscal, que acompanhará o Projeto de Lei Orçamentária para o exercício de 2020 a estimativa do impacto dos benefícios fiscais prorrogados pela Lei 13.799/2019, em atendimento ao previsto no caput do art. 14 da Lei de Responsabilidade Fiscal”. Vê-se, nessa linha, que o Parágrafo único do art. 3° do Decreto 9.682/2019, trouxe deliberação expressa nessa direção:
‘Parágrafo único. Para os exercícios de 2020 e posteriores, os benefícios e os incentivos fiscais a que se refere o caput deverão ser considerados nas previsões de receita, na forma do disposto no art. 12 e no art. 14 da Lei Complementar nº 101, de 2000.’
 Considera-se, ainda, inoportunas a determinação e a recomendação relacionadas a não aplicação/ revogação dos dispositivos do Decreto 9.682/2019 (itens “d” e “f” da instrução pregressa) . Observo que, embora a RFB tenha apresentado certa dificuldade em dar cumprimento aos estritos termos do sobredito normativo, o decreto condiciona a fruição dos benefícios à implementação das medidas de compensação, o que se coaduna com o entendimento desta unidade técnica oferecido nos parágrafos anteriores.
 Tem-se, ademais, que a adoção de medidas de compensação não determinadas em lei depende da avaliação de conveniência e oportunidade do poder executivo federal. Desse modo, excluir-se-á da proposta ora formulada o subitem “c2” da instrução pregressa. 
 Ante o exposto, com fundamento no art. 43, inciso I, da Lei 8.443/1992, c/c os arts. 235, 237 e 250, incisos II e III, do Regimento Interno do TCU, enviem-se os autos ao gabinete do Ministro-Relator Bruno Dantas, com a seguinte proposta de encaminhamento ajustada:
a) conhecer da presente Representação, satisfeitos os requisitos de admissibilidade previstos nos arts. 235, caput, e 237 do Regimento Interno deste Tribunal; 
b) dar ciência, com fundamento no art. 4° da Portaria-Segecex 13/2011, à Casa Civil e ao Ministério da Economia, acerca da ausência de atendimento aos requisitos legais previstos no art. 14 da Lei de Responsabilidade Fiscal, nos arts. 114 e 116 da Lei 13.707/2018 (Lei de Diretrizes Orçamentárias para 2019) e no art. 113 do Ato das Disposições Constitucionais Transitórias (Emenda Constitucional 95/2016) , quando da sanção da Lei 13.799/2019, tais como: projeção do impacto orçamentário-financeiro, acompanhada da correspondente demonstração; atendimento ao disposto na lei de diretrizes orçamentárias; demonstração de que a renúncia foi considerada na estimativa de receita da lei orçamentária e de que não afetaria as metas dos resultados fiscais previstas no anexo próprio da lei de diretrizes orçamentárias ou, alternativamente, de que seria compensada por meio do aumento de receitas tributárias; fixação de vigência máxima de cinco anos; indicação de que o montante do incentivo ou benefício prorrogado seria reduzido em pelo menos dez por cento ao ano, bem como de objetivos, metas e indicadores relativos à política pública fomentada; 
c) alertar, nos termos do art. 59, § 1º, inciso V, da Lei Complementar 101/2000 (Lei de Responsabilidade Fiscal) , à Superintendência de Desenvolvimento do Nordeste, à Superintendência de Desenvolvimento da Amazônia, ao Ministério do Desenvolvimento Regional e ao Ministério da Economia, que o reconhecimento do direito ao benefício de reinvestimento de 30% do IRPJ, prorrogado pela Lei 13.799/2019, no corrente exercício, está condicionado  à implementação prévia de medidas de compensação, no montante de R$ 143,83 milhões, assegurando a compatibilidade da renúncia fiscal com o disposto no inciso II do art. 14 da Lei de Responsabilidade Fiscal;
d) recomendar, com fulcro no art. 43, inciso I, da Lei 8.443/1992, c/c o art. 250, inciso III, do Regimento Interno do TCU, aos Presidentes da Câmara dos Deputados e do Senado Federal que orientem as comissões competentes, quando da análise de proposições que concedam ou ampliem renúncias de receita tributárias, sobre a necessidade de que seja verificado o cumprimento dos requisitos exigidos no art. 113 do ADCT (EC 95/2016) , no art. 14 da LRF e nos dispositivos das respectivas LDOs que tratam da matéria, entre os quais: projeção do impacto orçamentário financeiro, acompanhada da correspondente demonstração; atendimento ao disposto na lei de diretrizes orçamentárias; demonstração de que a renúncia foi considerada na estimativa de receita da lei orçamentária e não afetaria as metas dos resultados fiscais previstas no anexo próprio da lei de diretrizes orçamentárias; ou alternativamente, a indicação de medidas de compensação tributárias; 
e) encaminhar cópia desta representação à Advocacia-Geral da União e à Procuradoria-Geral da República para avaliação quanto à constitucionalidade e legalidade da Lei 13.799/2019, diante do disposto no art. 113 do ADCT, bem como do conflito entre a referida lei e o art. 14 da Lei Complementar 101/2000, c/c os arts. 114 e 116, caput e § 1º, da Lei 13.707/2018 (LDO 2019) ; 
f) dar ciência da decisão que vier a ser adotada nestes autos ao Ministério da Economia, ao Ministério do Desenvolvimento Regional, à Casa Civil da Presidência da República, à Superintendência de Desenvolvimento do Nordeste, à Superintendência de Desenvolvimento da Amazônia, à Comissão de Finanças e Tributação da Câmara dos Deputados, à Comissão de Assuntos Econômicos do Senado Federal e à Comissão Mista de Planos, Orçamentos Públicos e Fiscalização do Congresso Nacional; 
g) arquivar o presente processo, com fulcro no art. 169, inciso V, do Regimento Interno do TCU.”
Por derradeiro, como o presente processo foi pautado para a sessão plenária de 11/12/2019, mas não pôde ser apreciado, a União, por intermédio da Advocacia-Geral da União (AGU) , requereu, em 13/12/2019, a concessão de medida cautelar a fim de assegurar a produção de efeitos dos benefícios tributários prorrogados pela Lei 13.799/2019 a partir de 1/1/2020, independentemente de implementação da sua redução em pelo menos 10%, como exigido pelo § 1º do art. 116 da Lei 13.707/2018 – LDO/2019 (peça 61) .
A Semag manifestou-se favoravelmente ao pleito da requerente nos seguintes termos (peças 62-63) : 
“INTRODUÇÃO
1. Trata-se de Representação (peça 1) com vistas a avaliar a conformidade das concessões de benefícios tributários decorrentes da Lei 13.799/2019 diante dos requisitos exigidos pela Lei Complementar 101/2000 (Lei de Responsabilidade Fiscal - LRF) , pela Lei de Diretrizes Orçamentárias para o exercício de 2019 (LDO/2019) e, ainda, pelo disposto no art. 113 do Ato das Disposições Constitucionais Transitórias (ADCT) .
2. À peça 61, a Advocacia-Geral da União (AGU) apresenta requerimento de concessão de medida cautelar, a fim de assegurar a produção de efeitos dos benefícios tributários prorrogados pela Lei 13.799/2019 já a partir de 1º/1/2020, independentemente da implementação da sua redução em pelo menos 10%, como exigido pelo § 1º do art. 116 da LDO/2019.
3. De fato, a aplicabilidade ou não do referido dispositivo da LDO/2019 à prorrogação operada pela Lei 13.799/2019 é objeto de exame nestes autos, ainda pendentes de apreciação conclusiva nesta data.
HISTÓRICO
4. A análise técnica emitida por esta Secretaria de Macroavaliação Governamental (Semag) consta do despacho do Secretário (peça 36) , que divergiu parcialmente dos encaminhamentos constantes da instrução da subunidade (peças 34 e 35) . O processo foi submetido ao Plenário pelo relator, Ministro Bruno Dantas, na sessão de 11/9/2019. O relator apresentou a seguinte proposta de Acórdão  (Ata 35 da Sessão Plenária de 11/9/2019, p. 1.235) :
‘9.2. determinar ao Ministério da Economia, à Superintendência de Desenvolvimento do Nordeste e à Superintendência de Desenvolvimento da Amazônia, no âmbito de suas respectivas competências, com fundamento no art. 250, inc. II, do Regimento Interno do TCU, que somente reconheçam/concedam/aprovem direitos de fruição de benefícios previstos na Lei 13.799/2019 quando sobrevier a implementação de todas as condições de eficácia de renúncia de receitas previstas no art.14 da Lei de Responsabilidade Fiscal, nos arts. 114 e 116 da Lei 13.707/2018 (Lei de Diretrizes Orçamentárias para 2019) e no art. 113 do Ato das Disposições Constitucionais Transitórias, em sintonia com a resposta à Consulta veiculada pelo Acórdão 1907/2019-TCU-Plenário;
9.3. determinar ao Ministério do Desenvolvimento Regional, ao Ministério da Economia e à Casa Civil da Presidência da República, no âmbito de suas respectivas competências, com fundamento no art. 250, inc. II, do Regimento Interno do TCU, que, no prazo de 180 (cento e oitenta) dias, adotem medidas com vistas a atender os requisitos estabelecidos no art. 14 da Lei de Responsabilidade Fiscal, nos arts. 114 e 116 da Lei 13.707/2018 (Lei de Diretrizes Orçamentárias para 2019) e no art. 113 do Ato das Disposições Constitucionais Transitórias, para que os benefícios previstos na Lei 13.799/2019 possam ter eficácia;
9.4. alertar a Superintendência de Desenvolvimento do Nordeste, a Superintendência de Desenvolvimento da Amazônia, o Ministério do Desenvolvimento Regional e o Ministério da Economia, com fundamento no art. 59, § 1º, inciso V, da Lei Complementar 101/2000, que o reconhecimento do direito ao benefício de reinvestimento de 30% do IRPJ, prorrogado pela Lei 13.799/2019, no corrente exercício, está condicionado à implementação prévia de medidas de compensação, de forma a assegurar a compatibilidade da renúncia fiscal com o disposto no inciso II do art. 14 da Lei de Responsabilidade Fiscal;
9.5. dar ciência ao Ministério da Economia, ao Ministério do Desenvolvimento Regional, à Casa Civil da Presidência da República, à Secretaria do Tesouro Nacional e à Secretaria da Receita Federal do Brasil de que os dispositivos estabelecidos pelo Decreto 9.682/2019 não suprem a deficiência de cumprimento dos condicionantes previstos no art. 14 da Lei de Responsabilidade Fiscal, nos arts. 114 e 116 da Lei 13.707/2018 e no art. 113 do Ato das Disposições Constitucionais Transitórias em relação aos mecanismos de renúncias de receitas previstos na Lei 13.799/2019;
9.6. dar ciência deste acórdão ao Ministério da Economia, ao Ministério do Desenvolvimento Regional, à Casa Civil da Presidência da República, à Superintendência de Desenvolvimento do Nordeste, à Superintendência de Desenvolvimento da Amazônia, à Secretaria do Tesouro Nacional, à Secretaria da Receita Federal do Brasil, à Comissão de Finanças e Tributação da Câmara dos Deputados, à Comissão de Assuntos Econômicos do Senado Federal e à Comissão Mista de Planos, Orçamentos Públicos e Fiscalização do Congresso Nacional.’
5. Após o pedido de vistas dos autos por parte do Ministro Raimundo Carreiro (peça 38) , a AGU apresentou memorial (peça 42) e foi recebida em reunião (peça 45) , além de ter sido realizado um painel de referência com especialistas (peças 52 a 58) . Em face de despacho proferido pelo revisor (peça 50) e aquiescido pelo relator (peça 51) , esta unidade técnica procedeu a nova instrução à peça 59.
6. Em suma, propõe-se ratificar os encaminhamentos constantes do parecer à peça 36, os quais são convergentes com a minuta de deliberação apresentada pelo relator na Sessão de 11/9/2019, acrescentando-se que as restrições introduzidas pelo art. 116, § 1°, da LDO/2019 não se aplicam à Lei 13.799/2019, tendo em vista que sua aprovação se deu em 2018.
EXAME TÉCNICO
7. Consoante o art. 276 do Regimento Interno do TCU, o Relator poderá, em caso de urgência, de fundado receio de grave lesão ao Erário, ao interesse público, ou de risco de ineficácia da decisão de mérito, de ofício ou mediante provocação, adotar medida cautelar, determinando a suspensão do procedimento impugnado, até que o Tribunal julgue o mérito da questão. Tal providência deverá ser adotada quando presentes os pressupostos do fumus boni iuris e do periculum in mora.
8. Os elementos apresentados pela AGU revelam a presença de tais pressupostos. Com efeito, de acordo com a análise empreendida pela Semag em sua derradeira manifestação nestes autos, a prorrogação dos benefícios tributários de que trata a Lei 13.799/2019 não está condicionada ao cumprimento do disposto no § 1º do art. 116 da LDO/2019, in verbis:
Lei 13.707/2018 - LDO/2019 - art. 116, § 1º
§ 1º Ficam vedadas a concessão e a ampliação de incentivos ou benefícios de natureza financeira, tributária, creditícia ou patrimonial, exceto a prorrogação por prazo não superior a cinco anos, desde que o montante do incentivo ou benefício prorrogado seja reduzido em pelo menos dez por cento ao ano e que o respectivo ato seja acompanhado dos objetivos, metas e indicadores relativos à política pública fomentada, bem como da indicação do órgão responsável pela supervisão, acompanhamento e avaliação. (grifou-se) 
9. Desse modo, entende-se que o pleito da AGU está revestido de plausibilidade jurídica, pois busca assegurar que a concessão dos benefícios possa se dar em perfeita consonância com o arcabouço normativo aplicável à espécie.
10. Quanto ao perigo da demora, a proximidade da abertura do exercício financeiro de 2020 confere urgência ao caso. Isso porque, embora os demais requisitos de adequação orçamentária e financeira pareçam já ter sido cumpridos nos termos do art. 14, inciso I, da LRF, a aprovação dos projetos e a consequente fruição dos benefícios no exercício vindouro permaneceriam pendentes até que o Tribunal se manifeste conclusivamente a respeito da aplicabilidade ou não do § 1º do art. 116 da LDO à prorrogação operada pela Lei 13.799/2019.
11. Esse lapso temporal tende a afetar as empresas atuantes nas Regiões Norte e Nordeste, bem como a população daquelas localidades. De outra parte, verifica-se que a adoção da medida cautelar, na forma requerida pela AGU, vai ao encontro do interesse público e da fiel observância das leis.
CONCLUSÃO
12. Destarte, entende-se que a medida cautelar deve ser adotada, por estarem presentes nos autos os requisitos do fumus boni iuris e do periculum in mora, bem assim por não se ter configurado o periculum in mora ao reverso.
PROPOSTA DE ENCAMINHAMENTO
13. Ante o exposto, submetem-se os autos à consideração superior, propondo:
a) autorizar, em razão do pedido formulado pela Advocacia-Geral da União, cautelarmente, nos termos do art. 276, caput, do Regimento Interno do TCU, que a concessão e a fruição dos benefícios tributários prorrogados pela Lei 13.799/2019 ocorram já a partir de 1º/1/2020, independentemente da implementação da sua redução em pelo menos 10%, como exigido pelo § 1º do art. 116 da Lei 13.704/2018, até que o processo TC Processo 000.605/2019-0 seja apreciado conclusivamente;
b) comunicar à Advocacia-Geral da União a decisão que vier a ser proferida nestes autos.”
Endossei a manifestação da unidade especializada porque considerei presentes os fundamentos previstos no art. 276 do Regimento Interno do TCU, como a urgência do pleito diante da iminência de início do novo exercício financeiro de 2020 e aspectos orçamentários inerentes, bem como o fundado receio de lesão ao interesse público, visto que o transcurso de tempo adicional poderia afetar o funcionamento das empresas usufrutuárias do benefício previsto na Lei 13.799/2019.
O pleito da AGU mostrou-se ainda revestido de plausibilidade jurídica, pois buscava assegurar que a concessão dos benefícios pudesse se dar conforme o arcabouço normativo aplicável à espécie, em convergência com a instrução de mérito da Semag, no sentido da desnecessidade de observância do disposto no § 1º do art. 116 da LDO/2019 (peças 59-61) . 
No entender da unidade instrutora, como o projeto de lei que deu origem à Lei 13.799/2019 foi aprovado pelo Poder Legislativo ainda em 2018 e a regra em comento não se dirige à aplicação, mas à aprovação legislativa, o dispositivo não incidiria no caso concreto.
Dessa forma, presentes na espécie os requisitos do fumus boni iuris e do periculum in mora, assim como ausente o periculum in mora reverso, alinhando-me a ambas instruções técnicas (peças 59-61 e 62-63) , deferi o pedido cautelarmente em 16/12/2019, com fundamento no art. 276 do Regimento Interno do TCU e no poder geral de cautela, para que a concessão e a fruição dos benefícios tributários previstos na Lei 13.799/2019 ocorressem a partir de 1/1/2020 independentemente da implementação de sua redução em pelo menos 10%, como exigido pelo § 1º do art. 116 da Lei 13.707/2018, sem prejuízo das demais exigências legais tratadas nos autos, até que o processo fosse apreciado conclusivamente (peça 64) .
É o Relatório.

não há.

Não atuou.

REPRESENTAÇÃO. ANÁLISE DA CONFORMIDADE E DA EFICÁCIA DE BENEFÍCIOS TRIBUTÁRIOS DECORRENTES DA LEI 13.799/2019 DIANTE DOS REQUISITOS EXIGIDOS PELA LEI DE RESPONSABILIDADE FISCAL, PELA LEI DE DIRETRIZES ORÇAMENTÁRIAS PARA O EXERCÍCIO DE 2019 E PELO ART. 113 DO ATO DAS DISPOSIÇÕES CONSTITUCIONAIS TRANSITÓRIAS. OITIVAS. DEFERIMENTO DE MEDIDA CAUTELAR NO ENCERRAMENTO DO EXERCÍCIO DE 2019. REFERENDO DA LIMINAR. DETERMINAÇÕES. RECOMENDAÇÃO. ALERTA. CIÊNCIAS. 1. Medida legislativa instituidora de mecanismos de renúncias de receitas aprovada sem a devida adequação orçamentária e financeira e em inobservância ao que determina a legislação vigente de finanças públicas é inexequível, porquanto embora se trate de norma que, após a sua promulgação, entra no plano da existência e no plano da validade, não entra, ainda, no plano da eficácia, por não atender ao disposto no art. 14 da Lei de Responsabilidade Fiscal, na Lei de Diretrizes Orçamentárias do exercício e no art. 113 do Ato das Disposições Constitucionais Transitórias; 2. A produção de efeitos de medidas legislativas que cuidem de concessão ou ampliação de incentivo ou benefício de natureza tributária da qual decorra renúncia de receita depende do atendimento prévio, pelo Poder Executivo, das condições estabelecidas no ordenamento jurídico, em especial a Lei de Responsabilidade Fiscal e a respectiva Lei de Diretrizes Orçamentárias.

REPRESENTAÇÃO (REPR)

Secretaria de Macroavaliação Governamental (Semag).

Em exame Representação formulada pela Secretaria de Macroavaliação Governamental deste Tribunal (Semag) com o fito de avaliar a conformidade das concessões de benefícios tributários decorrentes da Lei 13.799/2019 diante dos requisitos exigidos pela Lei de Responsabilidade Fiscal (LRF – Lei Complementar 101/2000) , pela Lei de Diretrizes Orçamentárias para o exercício de 2019 (LDO/2019 – Lei 13.707/2018) e pelo disposto no art. 113 do Ato das Disposições Constitucionais Transitórias (ADCT) .
A Lei 13.799, sancionada em 3/1/2019, alterou a MP 2.199-14/2001 e fixou novo prazo para a aprovação de projetos beneficiados com incentivos fiscais de redução e reinvestimento do imposto sobre a renda e adicionais nas áreas de atuação da Superintendência do Desenvolvimento do Nordeste (Sudene) e da Superintendência do Desenvolvimento da Amazônia (Sudam) . Modificou ainda a Lei 8.167/1991, ao dispor sobre os depósitos para reinvestimento efetuados pelas empresas em operação nas áreas de atuação da Sudene e da Sudam. Em síntese, a norma representa prorrogação de vigência de benefícios tributários que se extinguiriam ao final do exercício de 2018, diferindo-os até 31/12/2023, o que, em tese, permite a concessão a novos interessados no interstício definido.
Os benefícios compreendem, em síntese: (a) redução de 75% do imposto sobre a renda e adicionais calculados com base no lucro da exploração de projeto protocolado e aprovado por pessoas jurídicas, até 31/12/2023, com vistas à instalação, ampliação, modernização ou diversificação, enquadrado em setores da economia considerados prioritários por meio de ato do Poder Executivo, para o desenvolvimento regional nas áreas de atuação da Sudene e da Sudam; e (b) possibilidade de aplicação do percentual de 30% do imposto de renda devido para reinvestimento em empreendimentos igualmente considerados prioritários para o desenvolvimento regional.
Ressalto que, embora o novo intervalo – ora prorrogado – para aprovação de projetos incentivados seja de cinco anos (de 1/1/2019 a 31/12/2023) , o prazo de fruição é de dez anos, contado a partir do ano-calendário de início de sua fruição, conforme estabelece o § 3º do art. 1º da MP 2.199-14/2001.
Em primeiro exame do tema, a Semag alvitrou que o instituto em análise não guardaria consonância com os requisitos estabelecidos na LRF (art. 14) e na LDO/2019 (arts. 114 e 116) , além de indício de inconstitucionalidade em virtude de possível conflito com o art. 113 do ADCT (introduzido por meio da Emenda Constitucional 95/2016, que instituiu o Novo Regime Fiscal) .
Em síntese, a LRF exige que a concessão ou ampliação de incentivo ou benefício de natureza tributária da qual decorra renúncia de receita seja acompanhada de estimativa do impacto orçamentário-financeiro no exercício em que deva iniciar sua vigência e nos dois seguintes, atender ao disposto na lei de diretrizes orçamentárias e a pelo menos uma das seguintes condições: (i) demonstração pelo proponente de que a renúncia foi considerada na estimativa de receita da lei orçamentária, na forma do art. 12, e de que não afetará as metas de resultados fiscais previstas no anexo próprio da lei de diretrizes orçamentárias; e ii) estar acompanhada de medidas de compensação, no período mencionado no caput, por meio do aumento de receita, proveniente da elevação de alíquotas, ampliação da base de cálculo, majoração ou criação de tributo ou contribuição. 
O § 2º do art. 14 prescreve, ainda, que, se o ato de concessão ou ampliação do incentivo ou benefício decorrer da condição “ii” retro, o benefício só entrará em vigor quando implementadas as referidas medidas.
Já a LDO/2019 impõe que (destaques acrescidos) :
“Art. 114. As proposições legislativas e as suas emendas, conforme o art. 59 da Constituição, que, direta ou indiretamente, importem ou autorizem diminuição de receita ou aumento de despesa da União, deverão estar acompanhadas de estimativas desses efeitos no exercício em que entrarem em vigor e nos dois exercícios subsequentes, detalhando a memória de cálculo respectiva e correspondente compensação para efeito de adequação orçamentária e financeira, e compatibilidade com as disposições constitucionais e legais que regem a matéria. 
 (...) 
§ 3º A estimativa do impacto orçamentário-financeiro deverá ser elaborada ou homologada por órgão competente da União e acompanhada da respectiva memória de cálculo.
§ 4º A remissão à futura legislação, o parcelamento de despesa ou a postergação do impacto orçamentário-financeiro não elidem a necessária estimativa e correspondente compensação previstas no caput. 
 (...) 
§ 7º As disposições desta Lei aplicam-se inclusive às proposições legislativas mencionadas no caput em tramitação no Congresso Nacional. (...) 
Art. 116. Somente será aprovado o projeto de lei ou editada a medida provisória que institua ou altere receita pública quando acompanhado da correspondente demonstração da estimativa do impacto na arrecadação, devidamente justificada.
§ 1º Ficam vedadas a concessão e a ampliação de incentivos ou benefícios de natureza financeira, tributária, creditícia ou patrimonial, exceto a prorrogação por prazo não superior a cinco anos, desde que o montante do incentivo ou benefício prorrogado seja reduzido em pelo menos dez por cento ao ano e que o respectivo ato seja acompanhado dos objetivos, metas e indicadores relativos à política pública fomentada, bem como da indicação do órgão responsável pela supervisão, acompanhamento e avaliação.”
O art. 113 do ADCT preconiza que a proposição legislativa que crie ou altere despesa obrigatória ou renúncia de receita deverá ser acompanhada da estimativa do seu impacto orçamentário e financeiro.
Logo após a aprovação da Lei 13.799/2019, o Poder Executivo aparentemente buscou corrigir algumas das lacunas acima por meio do Decreto 9.682, de 4/1/2019, ao limitar a aprovação de projetos e a concessão dos respectivos benefícios fiscais aos montantes consignados pela Secretaria da Receita Federal do Brasil (RFB) no Demonstrativo de Gastos Tributários (DGT) que acompanhou o projeto de lei orçamentária para 2019 (art. 2º do regulamento) .
Adicionalmente, para o exercício de 2019, o Decreto estabeleceu que os benefícios e os incentivos fiscais que tenham sido concedidos ou ampliados pela Lei 13.799/2019, e que ultrapassem os limites a que se refere o art. 2º, somente entrariam em vigor quando implementadas as medidas de compensação de que trata o inciso II do caput do art. 14 da LRF (art. 3º do regulamento) .
Transcrevo-o para maior clareza (destaques acrescidos) :
“Art. 2º A aprovação dos projetos a que se refere o art. 1º da Medida Provisória nº 2.199-14, de 2001, e o art. 19 da Lei nº 8.167, de 16 de janeiro de 1991, e a concessão dos incentivos fiscais correspondentes deverão observar os limites estabelecidos pela Secretaria Especial da Receita Federal do Brasil do Ministério da Economia no Demonstrativo dos Gastos Tributários - DGT incluídos na estimativa de receita da lei orçamentária, na forma do disposto no art. 12 da Lei Complementar nº 101, de 4 de maio de 2000. 
Art. 3º No exercício de 2019, os benefícios e os incentivos fiscais que tenham sido concedidos ou ampliados pela Lei nº 13.799, de 2019, e que ultrapassem os limites a que se refere o art. 2º, somente entrarão em vigor quando implementadas as medidas de compensação de que trata o inciso II do caput do art. 14 da Lei Complementar nº 101, de 2000.
Parágrafo único. Para os exercícios de 2020 e posteriores, os benefícios e os incentivos fiscais a que se refere o caput deverão ser considerados nas previsões de receita, na forma do disposto no art. 12 e no art. 14 da Lei Complementar nº 101, de 2000.” 
No entanto, conforme apontado pela Semag, especialmente à luz do disposto no § 4º do art. 114 da LDO/2019, a regra regulamentar não atenderia aos requisitos da LRF. 
Em primeiro lugar, porque, conforme manifestação da Receita Federal do Brasil nos autos, as informações sobre renúncias constantes do Demonstrativo de Gastos Tributários (DGT) , mencionado no art. 2º Decreto 9.682/2019, apresentam a natureza de estimativas, a título meramente informativo, portanto o DGT não constitui norma que imponha limites orçamentários para utilização de renúncias fiscais, além de não significar que esses valores ingressariam nos cofres públicos caso a renúncia não existisse.
Em segundo lugar, não haveria fundamento para remeter o preenchimento dos requisitos de compensação do art. 14 da LRF a momento posterior, conforme previsto no art. 3º para o caso de a fruição exceder o montante indicado pelo DGT. A LRF, claramente, exige que as medidas sejam estabelecidas previamente à fruição de renúncias de receitas. Então, a previsão de cálculo futuro do impacto incluída no Decreto 9.682/2019 não seria suficiente para atender ao disposto na CF/88, na LRF e na LDO. 
Diante desse contexto, foram promovidas oitivas do Ministério da Economia e do Ministério do Desenvolvimento Regional para se manifestarem sobre os fatos apontados nesta Representação e apresentarem, especialmente: (a) estimativa de impacto orçamentário e financeiro decorrente da concessão dos benefícios tributários previstos na Lei 13.799/2019 para os exercícios de 2019 a 2021; e (b) mecanismos a serem utilizados para a implementação do art. 2º do Decreto 9.682/2019, com indicação dos órgãos responsáveis pelo controle e verificação da adequação dos projetos às exigências do art. 14 da Lei de Responsabilidade Fiscal e dos arts. 114 e 116 da Lei de Diretrizes Orçamentárias de 2019.
A Casa Civil da Presidência da República foi notificada da tramitação destes autos e manifestou-se com apoio em nota técnica elaborada pela Secretaria da Receita Federal do Brasil. Além disso, a Secretaria do Tesouro Nacional foi habilitada como interessada nos autos.
Analisadas as manifestações apresentadas pelos órgãos envolvidos, a subunidade técnica da Semag lançou instrução de mérito em que rejeitou a argumentação apresentada pelos órgãos e concluiu pelo não atendimento ao art. 113 do ADCT, à LRF e à LDO/2019 no caso concreto. Ao final, propôs, no essencial: 
alertar o Poder Executivo acerca da ausência de atendimento aos requisitos legais previstos no art. 14 da LRF, nos arts. 114 e 116 da LDO/2019 e no art. 113 do ADCT, quando da implementação e sanção dos benefícios tributários decorrentes da Lei 13.799/2019;
determinar ao Ministério da Economia que: (a) informe a estimativa do impacto dos benefícios fiscais prorrogados pela Lei 13.799/2019, em atendimento ao previsto no caput do art. 14 da Lei de Responsabilidade Fiscal; e (b) implemente as medidas de compensação necessárias à concessão e ampliação dos incentivos fiscais prorrogados pela Lei 13.799/2019, em cumprimento ao § 2º do art. 14 da LRF e em observância aos subitens 9.2 e 9.2.3 dos Acórdão 384/2016-TCU-Plenário e 263/2016-TCU-Plenário, respectivamente;
determinar à Sudene e à Sudam que se abstenham de aplicar os arts. 2º e 3º do Decreto 9.682/2019 por contrariarem a legislação referente à concessão e ampliação dos benefícios fiscais;
recomendar à Casa Civil da Presidência da República que proceda à revogação dos arts. 2º e 3º do Decreto 9.682/2019 por contrariarem a legislação referente à concessão e ampliação dos benefícios fiscais.
O Secretário da Semag manifestou-se em linha com o mérito do exame técnico de sua subunidade instrutora, sem prejuízo de propor encaminhamento alternativo ao anterior, consoante transcrito no Relatório precedente. Segundo a fundamentação que expõe, o melhor destino para o presente processo seria, na essência:
dar ciência à Casa Civil e ao Ministério da Economia acerca da ausência de atendimento aos requisitos legais previstos no art. 14 da LRF, nos arts. 114 e 116 da LDO/2019 e no art. 113 do ADCT, quando da implementação e sanção dos benefícios tributários decorrentes da Lei 13.799/2019;
alertar à Sudene, à Sudam, ao Ministério do Desenvolvimento Regional e ao Ministério da Economia que o reconhecimento do direito ao benefício de reinvestimento de 30% do IRPJ, prorrogado pela Lei 13.799/2019, no exercício de 2019, está condicionado  à implementação prévia de medidas de compensação, no montante de R$ 143,83 milhões, assegurando a compatibilidade da renúncia fiscal com o disposto no inciso II do art. 14 da Lei de Responsabilidade Fiscal; 
Historiado o contexto fático-jurídico, passo a decidir.
Acompanho a análise empreendida pela secretaria especializada, transcrita no relatório precedente, com todos os melhoramentos sugeridos por seu titular, exceto pelos ajustes que promovo ao longo deste Voto.
Preliminarmente, registre-se que não estou a formular absolutamente qualquer juízo de valor acerca da viabilidade, legitimidade e adequação da via eleita para operacionalizar financeiramente a política pública de redução das desigualdades regionais veiculada pela Lei 13.799/2019, visto que, aparentemente, encontra previsão teórica na Constituição Federal, arts. 3º, inc. III, e 43, § 2º, inc. III. 
Digo que essa conclusão é aparente pois tal exame não constituiu objeto dos autos, mesmo porque escapa à competência desta Corte de Contas o controle de mérito puro dos atos administrativos.
Sabido que o ordenamento é uno e fechado, este debate se pauta unicamente em critérios objetivos internos ao próprio ordenamento, sem digressões metajurídicas.
A questão aqui posta é genuinamente jurídica e envolve os mecanismos necessários para se alcançar a compatibilidade da sobredita lei às normas gerais de finanças públicas vigentes e aprovadas pelo Congresso Nacional (LRF, LDO/2019 e disposições do ADCT) .  Ou seja, cuida-se de aspectos de legalidade e implemento de condições normativas para eficácia do instrumento estabelecido para implementar renúncias de receitas. 
Esse procedimento, se levado a bom termo pelos órgãos gestores responsáveis, preservará o mecanismo de financiamento da política pública e, portanto, evitará prejuízo às finalidades públicas almejadas pela lei.
***
Nos Relatórios sobre as Contas do Presidente da República referentes aos exercícios de 2016 (relator Ministro Bruno Dantas) , 2017 (relator Ministro Vital do Rêgo) e 2018 (relatora Ministra Ana Arraes) , esta Casa alertou o Poder Executivo acerca da instituição de renúncias de receitas em descumprimento às normas de finanças públicas, em cada um dos exercícios examinados, inclusive quanto ao art. 113 do ADCT e respectivas LDOs.
A propósito, na forma exposta no Relatório e Parecer Prévio sobre as Contas do Presidente de 2018, verificou-se que o montante de benefícios tributários, financeiros e creditícios tem crescido substancialmente nos últimos anos, passando de 3% do PIB em 2003 para 4,6% em 2018, tendo atingido um pico de 6,7% do PIB em 2015. Em 2018, mesmo diante de assombroso déficit fiscal e de compressão da margem de despesas discricionárias da União, esses benefícios somaram R$ 314,2 bilhões, sendo R$ 292,8 bilhões de benefícios tributários e R$ 21,4 bilhões de subsídios financeiros e creditícios.
Além disso, em 2018, a partir de Representação do Ministério Público junto ao TCU (TC Processo 012.691/2018-6) que apontava vícios na concessão de benefícios tributários decorrentes da Lei 13.606/2018 e da Lei Complementar 162/2018, o Tribunal expediu alerta ao Poder Executivo nos seguintes termos (Acórdão 1360/2018-TCU-Plenário) :
“9.2. referendar o alerta ao Poder Executivo acerca da ausência de atendimento aos requisitos legais previstos no art. 14, inciso II, § 2º, da Lei de Responsabilidade Fiscal, no art. 112 da Lei 13.473/2017 (LDO/2018) e no art. 113 do Ato das Disposições Constitucionais Transitórias, quando da implementação do Programa Especial de Regularização Tributária das Microempresas e Empresa de Pequeno Porte optantes pelo Simples Nacional (Pert-SN) e do Programa de Regularização Tributária Rural (PRR) , nos termos do art. 59, § 1º., inciso V, da Lei Complementar 101/2002.”
A propósito, historicamente e com base em diversas fiscalizações, o Tribunal tem se pronunciado em situações análogas à examinada nesta Representação por meio de recomendações e determinações a órgãos do Poder Executivo com vistas ao cumprimento dos dispositivos constitucionais e legais em tela, principalmente quanto ao art. 14 da LRF, quais sejam: itens 9.2 e 9.3 do Acórdão 747/2010-TCU-Plenário (relator Ministro Augusto Nardes) ; item 9.4 do Acórdão 809/2014-TCU-Plenário (relator Ministro Benjamin Zymler) ; item 9.1 do Acórdão 1205/2014-TCU-Plenário (relator Ministro Raimundo Carreiro) ; subitem 1.6.1 do Acórdão 384/2016-TCU-Plenário (relator Ministro Augusto Nardes) ; item 9.5 do Acórdão 793/2016-TCU-Plenário (relator Ministro Raimundo Carreiro) ; item 9.2 do Acórdão 2776/2017-TCU-Plenário (relatora Ministra Ana Arraes) ; item 9.1 do Acórdão 1270/2018-TCU-Plenário (relator Ministro José Múcio Monteiro) ; e itens 9.5 a 9.7 do Acórdão 2756/2018-TCU-Plenário (relator Ministro José Múcio Monteiro) . 
O tema, portanto, é recorrente nesta Casa, assim como o é o conjunto de alertas, determinações e recomendações expedido aos órgãos envolvidos, sem que daí tenha emergido o cumprimento das normas reclamadas.
Recentemente, porém, em sessão de 14/8/2019, o Eminente Ministro Raimundo Carreiro submeteu e este Plenário decidiu Consulta nos autos do TC Processo 039.853/2018-7, por meio da qual o ex-Ministro de Estado da Fazenda, Eduardo Refinetti Guardia, apresentou dúvida acerca dos procedimentos a serem adotados pelo gestor público nos casos em que medidas legislativas forem aprovadas sem a devida adequação orçamentária e financeira, e em inobservância ao que determina a legislação vigente (art. 167 da CF/88, art. 113 do ADCT, arts. 15, 16 e 17 da LRF, art. 112 da LDO respectiva) , em situação que configura aparente conflito de normas. 
Na ocasião, o Ministro Relator apresentou brilhante Voto em que discorreu sobre a diferenciação dos planos de vigência e eficácia das leis à luz da clássica doutrina constitucional, acerca da jurisprudência do Supremo Tribunal Federal e de como esses elementos se aplicam aos casos de leis que criem despesas sem atendimento prévio às normas de finanças públicas. 
Em resposta à Consulta formulada, o Tribunal proferiu o Acórdão 1907/2019-TCU-Plenário, cujo teor possui caráter normativo e constitui prejulgamento da tese, mas não do fato ou caso concreto, ex vi da Lei 8.443/1992, art. 1º, § 2º (destaques acrescidos) : 
“VISTOS, relatados e discutidos estes autos de consulta formulada pelo então Ministro de Estado da Fazenda, Eduardo Refinetti Guardia, na qual o consulente apresenta dúvida acerca das medidas legislativas que forem aprovadas sem a devida adequação orçamentária e financeira, e em inobservância ao que determina a legislação vigente (art. 167 da CF/88, art. 113 do ADCT, arts. 15, 16 e 17 da LRF, art. 112 da LDO) ; ACORDAM os Ministros do Tribunal de Contas da União, reunidos em Sessão de Plenário, em:
9.1. responder ao consulente que medidas legislativas que forem aprovadas sem a devida adequação orçamentária e financeira, e em inobservância ao que determina a legislação vigente, especialmente o art. 167 da Constituição Federal, o art. 113 do ADCT, os arts. 15, 16 e 17 da LRF, e os dispositivos pertinentes da LDO em vigor, somente podem ser aplicadas se forem satisfeitos os requisitos previstos na citada legislação;” 
Dessa maneira e sob a inteligência do Voto que acompanhou a decisão, conclui-se que leis que criem despesas sem prévio atendimento às normas de finanças públicas, em especial o art. 113 do ADCT, os arts. 15, 16 e 17 da LRF, e os dispositivos pertinentes da LDO em vigor, são válidas e vigentes, mas não atendem aos requisitos para eficácia, a qual fica condicionada a evento futuro que promova a necessária adequação às normas mencionadas e a outras aplicáveis. 
Este é exatamente o caso tratado nesta Representação, o que me traz segurança em submeter a presente proposta, alinhada à resposta à Consulta em tela, por meio da qual apenas aplico ao caso concreto a questão em tese resolvida na decisão acima.
Assim, por intermédio das determinações contidas na presente decisão, no fundo o que se busca é indicar aos órgãos responsáveis os mecanismos exigidos pela legislação para implementar a condição de eficácia da Lei 13.799/2019.
***
De retorno à peculiaridade do caso em apreço, as irregularidades apontadas residem no descumprimento do art. 113 do ADCT, do art. 14 da LRF e dos arts. 114 e 116 da LDO/2019, derivado da instituição e prorrogação de mecanismo de renúncias tributárias desprovidas de: (a) estimativa do impacto orçamentário e financeiro para o exercício de 2019 e para os dois seguintes; (b) demonstração de que a renúncia foi considerada na estimativa de receita da lei orçamentária e de que não afetaria as metas de resultados fiscais previstas no anexo próprio da lei de diretrizes orçamentárias; (c) definição das competentes medidas de compensação; (d) mecanismo por meio do qual o montante do incentivo ou benefício prorrogado seja reduzido em pelo menos dez por cento ao ano; e (e) evidenciação dos objetivos, metas e indicadores relativos à política pública fomentada, bem como da indicação do órgão responsável pela supervisão, acompanhamento e avaliação.
Não por outro motivo, ocorreu veto parcial do projeto de lei que conduziu à aprovação da Lei 13.799/2019, conforme Mensagem nº 8 de 3/1/2019, na parte que se referia aos benefícios fiscais destinados às empresas em operação na área de atuação da Superintendência do Desenvolvimento do Centro-Oeste (Sudeco) , na forma que segue:
“A concessão de desoneração tributária possui restrições estipuladas na Lei Complementar nº 101, de 4 de maio de 2000 - Lei de Responsabilidade Fiscal (LRF) , e na Lei nº 13.473, de 8 de agosto de 2017 - Lei de Diretrizes Orçamentárias (LDO) para o exercício de 2018. Elas disciplinam que tais medidas deverão priorizar a redução da renúncia, o aumento de receita e estabelecer cronograma de redução do benefício, de modo que a renúncia total da receita não ultrapasse, em dez anos, 2% do produto interno bruto. Ademais, a arrecadação na LDO 2019 não considerou a perda de receita decorrente da extensão de benefícios à SUDECO. Do mesmo modo, o projeto não está acompanhado de um aumento de receita compensatória e estimativa trienal do impacto orçamentário–financeiro como determinam a legislação vigente.” (destacou-se) 
Após o saneamento dos autos, as informações produzidas pela RFB e apresentadas em sede de oitiva pelos órgãos responsáveis permitiram concluir que:
os valores no DGT são meras estimativas e não se constituem em limites orçamentários para a utilização da renúncia; 
não há previsão de renúncia no DGT para os benefícios prorrogados pela Lei 13.799/2019; 
dado que as normas que regem esses benefícios não estipulam limites para sua utilização, e seu valor depende de variável futura e incerta, no momento da aprovação dos projetos não é possível saber com exatidão o montante de renúncia que ocorrerá; e
dada a natureza do fato gerador do Imposto de Renda e sua modalidade de lançamento por homologação, a Administração Tributária não possui mecanismos para acompanhar em tempo real a utilização efetiva das renúncias pelos contribuintes, de forma a materializar o disposto no decreto, com vistas ao cumprimento do art. 14 da LRF.
Em relação ao benefício de redução para reinvestimento de 30% do IRPJ, o MDR defendeu que a própria Lei 13.799/2019, ao prorrogar os incentivos fiscais, teria implementado medida compensatória, pois introduziu o § 4° no art. 19 da Lei 8.167/1991:
“Art. 19. 
 (...) 
§ 4º Para os empreendimentos que tenham depósitos efetuados há mais de 5 (cinco) anos e não tenham projeto apresentado à Sudene ou à Sudam até 31 de dezembro de 2018, os recursos a título de reinvestimento do imposto de renda, excluída a parcela de recursos próprios, serão revertidos em favor da União.”
Após os exames competentes, a unidade instrutora concluiu o que segue, com o que concordo.
No que se refere ao benefício de redução/isenção de 75% do IRPJ, ainda que não exista impacto no exercício de 2019, a Lei 13.799/2019 padece de implemento de condição para eficácia em razão da ausência de estimativa do impacto orçamentário e financeiro prevista no art. 113 do ADCT, c/c o caput do art. 14 da Lei de Responsabilidade Fiscal e os arts. 114 e 116 da LDO/2019. 
Com relação ao benefício de redução para reinvestimento de 30% do IRPJ, os argumentos apresentados pelo MDR não prosperam. Segundo lição do art. 14, inciso II, da LRF, as supostas medidas de compensação informadas não correspondem a aumento de receita proveniente da elevação de alíquotas, ampliação da base de cálculo, majoração ou criação de tributo ou contribuição. Ou seja, a reversão de depósitos realizados, nos termos do § 4° do art. 19 da Lei 8.167/1991, não corresponde a qualquer das hipóteses de aumento de receitas previstas no art. 14, inc. II, da LRF.
Para além da legalidade, essa é a lógica da responsabilidade fiscal. As hipóteses preconizadas pela LRF a título de medida de compensação objetivam aumento de receita tributária de forma sustentável e permanente, e não eventual, como a ora verificada (v.g. entendimento constante do Acórdãos 747/2010, 3.437/2012 e 263/2016, todos deste Plenário, transcritos no Relatório) .
O mecanismo instituído pela Lei 13.799/2019, portanto, está em desacordo com as regras constitucionais e legais relacionadas à instituição/majoração de renúncias de receitas. Se, de um lado, não é possível negar os atributos jurídicos de vigência e validade da lei que concede, amplia ou prorroga a renúncia, de outro, é preciso reconhecer que as demais normas do Direito Orçamentário e Financeiro também estão em vigor e não podem, igualmente, ser contrariadas.
O que se busca, afinal, é solução que respeite todo o arcabouço jurídico orçamentário, que não conjecture negar os atributos de vigência e validade da Lei 13.799/2019, mas sim compatibilizar o instituto nela previsto com o atendimento às normas de finanças públicas apontadas (LRF, art. 14; LDO/2019, arts. 114 e 116; ADCT, art. 113) de modo a conferir-lhe atributo de eficácia.
Nessa seara, adoto como fundamento trecho contido no Relatório que acompanha a resposta à Consulta contida no Acórdão 1907/2019-TCU-Plenário, de relatoria do ministro Raimundo Carreiro, dada a sua utilidade no presente caso e a semelhança entre os objetos tratados em ambos os processos (destaques acrescidos) :
“Parte das leis aprovadas pelo Congresso Nacional que criam programas e aperfeiçoam políticas públicas carreia consigo o aumento das obrigações financeiras da União. Conquanto as leis sejam aprovadas seguindo-se o escorreito processo legislativo, impõe-se perquirir quais são as consequências da inobservância de normas de direito financeiro que estabelecem exigências para a mesma mobilização de recursos públicos que essas leis pretendem levar a efeito.
Se uma lei descumpre os requisitos imprescindíveis para que seja autorizada a mobilizar recursos financeiros do Estado, está apta a produzir efeitos imediatos? A questão é central e crítica, pois de sua resposta depende a higidez de todo o arcabouço institucional que rege as finanças estatais, cuja matriz original nasce na própria Constituição e se desdobra em leis complementares com regras gerais e leis orçamentárias que orientam e autorizam os gastos públicos – vale lembrar, um conjunto normativo amplo e aprovado no Parlamento com quóruns específicos e ritos próprios, que não se confundem com aqueles destinados à aprovação de leis ordinárias comuns. 
Para deslindar a questão, é preciso compreender que os requisitos aplicáveis para a instituição de despesa ou renúncia de receitas não são somente os constantes da lei específica que institui tal obrigação. Deve-se obediência, primeiramente, às condições para implementação de nova despesa ou renúncia de receita, presentes nas normas de Direito Financeiro elencadas pelo consulente (Lei de Responsabilidade Fiscal, Lei de Diretrizes Orçamentárias e Constituição Federal) , as quais, ou integram o texto constitucional, ou foram elaboradas em atendimento a dispositivo específico da Carta Cidadã (art. 163, §1º, para a LRF, e art. 165, II, da Constituição, para a LDO) .
Como bem arguido pela PGFN em parecer (peça 1, pp. 12-20) , medidas legislativas que impliquem ônus às finanças públicas não podem ser executadas se não tiverem a devida adequação orçamentária e financeira. Nessas condições, a lei constitui uma proposição referente a hipóteses, não se podendo falar em geração de consequências jurídicas que impliquem renúncia de receita ou geração de despesa para a União. Como os fatos previstos, com lastro na Constituição Federal, como condições de aplicação da lei que institui despesas ou renúncias de receitas, não vieram a ocorrer, tal norma instituidora deve ser aplicada mediante interpretação conjunta do ordenamento jurídico, considerando, portanto, a existência prévia de normas gerais igualmente vigentes e plenamente eficazes.
No julgamento do RE 403205/RS, rel. min Ellen Gracie, o Supremo Tribunal Federal decidiu que, mesmo ao aplicar benefício fiscal previsto em lei, o gestor público deve perseguir a satisfação da finalidade legal, tomando-se o ordenamento jurídico em conjunto, pois o pleno cumprimento das normas jurídicas constitui o núcleo do ato administrativo. Nesse contexto, a Administração pode negar a concessão de benefício, se não atendidos outros requisitos previstos em lei distinta, incidentes no caso concreto.
Além disso, ao conceder medida cautelar na ADI 5816/RO, o ministro Alexandre de Moraes assim se manifestou acerca dos riscos de concessão de renúncia de receita sem o atendimento de requisito previsto no art. 113 do ADCT, também suscitado na presente consulta:
‘No caso da Ação Direta de Inconstitucionalidade de que ora se cuida, sustenta-se desatendimento ao comando constitucional do artigo 113 do ADCT, que exige, presente norma geradora de renúncia de receita, estimativa dos reflexos orçamentário e financeiro. O fundamento constitucional é claro, devendo ser prestigiado com máxima força. Isso porque a ideia de responsabilidade fiscal ocupa patamar de especial posição no quadro dos valores constitucionais.
No momento processual que se verifica, resultante de juízo mínimo de delibação e cognição sumária, mostram-se confirmados os requisitos necessários para a concessão da medida liminar, incluído, considerados os riscos orçamentários, o do periculum in mora. 
Diante do exposto, com fundamento no art. 10, § 3º, da Lei 9.868/1999 e no art. 21, V, do Regimento Interno do SUPREMO TRIBUNAL FEDERAL, CONCEDO A MEDIDA CAUTELAR pleiteada, suspendendo-se, ad referendum do Plenário desta CORTE, a eficácia da Lei do Estado de Rondônia 4.012/2017’. (grifamos) 
As medidas legislativas que criam obrigações para a União sem atendimento dos mencionados requisitos devem ter sua ilegalidade e inconstitucionalidade arguidas no Poder Judiciário. No entanto, até que sobrevenha decisão judicial, a execução de tais leis pelo gestor público traria prejuízos de difícil reparação para as finanças públicas, além de vulnerar o Direito Financeiro tal como erigido pela Constituição Federal. Sublinhe-se, ademais, que autorizar a concessão de benefícios tributários ou a realização de despesas sem respeitar os requisitos legais caracterizaria ato de improbidade administrativa do gestor público, como estatui a Lei 8.429/1992, em seu art. 10, verbis:
‘Art. 10. (Omissis) 
VI - realizar operação financeira sem observância das normas legais e regulamentares ou aceitar garantia insuficiente ou inidônea;
VII - conceder benefício administrativo ou fiscal sem a observância das formalidades legais ou regulamentares aplicáveis à espécie;
IX - ordenar ou permitir a realização de despesas não autorizadas em lei ou regulamento. (grifo nosso) ’
No caso destes autos, a inobservância dos requisitos preceituados na Lei de Responsabilidade Fiscal, Lei de Diretrizes Orçamentárias, e na própria Constituição Federal, malferiria o interesse jurídico tutelado por essas normas, qual seja, o da manutenção de finanças públicas equilibradas. Quando uma lei específica cria obrigação para os cofres públicos sem o atendimento dos mencionados requisitos, impõe-se interpretação sistemática do ordenamento, para que seja adotada a providência menos gravosa para a sociedade e protegido o bem jurídico maior presente nas normas de finanças públicas, como preconiza a Constituição, em benefício de toda a coletividade e, inclusive, das gerações futuras.
Portanto, o Poder Executivo não pode, ao empregar recursos públicos, ignorar os requisitos previstos em normas de Direito Orçamentário e Financeiro, de extração constitucional. Considera-se, assim, que as medidas legislativas, mesmo que hígidas quanto aos atributos jurídicos de existência e validade, só podem ser implementadas quando forem satisfeitos os requisitos legais e constitucionais para a aplicação de recursos públicos em políticas e programas governamentais. A contrario sensu, ter-se-iam fulminadas as regras que conformam o arcabouço jurídico das finanças públicas a cada nova proposição legislativa que as afrontasse.
Do mesmo modo, o gestor público, que seria responsável por implementar uma despesa ou renúncia instituída em desacordo com a legislação orçamentária em vigor, fica impedido de fazê-lo. Entretanto, não se pode exigir que um gestor isoladamente negue execução a uma lei que cumpriu todo o rito para sua aprovação, mas que não atendeu aos requisitos de Direito Financeiro. Nesse caso, o Poder Público deve, por um lado, manifestar-se formalmente a fim de apontar a contradição e instar os órgãos competentes a questionar a constitucionalidade ou mesmo a legalidade do ato, interpretando sistematicamente o ordenamento jurídico, para concluir que determinada lei em vigor não é apta a mobilizar recursos públicos por desatendimento a preceitos jusfinanceiros. Por outro lado, devem ser adotadas medidas para tratar da obrigação inexequível, de modo a resguardar o equilíbrio das finanças públicas, a programação orçamentária-financeira e, também, as metas fiscais vigentes.
Arremata o Voto condutor da referida Consulta (destaques acrescidos) :
“É bem verdade, no entanto, que, ainda se a aludida Lei nº 13.606/2018 nada tivesse dito acerca da necessidade de atendimento prévio das exigências da LRF, careceria de eficácia até quando viesse a ocorrer o citado atendimento dos requisitos da LRF. Isso porque após a entrada de uma determinada norma no mundo jurídico compete ao seu aplicador dar-lhe cumprimento de acordo com o conteúdo não apenas da norma nova, mas sim de todo o ordenamento jurídico.
Quero com isso dizer que, diante de uma nova norma, cabe ao seu aplicador verificar se há no ordenamento jurídico outras normas sobre o assunto e, em caso positivo, buscar uma aplicação de harmonize as normas envolvidas, ainda que a nova norma não traga comando expresso nesse sentido. (...) ”
O entendimento acima já foi aplicado por esta Casa por meio do Acórdão 1921/2019-TCU-Plenário, oportunidade em que se debatia o caso concreto atinente à Lei 13.464/2017, o qual guarda certo grau de semelhança ao ora tratado no que respeita à modalidade renúncia de receitas.
Desse modo, cabe aplicá-lo novamente ao objeto tratado nesta Representação, na forma do encaminhamento exposto adiante.
Antes de concluir, é importante chamar novamente atenção para o disposto no art. 116 da LDO/2019 (destaques acrescidos) :
“§ 1º Ficam vedadas a concessão e a ampliação de incentivos ou benefícios de natureza financeira, tributária, creditícia ou patrimonial, exceto a prorrogação por prazo não superior a cinco anos, desde que o montante do incentivo ou benefício prorrogado seja reduzido em pelo menos dez por cento ao ano e que o respectivo ato seja acompanhado dos objetivos, metas e indicadores relativos à política pública fomentada, bem como da indicação do órgão responsável pela supervisão, acompanhamento e avaliação.”
Como sabido, as renúncias de receitas vigentes não são submetidas a crivos de custo-benefício periódicos para que a sociedade possa avaliar, de tempos em tempos, se o incentivo idealizado correspondeu às expectativas previstas.
Por isso, é fundamental que o Poder Executivo estabeleça e publique métricas para que se possa avaliar os resultados advindos do mecanismo de financiamento previsto na Lei 13.799/2019, como condição de eficácia, à luz do dispositivo transcrito. 
***
Desse modo, tendo em conta a necessidade de interpretar sistematicamente o ordenamento jurídico, de manter o equilíbrio das finanças públicas, a programação orçamentária-financeira e as metas fiscais vigentes, bem como, ao mesmo tempo, de garantir a aplicabilidade da Lei 13.799/2019, em conformidade com as demais disposições constitucionais e legais de Direito Orçamentário e Financeiro, passo às providências de encaminhamento, com ligeiros ajustes em relação às competentes propostas lançadas pelo Secretário da Semag.
Em primeiro lugar, como medida de cautela, acrescento determinação ao Ministério da Economia, à Superintendência de Desenvolvimento do Nordeste e à Superintendência de Desenvolvimento da Amazônia para que, no âmbito de suas respectivas competências, somente reconheçam/concedam/aprovem direitos de fruição de benefícios previstos na Lei 13.799/2019 quando sobrevier a implementação de todas as condições de eficácia de renúncia de receitas previstas no art. 14 da Lei de Responsabilidade Fiscal, nos arts. 114 e 116 da Lei 13.707/2018 (Lei de Diretrizes Orçamentárias para 2019) e no art. 113 do Ato das Disposições Constitucionais Transitórias.
No mesmo sentido, a detalhada proposta de ciência proposta pela unidade instrutora acerca dos descumprimentos verificados deve ser convertida em determinação ao Ministério do Desenvolvimento Regional, ao Ministério da Economia e à Casa Civil da Presidência da República, de modo a conferir à norma o necessário atributo de eficácia, em linha com a resposta à Consulta contida no Acórdão 1907/2019-TCU-Plenário, que, no prazo de 180 (cento e oitenta) dias, adotem medidas com vistas a atender os requisitos estabelecidos no art. 14 da Lei de Responsabilidade Fiscal, nos arts. 114 e 116 da Lei 13.707/2018 (Lei de Diretrizes Orçamentárias para 2019) e no art. 113 do Ato das Disposições Constitucionais Transitórias para que os benefícios previstos na Lei 13.799/2019 possam ter eficácia;
São exemplos dessas medidas: projeção do impacto orçamentário-financeiro, acompanhada da correspondente demonstração; atendimento ao disposto na lei de diretrizes orçamentárias; demonstração de que a renúncia foi considerada na estimativa de receita da lei orçamentária e de que não afetará as metas dos resultados fiscais previstas no anexo próprio da lei de diretrizes orçamentárias ou, alternativamente, de que será compensada por meio do aumento de receitas tributárias por meio de uma ou mais modalidades previstas no art. 14, inc. II, da LRF; fixação de vigência máxima de cinco anos; indicação de que o montante do incentivo ou benefício prorrogado será reduzido em pelo menos dez por cento ao ano; e estabelecimento de objetivos, metas e indicadores relativos à política pública fomentada.
Advirto que as renúncias relativas ao reinvestimento de 30% do IRPJ (previstas no art. 1º da Lei 13.799/2019, na parte que altera o art. 3º, caput, da MP 2.199-14/2001) , conforme registrado pelo Secretário da Semag, podem já estar sendo fruídas por seus beneficiários, haja vista a possibilidade de apuração e pagamento do imposto de renda da pessoa jurídica por apuração trimestral, por exemplo, sem que as competentes medidas de compensação tenham sido previamente efetivadas.
Desse modo e com a cautela que o caso requer, adoto a expedição de alerta imediato, nos termos do art. 59, § 1º, inciso V, da Lei Complementar 101/2000, à Superintendência de Desenvolvimento do Nordeste, à Superintendência de Desenvolvimento da Amazônia, ao Ministério do Desenvolvimento Regional e ao Ministério da Economia, de que o reconhecimento do direito ao benefício de reinvestimento de 30% do IRPJ no exercício de 2019, prorrogado pela Lei 13.799/2019, está condicionado à implementação prévia de medidas de compensação, de forma a assegurar a compatibilidade da renúncia fiscal com o disposto no inciso II do art. 14 da Lei de Responsabilidade Fiscal.
Deixo de indicar o valor estimado das possíveis compensações (R$ 143,83 milhões) , visto que não há certeza se a totalidade dos depósitos será utilizada no corrente exercício, deixando aos órgãos responsáveis a apuração do valor exato a ser compensado.
Ademais, verificou-se que as medidas previstas no Decreto 9.682/2019 não suprem as deficiências tantas vezes referidas neste Voto. Por isso, deve-se dar ciência a esse respeito aos órgãos responsáveis.
De forma a prevenir a ocorrência de falhas semelhantes, acolho a proposta de recomendação dirigida ao Poder Legislativo na forma de ciência, diretamente às comissões pertinentes, acerca desta decisão.
Deixo de expedir a ciência sugerida à Advocacia-Geral da União e à Procuradoria-Geral da República para avaliação quanto à constitucionalidade e legalidade da Lei 13.707/2018, visto que o tratamento conferido pela resposta à Consulta veiculada pelo Acórdão 1907/2019-TCU-Plenário permite a manutenção da saudável estabilidade do ordenamento jurídico, equilibrando a vigência e validade da norma aprovada pelo Poder Legislativo com o posterior atendimento aos demais requisitos legais para que a norma alcance o plano de eficácia.
***
Faço registro final de que, como o presente processo foi pautado na última sessão plenária, em 11/12/2019, mas não pôde ser apreciado, a União, por intermédio da Advocacia-Geral da União (AGU) , requereu, em 13/12/2019, a concessão de medida cautelar a fim de assegurar a produção de efeitos dos benefícios tributários prorrogados pela Lei 13.799/2019 a partir de 1/1/2020, independentemente de implementação da sua redução em pelo menos 10%, como exigido pelo § 1º do art. 116 da Lei 13.707/2018 – LDO/2019 (peça 61) .
A Semag manifestou-se favoravelmente ao pleito da requerente e propôs (peças 62-63) : 
“a) autorizar, em razão do pedido formulado pela Advocacia-Geral da União, cautelarmente, nos termos do art. 276, caput, do Regimento Interno do TCU, que a concessão e a fruição dos benefícios tributários prorrogados pela Lei 13.799/2019 ocorram já a partir de 1º/1/2020, independentemente da implementação da sua redução em pelo menos 10%, como exigido pelo § 1º do art. 116 da Lei 13.704/2018, até que o processo TC Processo 000.605/2019-0 seja apreciado conclusivamente; 
b) comunicar à Advocacia-Geral da União a decisão que vier a ser proferida nestes autos.” 
Endossei a manifestação da unidade especializada porque considerei presentes os fundamentos previstos no art. 276 do Regimento Interno do TCU, como a urgência do pleito diante da iminência de início do novo exercício financeiro de 2020 e aspectos orçamentários inerentes, bem como o fundado receio de lesão ao interesse público, visto que o transcurso de tempo adicional poderia afetar o funcionamento das empresas usufrutuárias do benefício previsto na Lei 13.799/2019.
O pleito da AGU mostrou-se ainda revestido de plausibilidade jurídica, pois buscava assegurar que a concessão dos benefícios pudesse se dar conforme o arcabouço normativo aplicável à espécie, em convergência com a instrução de mérito da Semag, no sentido da desnecessidade de observância do disposto no § 1º do art. 116 da LDO/2019 (peças 59-61) , que preconiza:
Art. 116. Somente será aprovado o projeto de lei ou editada a medida provisória que institua ou altere receita pública quando acompanhado da correspondente demonstração da estimativa do impacto na arrecadação, devidamente justificada.
§ 1º Ficam vedadas a concessão e a ampliação de incentivos ou benefícios de natureza financeira, tributária, creditícia ou patrimonial, exceto a prorrogação por prazo não superior a cinco anos, desde que o montante do incentivo ou benefício prorrogado seja reduzido em pelo menos dez por cento ao ano e que o respectivo ato seja acompanhado dos objetivos, metas e indicadores relativos à política pública fomentada, bem como da indicação do órgão responsável pela supervisão, acompanhamento e avaliação.”
No entender da unidade instrutora, o dispositivo não incidiria no caso concreto porque não se dirige à aplicação, mas à aprovação legislativa, e o projeto de lei que deu origem à Lei 13.799/2019 foi aprovado pelo Poder Legislativo ainda em 2018, embora sancionado em 2019. 
Dessa forma, presentes na espécie os requisitos do fumus boni iuris e do periculum in mora, assim como ausente o periculum in mora reverso, alinhando-me a ambas instruções técnicas (peças 59-61 e 62-63) , deferi o pedido cautelarmente em 16/12/2019, com fundamento no art. 276 do Regimento Interno do TCU e no poder geral de cautela, para que a concessão e a fruição dos benefícios tributários previstos na Lei 13.799/2019 ocorressem a partir de 1/1/2020 independentemente da implementação de sua redução em pelo menos 10%, como exigido pelo § 1º do art. 116 da Lei 13.707/2018, sem prejuízo das demais exigências legais tratadas nos autos, até que o processo fosse apreciado conclusivamente (peça 64) .
Por essa razão, submeto ao Plenário, também, o referendo da medida cautelar adotada por meio do despacho contido na peça 64 destes autos, bem como as medidas acessórias constantes no mencionado ato, nos termos do art. 276, § 1º, do RITCU.
***
Encerro destacando a importância da evolução de nosso entendimento sobre o tema. 
O Tribunal muito meditou sobre tantos casos pretéritos semelhantes ao ora tratado, por meio dos quais foram propostas medidas corretivas, ciências e até alertas em sucessivas Contas de Governo, as quais efetivamente não resultaram em evolução prática no sentido de maior responsabilidade da gestão fiscal no âmbito do Poder Executivo.
Dessa maneira, como guardião da Lei de Responsabilidade Fiscal e na linha do contido no Acórdão 1907/2019-TCU-Plenário, a solução que o Tribunal passa a adotar equilibra os interesses públicos e jurídicos que devem ser sopesados para conferir efetividade e zelar pela responsabilidade fiscal dos gastos e pelo financiamento sustentável das políticas públicas aprovadas.
Sem sombra de dúvidas, zelar pelo cumprimento da Lei de Responsabilidade Fiscal é um poder-dever em evidência para o Tribunal de Contas da União nos tempos atuais, e que só tende a aumentar em importância e relevância no presente cenário fiscal brasileiro.
	Ante o exposto, voto por que o Tribunal adote o Acórdão que ora submeto à deliberação deste Colegiado.
TCU, Sala das Sessões Ministro Luciano Brandão Alves de Souza, em 22 de janeiro de 2020.
Ministro BRUNO DANTAS 
Relator

TRIBUNAL DE CONTAS DA UNIÃO	TC Processo 000.605/2019-0
DECLARAÇÃO DE VOTO
	Retornam estes autos à apreciação plenária após pedido de vista do Ministro Raimundo Carreiro, ocorrido na sessão 11/9/2019, ocasião em que proferi meu Voto e proposta de acórdão para decisão. 
Nesse ínterim, sob condução de Sua Excelência, foi realizado, em 18/11/2019, painel de referência com diversos representantes da Advocacia-Geral da União (AGU) , da Superintendência do Desenvolvimento da Amazônia (Sudam) , da Superintendência do Desenvolvimento do Nordeste (Sudene) , do Ministério do Desenvolvimento Regional (MDR) , da Secretaria do Tesouro Nacional (STN) , da Secretaria da Receita Federal do Brasil (RFB) , da Procuradoria Geral da Fazenda Nacional (PGFN) e de representantes do setor produtivo.
Em seguida, ao acolher proposta do Ministro Raimundo Carreiro, autorizei que a Secretaria de Macroavaliação Governamental (Semag) eventualmente reanalisasse o mérito, tendo em vista as informações advindas do aludido encontro (peças 50-51) .
Em novo exame, a unidade instrutora ratificou todos os encaminhamentos propostos no pronunciamento de mérito anterior (peças 34-36) , que fundamentou meu Voto já proferido nestes autos, sem prejuízo de adicionar ciência aos jurisdicionados acerca do entendimento do Tribunal a respeito de qual seria a Lei de Diretrizes Orçamentárias (LDO) incidente ao caso.
Em debate, portanto, está o art. 116, § 1º, da LDO 13.707/2018 (LDO/2019) , que indica:
“§ 1º Ficam vedadas a concessão e a ampliação de incentivos ou benefícios de natureza financeira, tributária, creditícia ou patrimonial, exceto a prorrogação por prazo não superior a cinco anos, desde que o montante do incentivo ou benefício prorrogado seja reduzido em pelo menos dez por cento ao ano e que o respectivo ato seja acompanhado dos objetivos, metas e indicadores relativos à política pública fomentada, bem como da indicação do órgão responsável pela supervisão, acompanhamento e avaliação.”
No essencial, considerando que o parágrafo único detalha a regra prevista no caput, aplicável a projeto de lei ou medida provisória aprovada que institua ou altere receita pública, e que o projeto de lei que deu origem à Lei 13.799/2019 foi aprovado pelo Poder Legislativo ainda em 2018, dentre outros aspectos, chegou-se à conclusão de que o dispositivo não se aplica aos benefícios em debate nestes autos. Em síntese, referida regra não se dirige à aplicação, mas à aprovação legislativa, logo não incidiria no caso concreto.
Por outro lado, no que tange à produção de efeitos da Lei 13.799/2019 no exercício de 2019, a Semag entende que não há óbice ao cumprimento das regras estabelecidas pela Lei de Diretrizes Orçamentárias de 2019 e posteriores.
Assim, em sua instrução de peças 59-60, cujos fundamentos e proposta endosso nesta oportunidade, a Semag propõe dar ciência à AGU, ao MDR, à Casa Civil da Presidência da República, à Sudene e à Sudam que a Lei 13.799/2019 passou a existir e ter potencial de produzir efeitos em 2019, logo a LDO que deve ser a ela aplicada é a LDO 2019. Apesar disso, as restrições introduzidas pelo art. 116, § 1º, da LDO 2019 não se aplicam à Lei 13.799/2019, tendo em vista que sua aprovação se deu em 2018.
Comento adicionalmente acerca da modulação de efeitos sugerida pelo representante da AGU em memorial, tendo em vista a possível repercussão desta decisão na esfera das empresas usufrutuárias dos benefícios em debate, em atenção ao disposto nos arts. 21, 22 e 23 da Lei de Introdução às Normas do Direito Brasileiro (LINDB) .
Como bem explanado na parte final do Voto do Ministro Raimundo Carreiro a respeito das consequências jurídicas e administrativas do entendimento ora firmado, a decisão pela impossibilidade de produção de efeitos da Lei 13.799/2019 no exercício fiscal de 2019, já encerrado, enquanto não adotadas as medidas compensatórias e demais condicionantes de novas renúncias de receitas, representará, para as beneficiárias, a possível cobrança integral do tributo renunciado, visto que a lei prevê modalidades de benefício fiscal com mecanismo de autofruição. Sem dúvida, a situação geraria insegurança jurídica, já que os contribuintes podem ser surpreendidos por autuações tributárias com base em entendimentos supervenientes à promulgação da referida lei e o encerramento do exercício fiscal.
Considerando que os órgãos envolvidos já noticiaram nos autos que os procedimentos de adequação às exigências da LRF estão em curso, não vejo óbice, específica e exclusivamente neste caso e devido ao encerramento do exercício-fiscal de 2019, bem como em razão do prolongamento dos debates acerca da aplicabilidade da norma em debate, a que a compensação financeira exigida por obrigação de responsabilidade fiscal se dê a posteriori, no montante que considere benefícios eventualmente já usufruídos entre a publicação da Lei 13.799/2019 e o atual momento. Isso porque, na prática, se as medidas compensatórias não foram previstas anteriormente, como exigido, não há outra solução para equilibrar a segurança jurídica e a responsabilidade fiscal, neste caso concreto, que não a compensação posterior. 
Sobre o tema, alinho-me aos fundamentos expostos pelo Ministro Raimundo Carreiro, sem prejuízo de esclarecer que, para regularização da situação, o Poder Executivo poderá, excepcionalmente, nos termos do art. 23, caput, da LINDB, prever regime de transição para que o novo dever ou condicionamento de direito seja cumprido de modo proporcional, equânime e eficiente e sem prejuízo aos interesses gerais e dos administrados.
Como, no entanto, tal iter compete ao Poder Executivo, este Tribunal está limitado à obrigação de ponderar as consequências da decisão e indicar possível caminho aos órgãos responsáveis pela solução.
Estes são, portanto, os únicos adendos que faço ao meu Voto proferido em 11/9/2019, alinhado à proposta complementar da Semag e às considerações trazidas pelo Voto ofertado pelo Ministro Raimundo Carreiro. 
Em tempo, agradeço e louvo a colaboração do Ministro Raimundo Carreiro para o deslinde destes autos, cujas intervenções agregaram substancial valor à decisão ora adotada. 
	Ante o exposto, voto por que o Tribunal adote o Acórdão que ora submeto à deliberação deste Colegiado.
TCU, Sala das Sessões Ministro Luciano Brandão Alves de Souza, em 22 de janeiro de 2020.
Ministro BRUNO DANTAS 
Relator

Na Sessão Plenária de 11.09.2019 pedi vista dos presentes autos, da relatoria do Ministro Bruno Dantas, que cuida de Representação da Semag (peça 1) com vistas a avaliar a conformidade das concessões de benefícios tributários decorrentes da Lei 13.799/2019 diante dos requisitos exigidos pela Lei Complementar 101/2000 (Lei de Responsabilidade Fiscal – LRF) e pela Lei de Diretrizes Orçamentárias para o exercício de 2019 (LDO/2019) e, ainda, pelo disposto no art. 113 do Ato das Disposições Constitucionais Transitórias (ADCT) .
Conforme bem sintetizado pela Semag, meu pedido de vista teve por finalidade aprofundar os estudos a fim de que:
a. investigar a aparente contradição entre o art. 14 da LRF, cujo comando, entre outros, é no sentido da necessidade de que a concessão ou ampliação de incentivo ou benefício de natureza tributária da qual decorra renúncia de receita já venha acompanhada das respectivas medidas de compensação, e o Decreto 9.682/2019 que previu a possibilidade de as medidas serem implementadas posteriormente; e
b. avaliar as consequências práticas da decisão que vier a ser proferida pelo Tribunal, nos termos o art. 20 do Decreto-Lei 4.467/1942 (Lei de Introdução às Normas de Direito Brasileiro) , tendo em vistas o risco de serem agravadas as desigualdades regionais a partir da retirada das empresas das regiões Norte e Nordeste.
No dia 13.09.2019, realizei reunião em meu gabinete com representantes da Advocacia-Geral da União – AGU, da Semag e dos Gabinetes do Ministro Bruno Dantas (relator) e da Ministra Ana Arraes com o objetivo de ouvir ponderações da AGU a respeito dos pareceres lançados nos autos a fim de discutir alternativas para oferecer ao Plenário.
No transcorrer da reunião ficou acertado o envio pela AGU, na forma de memoriais, de levantamento de dados quantitativos sobre a aplicação dos benefícios tributários decorrentes da Lei 13.799/2019, bem como sua percepção a respeito das consequências práticas do que possa vir a ser decidido pelo Tribunal.
Não obstante as informações e esclarecimentos trazidos pela AGU, entendi que o assunto requeria aprofundamento, razão pela qual propus ao relator, Ministro Bruno Dantas, a realização de painel sobre renúncias tributárias nas regiões Norte e Nordeste (peça 46) , com o que se manifestou de acordo o relator (peça 47) .
O painel, sob minha coordenação e organizado pela Semag, foi realizado no dia 18.11.2019, na Sala de Conferências Ministro Bento José Bugarin. Participaram do evento o Advogado-Geral da União André Luiz de Almeida Mendonça e ainda representantes da Federação das Indústrias do Estado do Amazonas (FIEAM) , da Superintendência do Desenvolvimento da Amazônia (Sudam) , da Federação das Indústrias do Ceará (FIEC) , da Superintendência do Desenvolvimento do Nordeste (Sudene) , da Associação Brasileira das Indústrias de Refrigerantes e de Bebidas não Alcoólicas (ABIR) , da Secretaria de Avaliação, Planejamento, Energia e Loteria (Sepac) , do Ministério do Desenvolvimento Regional (MDR) , da Secretaria do Tesouro Nacional (STN) , da Secretaria da Receita Federal do Brasil (RFB) , da Procuradoria Geral da Fazenda Nacional (PGFN) , do Serviço Brasileiro de Apoio às Micro e Pequenas Empresas (Sebrae) e dos gabinetes dos ministros Raimundo Carreiro e Bruno Dantas. 
Realizado o Painel, propus ao relator que os autos fossem encaminhados à Semag a fim de que a unidade técnica apresentasse manifestação tendo em vista as informações colhidas por esta Corte quando da realização do painel e, em especial, ratificasse ou retificasse os pareceres já emitidos nos autos (peça 50) , com o que se manifestou de acordo o relator (peça 51) .
Em cumprimento ao referido despacho a Semag produziu o parecer de peça 59, com o qual se manifestou de acordo o titular daquela unidade técnica (peça 60) . 
Analisada a matéria, a Semag sustentou as seguintes conclusões:
51.	No que concerne à aparente contradição entre o art. 14 da LRF e o Decreto 9.682/2019, observou-se que ela ocorre sob o ponto de vista formal, mas, na ótica material, a adoção de medida de compensação, ainda que posteriormente, resulta no fim maior da LRF e no propósito do inciso II do art. 14 da LRF que é a manutenção do equilíbrio das contas públicas. (itens 30 a 35) 
52.	Na parte relacionada às consequências práticas da decisão do Tribunal, tem-se que as medidas infralegais para impedir que o benefício de redução de 30% do IR para reinvestimento, seja usufruído no exercício de 2019, já foram adotadas pelo poder executivo, tanto com a publicação do Decreto 9.682/2019, quando da Portaria 2.154/2019, ambos limitando a fruição do benefício em 2019 à implementação de medidas de compensação. O efeito prático esperado dessas medidas, segundo representante da Sudam, é a simples postergação de investimentos pelas empresas e não o seu fechamento.
53.	Nesses termos, a decisão do Tribunal no presente caso concreto, nos termos propostos pela unidade técnica, apenas contribuirá para consolidação das medidas adotadas pelo Poder Executivo, para fortalecimento da normatização estabelecida por meio do Acórdão 1907/8211-TCU-Plenário, de relatoria do ministro Raimundo Carreiro, para maior responsabilidade com o cumprimento da Lei de Responsabilidade Fiscal, no âmbito do processo legislativo, e para um ambiente de maior segurança jurídica. (itens 36 e 37) 
54.	No que tange à LDO aplicável, concluiu-se que a Lei 13.799/2019 passou a existir e ter potencial de produzir efeitos em 2019 e, portanto, a LDO que deve ser a ela aplicada é a LDO 2019. Apesar disso, conforme análises constantes dos parágrafos 41 a 46 supra, as restrições introduzidas pelo art. 116, § 1°, da LDO 2019 não se aplicam à Lei 13.799/2019, tendo em vista que sua aprovação se deu em 2018. (itens 41 a 49) 
55.	Em razão dessas análises, o encaminhamento da unidade técnica é no sentido de ratificar todos os encaminhamentos propostos no pronunciamento de peça 36, acrescendo-se de ciência aos jurisdicionados acerca do entendimento do Tribunal quanto à LDO aplicável à Lei 13.799/2019.
Como consequência, a Semag formulou a seguinte proposta de encaminhamento:
56.	Por todos os argumentos acima despendidos, tem-se por oportuno, nos termos propostos pelo ministro Raimundo Carreiro (peça 50) , com a concordância do ministro relator Bruno Dantas (peça 51) , ratificar todos os encaminhamentos proposto pela unidade no pronunciamento de peça 36, acrescendo-os do que segue:
a. dar ciência à Advocacia-Geral da União, ao Ministério do Desenvolvimento Regional, à Casa Civil da Presidência da República, à Superintendência de Desenvolvimento do Nordeste e à Superintendência de Desenvolvimento da Amazônia que a Lei 13.799/2019 passou a existir e ter potencial de produzir efeitos em 2019 e, portanto, a LDO que deve ser a ela aplicada é a LDO 2019. Apesar disso, as restrições introduzidas pelo art. 116, § 1°, da LDO 2019 não se aplicam à Lei 13.799/2019, tendo em vista que sua aprovação se deu em 2018.
Estando o processo em meu gabinete, recebi, por mensagem de aplicativo, memorial a mim remetido pelo Dr. Fabrício da Soller, Adjunto do Advogado-Geral da União, do qual destaco os seguintes trechos:
3. O que se pretende ressaltar nesta manifestação é que a posição da SEMAG, uma vez acolhida pelo Plenário do e. TCU, dará segurança jurídica de que não se fará necessário aprovar novo projeto de lei que reduza ambos os benefícios em pelo menos 10% ao ano, a fim de que eles possam produzir efeitos a partir de 1º de janeiro de 2020.
4. De fato, ao dizer que à Lei nº 13.799, de 2019, não se aplicam as restrições  introduzidas pelo § 1º do art. 116 da LDO de 2019, já que a aprovação daquela Lei deu-se em 2018, permitirá que a partir de 1º de janeiro de 2020 os benefícios fiscais para as regiões Norte e Nordeste produzam todos os seus efeitos, já que haverá plena compatibilidade deles com a normas orçamentárias e financeiras aplicáveis.    
5. Para 2019, convém ressaltar, não será possível o gozo do benefício de reinvestimento de 30% do IRPJ (o único que poderia potencialmente acarretar renúncia de receita neste exercício) , já que não mais seria possível haver aumento de receita tributária que compensasse a renúncia estimada de R$ 143 milhões, eis que faltam poucos dias para o  final do ano de 2019, sem tempo hábil para que qualquer majoração de tributos produza esse efeito compensatório.
6. Segundo relatos trazidos no Painel já mencionado, o não gozo do benefício de reinvestimento de 30% do IRPJ somente em 2019 não teria o condão de resultar no fechamento de empresas nas Regiões Norte e Nordeste. Apenas poderia provocar uma postergação de investimentos (item 37 da manifestação da SEMAG) .
7. Todavia, caso esse e. Tribunal entenda que atenderia melhor ao interesse público envolvido nesse julgamento a permissão para as empresas gozarem do mencionado benefício ainda em 2019, em que pese a ausência de compensação das receitas tributárias, somente uma modulação dos efeitos da decisão a ser proferida é que poderia trazer segurança jurídica para os contribuintes e para o Fisco, dispensando a lavratura de autos de infração por parte da RFB naqueles contribuintes que fizeram recolhimentos a menor do Imposto de Renda devido, por entenderem, equivocadamente, que o benefício estaria produzindo efeitos. 
8. Uma vez que o Tribunal entenda, como o fez o Ilustre Relator Ministro Bruno Dantas, de que se faz necessária a compensação de receitas tributárias para que o benefício do reinvestimento de 30% do IRPJ produza efeitos em 2019, e não haja qualquer modulação de efeitos dessa decisão nesse ponto, o resultado será tal benefício somente poder ser usufruído em 2020, como já exposto acima.
Estou de acordo com a Semag quando afirma que, no que concerne à aparente contradição entre o art. 14 da LRF e o Decreto 9.682/2019, observou-se que ela ocorre sob o ponto de vista formal, mas, na ótica material, a adoção de medida de compensação, ainda que posteriormente, resulta no fim maior da LRF e no propósito do inciso II do art. 14 da LRF que é a manutenção do equilíbrio das contas públicas.
Com efeito, o Decreto buscou concretizar providências que já deveriam ter sido adotadas, no âmbito legislativo, para fins da concessão do benefício tributário, razão pela qual condicionou a fruição dos referidos benefícios à adoção das necessárias medidas de compensação, a fim de permitir que a Lei 13.799/2019 entrasse no plano da eficácia da norma, conforme compreensão por mim sustentada e por este Tribunal acolhida, quando da prolação do Acórdão 1907/8211-TCU-Plenário.
No tocante às consequências que a futura decisão desta Corte sobre o assunto possa produzir, destaco a informação prestada pela SUDAM a este Tribunal, na oportunidade da realização do painel, no sentido de que o efeito prático esperado dessas medidas é a simples postergação de investimentos pelas empresas e não o seu fechamento.
Por esse motivo, concordo com a conclusão da Semag no sentido de que a decisão a ser tomada por esta Corte no presente caso “apenas contribuirá para consolidação das medidas adotadas pelo Poder Executivo, para fortalecimento da normatização estabelecida por meio do Acórdão 1907/8211-TCU-Plenário, de relatoria do ministro Raimundo Carreiro, para maior responsabilidade com o cumprimento da Lei de Responsabilidade Fiscal, no âmbito do processo legislativo, e para um ambiente de maior segurança jurídica”.
No que concerne à controvérsia acerca de qual LDO deve ser aplicada à Lei 13.799/2019 também estou de acordo com as conclusões da Semag, pois, como bem observado pela unidade técnica, a Lei 13.799/2019 passou a existir e ter potencial de produzir efeitos em 2019 e, portanto, a LDO que deve ser a ela aplicada é a LDO 2019. 
Não obstante, entendo ser acertado o entendimento da Semag no sentido de que as restrições previstas no art. 116, § 1°, da LDO 2019 não se aplicam à Lei 13.799/2019, tendo em vista que a aprovação desta última lei ocorreu em 2018. Esta conclusão está assentada na própria literalidade do aludido normativo, cuja redação é a seguinte:
Art. 116. Somente será aprovado o projeto de lei ou editada a medida provisória que institua ou altere receita pública quando acompanhado da correspondente demonstração da estimativa do impacto na arrecadação, devidamente justificada.
§ 1º Ficam vedadas a concessão e a ampliação de incentivos ou benefícios de natureza financeira, tributária, creditícia ou patrimonial, exceto a prorrogação por prazo não superior a cinco anos, desde que o montante do incentivo ou benefício prorrogado seja reduzido em pelo menos dez por cento ao ano e que o respectivo ato seja acompanhado dos objetivos, metas e indicadores relativos à política pública fomentada, bem como da indicação do órgão responsável pela supervisão, acompanhamento e avaliação.
Conforme exposto pela Semag, está também na literalidade de diversos dispositivos da Constituição Federal o que deve ser entendido por aprovação, consoante se vê dos seguintes artigos:
Art. 57. O Congresso Nacional reunir-se-á, anualmente, na Capital Federal, de 2 de fevereiro a 17 de julho e de 1º de agosto a 22 de dezembro.
[...]
§ 2º A sessão legislativa não será interrompida sem a aprovação do projeto de lei de diretrizes orçamentárias.
[...]
Art. 60. A Constituição poderá ser emendada mediante proposta:
[...]
§ 2º A proposta será discutida e votada em cada Casa do Congresso Nacional, em dois turnos, considerando-se aprovada se obtiver, em ambos, três quintos dos votos dos respectivos membros.
[...]
Art. 62. Em caso de relevância e urgência, o Presidente da República poderá adotar medidas provisórias, com força de lei, devendo submetê-las de imediato ao Congresso Nacional.
[...]
§ 12. Aprovado projeto de lei de conversão alterando o texto original da medida provisória, esta manter-se-á integralmente em vigor até que seja sancionado ou vetado o projeto.
[...]
Art. 65. O projeto de lei aprovado por uma Casa será revisto pela outra, em um só turno de discussão e votação, e enviado à sanção ou promulgação, se a Casa revisora o aprovar, ou arquivado, se o rejeitar.
[...]
Art. 69. As leis complementares serão aprovadas por maioria absoluta.
Acrescento ainda o contido no inciso IV do §1º do art. 62 da Constituição Federal que bem ressalta a distinção entre aprovação e sanção de uma proposição legislativa, cabendo a primeira ao Poder Legislativo e a segunda ao Chefe do Poder Executivo.
Art. 62. Em caso de relevância e urgência, o Presidente da República poderá adotar medidas provisórias, com força de lei, devendo submetê-las de imediato ao Congresso Nacional.
§ 1º É vedada a edição de medidas provisórias sobre matéria: 
IV – já disciplinada em projeto de lei aprovado pelo Congresso Nacional e pendente de sanção ou veto do Presidente da República. 
Indo mais longe, o Regimento Comum do Congresso Nacional, no Título VI, art. 139, dispõe o seguinte:
Art. 139. Os projetos aprovados definitivamente serão enviados à sanção no prazo improrrogável de 10 (dez) dias.
Portanto, o destinatário da norma contida no art. 116 da LDO 2019 é o legislador. Com base nessa compreensão, entendo que aplicar o referido artigo à Lei 13.799/2019 seria fazer retroagir a citada norma, porquanto a aprovação da citada Lei 13.799/2019 se deu muito antes da entrada em vigor da LDO 2019.
O mesmo é de se dizer sobre o §1º do mencionado art. 116 da LDO 2019, porquanto, nos termos da alínea c do inciso III do art. 11 da Lei Complementar 95/1998, os parágrafos buscam expressar “os aspectos complementares à norma enunciada no caput do artigo e as exceções à regra por este estabelecida”. Eis o teor da referida norma:
Art. 11. As disposições normativas serão redigidas com clareza, precisão e ordem lógica, observadas, para esse propósito, as seguintes normas:
III - para a obtenção de ordem lógica:
c) expressar por meio dos parágrafos os aspectos complementares à norma enunciada no caput do artigo e as exceções à regra por este estabelecida;
Desse modo, o §1º do art. 116 da LDO 2019 também não pode, a meu ver, ser aplicado à Lei 13.799/2019, pois implicaria retroagir a referida norma, o que atentaria contra o princípio da segurança jurídica.
Portanto, estou de acordo com a Semag quando afirma que “não se mostra razoável aplicar diretrizes-corretivas previstas no art. 116 da LDO 2019 a leis aprovadas pelo Congresso Nacional em 2018. O comando da LDO 2019 é para restringir o ato legislativo apreciado em 2019 e não se limita a conter atos de execução orçamentário-financeira no curso de 2019. Desse modo, as medidas restritivas do art. 116 da LDO 2019 são requisito de procedibilidade para apreciação, votação e aprovação de projetos de lei em 2019, não sendo plausível retroceder e produzir efeitos em 2018. Senão, no limite do teste jurídico, qualquer lei aprovada de 15/8/2018 a 31/12/2018 deveria observar a LDO 2019, uma vez que sua aprovação se deu em 15/8/2018. A vigência da Lei 13.707, de 15/8/2018, limitou-se, em 2018, a orientar a elaboração do PLN 27 (PLOA 2019) ”.
Relativamente à proposta da AGU no sentido de que se considere a LDO de 2018 como norma a ser aplicada à Lei 13.799/2019, por ser ela a LDO vigente quando da propositura da medida legislativa, entendo, assim como a Semag, que não deve ser acolhida. Como bem disse a unidade técnica, o PL 10.160/2018 que deu origem à Lei 13.799/2019 foi iniciado, no Senado Federal, pelo PLS 656/2015, a sua tramitação no Senado Federal ocorreu enquanto vigentes as LDOs 2015, 2016, 2017 e 2018. Portanto, pela lógica adotada pela AGU, haveria grande insegurança jurídica, pois diversas LDOs teriam de ser aplicadas a uma mesma proposição legislativa.
Desse modo, conforme afirmado anteriormente, a LDO a ser aplicada à Lei 13.799/2019 é a LDO 2019. A única exceção fica por conta do art. 116 da referida LDO, pelos fundamentos já apresentados nos parágrafos anteriores.
Por fim, aprecio o pedido formulado pela AGU no memorial que enviou a este relator, no sentido de modular os efeitos da futura decisão do Tribunal relativamente à exigência legal de adoção de medidas de compensação. Eis o teor do que disse a AGU:
7. Todavia, caso esse e. Tribunal entenda que atenderia melhor ao interesse público envolvido nesse julgamento a permissão para as empresas gozarem do mencionado benefício ainda em 2019, em que pese a ausência de compensação das receitas tributárias, somente uma modulação dos efeitos da decisão a ser proferida é que poderia trazer segurança jurídica para os contribuintes e para o Fisco, dispensando a lavratura de autos de infração por parte da RFB naqueles contribuintes que fizeram recolhimentos a menor do Imposto de Renda devido, por entenderem, equivocadamente, que o benefício estaria produzindo efeitos. 
8. Uma vez que o Tribunal entenda, como o fez o Ilustre Relator Ministro Bruno Dantas, de que se faz necessária a compensação de receitas tributárias para que o benefício do reinvestimento de 30% do IRPJ produza efeitos em 2019, e não haja qualquer modulação de efeitos dessa decisão nesse ponto, o resultado será tal benefício somente poder ser usufruído em 2020, como já exposto acima.
Sobre o assunto, destaco que, nos termos esclarecidos pela Secretaria da Receita Federal, quando da realização do painel, o benefício tributário de que trata a Lei 13.799/2019 “tem característica de auto fruição, de modo que se o contribuinte protocoliza o projeto e atende aos requisitos da lei, a Sudam e a Sudene não têm como negar o benefício”. Mas, se não forem implementadas pelo Poder Público as medidas de compensação exigidas pela legislação, a redução do imposto será considerada indevida, o que ensejará o lançamento de ofício e a obrigação de recolhimento por parte do contribuinte.
Para melhor esclarecimento do assunto, reproduzo o seguinte trecho do parecer da Semag, no qual relata a manifestação da Secretaria da Receita Federal sobre a matéria:
23.	Para a Receita Federal do Brasil, alguns benefícios são estruturados de tal forma que nem sempre é possível reduzi-los, o que limita bastante a aplicação do dispositivo da LDO 2019. No caso dos benefícios instituídos pela Lei 13.799/2019 não seria possível a redução prevista da LDO 2019, uma vez que o benefício tem característica de auto fruição, de modo que se o contribuinte protocoliza o projeto e atende aos requisitos da lei, a Sudam e a Sudene não têm como negar o benefício, sob a alegação de já ter atingido a cota prevista. Nessa linha, não seria possível conhecer o valor da renúncia a priori, pois o lucro sob o qual incidiria o benefício só será conhecido ao término do exercício. Ainda assim, o representante da Receita Federal reconhece que a redução anual de 10% do percentual previsto para o benefício, procedida pelo comando legislativo, poderia ser interpretada como um esforço para atingir os propósitos da LDO 2019. 
24.	Após a apresentação da Receita Federal, estabeleceu-se dúvidas acerca da possibilidade de eventual alerta proposto pelo ministro relator produzir efeitos, tendo em vista a ponderação de que, no benefício de redução de 30% do IR para reinvestimento, o contribuinte deixa de recolher os valores do imposto de renda, depositando-os em uma conta bancária, o que já estaria ocorrendo, sem que exista qualquer interferência da Sudam, da Sudene ou do MDR. Em razão disso, foi questionado à Receita se eventual alerta do TCU ainda poderia ser efetivo.
25.	Em resposta, a RFB, por meio do seu representante, explicou que ao término do exercício a autoridade fiscal verificará se as empresas que declararam a fruição do benefício atenderam as condições previstas tanto na Lei 13.799/2019, quanto no Decreto 9.682/2019. Se os limites e condições estabelecidos nos normativos legais e infralegais não foram cumpridos no seu tempo, ou seja, se não foram implementadas as medidas de compensação previstas naquele decreto, por exemplo, considera-se que a redução do imposto foi indevida, o que ensejará o lançamento de ofício e a obrigação de recolhimento por parte do contribuinte.
26.	Nesses termos, a Receita Federal entende que, eventual decisão do Tribunal no sentido de condicionar a fruição do benefício de redução de 30% do IR para reinvestimento, em 2019, à implementação de medidas de compensação, terá efetividade.
Como se vê, trata-se de típica concorrência de interesses, pois de um lado há o interesse privado do contribuinte que se vale do benefício tributário e de outro o interesse público concernente à higidez das finanças públicas. É bem verdade que renúncias fiscais também são do interesse público, pois se trata de instrumento público para o atingimento de finalidades públicas, tais como o desenvolvimento de uma região, ainda que isso implique também atendimento a interesses privados. 
De qualquer modo, é importante saber se a ausência de modulação da decisão que vier a ser tomada ofenderia a segurança jurídica, seja na perspectiva do interesse público, seja na do interesse privado.
Em ambos os casos, entendo que não, pois as competências outorgadas a esta Corte pela Constituição Federal impõem, a meu sentir, a necessidade de atuação primariamente na perspectiva da higidez das contas públicas. Não quero, com isso, dizer que este Tribunal deva virar as costas para eventuais consequências que suas decisões possam produzir na esfera privada e que atentem contra a segurança jurídica. A questão não é essa.
Trata-se, sim, de buscar solução que preserve as contas públicas sem desestabilizar a segurança jurídica. Nesse sentido, entendo que, na perspectiva do contribuinte, cabe à Secretaria da Receita Federal avaliar as providências cabíveis a serem adotadas em sua alçada que, consideradas as circunstâncias desse caso, já extensamente abordadas neste processo, possam promover solução que prestigie a segurança jurídica, mas também a proporcionalidade das medidas a serem adotadas por aquela Secretaria.
Entendo que assim será possível a preservação das finanças públicas, mas também o respeito à segurança jurídica.
Em face do exposto, acompanho a proposta do relator, apresentada na sessão plenária do dia 11.09.2019, com o acréscimo agora sustentado pela Semag, no sentido de:
a. dar ciência à Advocacia-Geral da União, ao Ministério do Desenvolvimento Regional, à Casa Civil da Presidência da República, à Superintendência de Desenvolvimento do Nordeste e à Superintendência de Desenvolvimento da Amazônia que a Lei 13.799/2019 passou a existir e ter potencial de produzir efeitos em 2019 e, portanto, a LDO que deve ser a ela aplicada é a LDO 2019. Apesar disso, as restrições introduzidas pelo art. 116, § 1°, da LDO 2019 não se aplicam à Lei 13.799/2019, tendo em vista que sua aprovação se deu em 2018.
TCU, Sala das Sessões Ministro Luciano Brandão Alves de Souza, em 22 de janeiro de 2020.
RAIMUNDO CARREIRO
Revisor